ACORDAO-COMPLETO-2303406

ACÓRDÃO 1033/2019 ATA 15/2019 - PLENÁRIO

VISTOS, relatados e discutidos estes autos de Representação formulada pela empresa Seal Telecom Comércio e Serviços de Telecomunicações Ltda., em face de possíveis irregularidades relacionadas ao Contrato STJ n. 50/2015, decorrente do Pregão Eletrônico n. 81/2015, celebrado entre o Superior Tribunal de Justiça e a empesa Rhox Comunicação de Dados Ltda., tendo por objeto a implantação de solução de videoconferência e multimídia para sala de reunião, no valor de R$ 1.487.655,19;
	ACORDAM os Ministros do Tribunal de Contas da União, reunidos em Sessão do Plenário, ante as razões expostas pelo Relator, em:
	9.1. conhecer da presente Representação, uma vez atendidos os requisitos de admissibilidade estabelecidos no art. 235 do Regimento Interno do TCU para, no mérito, considerá-la procedente;
	9.2. indeferir o pedido de concessão de medida cautelar;
	9.3. rejeitar as razões de justificativa apresentadas pelos responsáveis Guilherme Mendonça Tufenkjian, João Francisco Mondadori de Oliveira, Guilherme Silva Figueiredo, Sidnei Vicente, Alberto Gonçalves dos Santos e Adriana Araújo Martins Melo;
	9.4. aplicar aos responsáveis abaixo identificados, individualmente, a multa prevista no art. 58, inciso II, da Lei 8.443/1992, nos valores a seguir, fixando-lhes o prazo de 15 (quinze) dias, a contar das notificações, para que comprovem, perante o Tribunal (art. 214, inciso III, alínea "a", do Regimento Interno/TCU) , o recolhimento da dívida ao Tesouro Nacional, atualizada monetariamente desde a data do presente acórdão até a do efetivo recolhimento, se for paga após o vencimento, na forma da legislação em vigor:
	
	Responsável
	Valor da multa

	João Francisco Mondadori
	R$ 5.000,00

	Guilherme Mendonça Tufenkjian
	R$ 5.000,00

	Sidnei Vicente
	R$ 4.000,00

	Guilherme Silva Figueiredo
	R$ 4.000,00

	Alberto Gonçalves dos Santos
	R$ 4.000,00

	Adriana Araújo Martins Melo
	R$ 4.000,00

	9.5. determinar ao Superior Tribunal de Justiça, nos termos do art. 28, inciso I, da Lei 8.443/1992, que, caso não atendidas as notificações, efetue o desconto das multas nas remunerações dos respectivos responsáveis, em favor do Tesouro Nacional, na forma estabelecida no art. 46 da Lei 8.112/1990;
	9.6. na impossibilidade de adoção do desconto previsto no item 9.5, autorizar, desde logo, nos termos do art. 28, inciso II, da Lei 8.443/1992, a cobrança judicial das dívidas, caso não atendidas as notificações;
	9.7. autorizar, antecipadamente, caso requerido, o pagamento das dívidas em até 36 (trinta e seis) parcelas mensais e consecutivas, nos termos do art. 26 da Lei 8.443/1992, c/c o art. 217 do Regimento Interno/TCU, fixando-se o vencimento da primeira parcela em 15 (quinze) dias, a contar do recebimento da notificação, e o das demais a cada 30 (trinta) dias, devendo incidir sobre cada uma os encargos devidos, na forma prevista na legislação em vigor, alertando os responsáveis de que a falta de comprovação do recolhimento de qualquer parcela importará o vencimento antecipado do saldo devedor, nos termos do art. 217, § 2º, do Regimento Interno/TCU;
	9.8. encaminhar cópia da presente deliberação ao Superior Tribunal de Justiça, aos responsáveis, e à representante, para ciência;
	9.9. autorizar o arquivamento do processo, com fundamento no art. 169, inciso V, do Regimento Interno/TCU.

Representação sobre possíveis irregularidades em contrato que teve por objeto a implantação de solução de videoconferência e multimídia para sala de reunião dos Ministros do Superior Tribunal de Justiça.

Superior Tribunal de Justiça.

3. Representante/Responsáveis:
3.1. Representante: Seal Telecom Comércio e Serviços de Telecomunicações Ltda. (58.619.404/0001-48).
3.2. Responsáveis: Guilherme Mendonça Tufenkjian (XXX.185.481-XX), João Francisco Mondadori de Oliveira (XXX.784.751-XX), Guilherme Silva Figueiredo (XXX.757.201-XX), Sidnei Vicente (XXX.715.759-XX), Alberto Gonçalves dos Santos Junior (XXX.294.181-XX), Adriana Araújo Martins Melo (XXX.490.331-XX), e Rhox Comunicação de Dados Ltda. (03.154.858/0001-07).

13.1. Ministros presentes: José Mucio Monteiro (Presidente), Walton Alencar Rodrigues, Benjamin Zymler, Aroldo Cedraz (Relator), Raimundo Carreiro e Ana Arraes.
13.2. Ministros-Substitutos convocados: Augusto Sherman Cavalcanti e Marcos Bemquerer Costa.
13.3. Ministro-Substituto presente: André Luís de Carvalho.

ACORDAO-COMPLETO-2419639

Acórdão de Relação 1869/2020 - Plenário

Acórdão de Relação

AROLDO CEDRAZ

Trata-se de Representação com pedido de medida cautelar, formulada pela empresa Seal Telecom Comércio e Serviços de Telecomunicações Ltda., em face de possíveis irregularidades no Contrato STJ n. 50/2015, celebrado entre o Superior Tribunal de Justiça e a empresa Rhox Comunicação de Dados Ltda., tendo como objeto a implantação de solução de videoconferência e multimídia para sala de videoconferência e reunião, no valor de R$ 1.487.655,19.
2.	A Secretaria de Controle Externo de Aquisições Logísticas - Selog, na instrução inicial parcialmente transcrita a seguir (peça 26) , pugnou pelo conhecimento da Representação e pela promoção das oitivas prévias dos responsáveis, tendo sido acolhida a proposta pelo então relator, Exmo. Ministro Raimundo Carreiro, que, adicionalmente, indeferiu o pedido de ingresso nos autos da empresa Seal Telecom (peça 28) , dando seguimento ao processo:
"EXAME DE ADMISSIBILIDADE
Inicialmente, deve-se registrar que a representação preenche os requisitos de admissibilidade constantes no art. 235 do Regimento Interno do TCU, haja vista a matéria ser de competência do Tribunal, referir-se a responsável sujeito a sua jurisdição, estar redigida em linguagem clara e objetiva, conter nome legível, qualificação e endereço da representante, bem como encontrar-se acompanhada do indício concernente à irregularidade ou ilegalidade.
Além disso, a empresa Seal Telecom Comércio e Serviços de Telecomunicações Ltda. possui legitimidade para representar ao Tribunal, consoante disposto no inciso VII do art. 237 do RI/TCU c/c o art. 113, § 1º, da Lei 8.666/1993.
Dessa forma, a representação poderá ser apurada, para fins de comprovar a sua procedência, nos termos do art. 234, § 2º, segunda parte, do Regimento Interno do TCU, aplicável às representações de acordo com o parágrafo único do art. 237 do mesmo RI/TCU.
EXAME TÉCNICO
Alegações da representante
A representante questiona, em síntese, que na execução do contrato, por ocasião da entrega do projeto executivo, a empresa contratada apresentou detalhamento com equipamentos que não constavam de sua proposta no processo licitatório. Os equipamentos oferecidos em substituição aos originalmente propostos são de qualidade inferior e não atendem às especificações técnicas do edital.
Afirma que o STJ realizou análise dos equipamentos ofertados no projeto executivo, mas ressalvou que "a comparação não é entre equipamentos isolados, mas sim entre equipamentos inseridos em uma solução que possui requisitos sistêmicos próprios" (peça 25, p. 3) . Conclui o representante que se trata de uma confissão por parte do STJ de que não seria possível demonstrar a superioridade dos equipamentos se analisados separadamente, e que teria sido um erro exigir no edital que os equipamentos atendessem especificações técnicas individualmente.
O representante apresenta análise em que busca demonstrar que equipamentos ofertados no projeto executivo não atendem às especificações do edital e não são mais vantajosos para a Administração, de forma a refutar a análise realizada pelo STJ (peça 1, p. 10/24) . 
Alega que "a exigência relativa ao pleno atendimento às especificações do edital visa à segurança da contratação e, portanto, não pode ser considerada desnecessária, inútil e desarrazoada a admitir que o ali previsto seja aplicado de forma mais flexível (...) ". 
Além disso, menciona atestado de capacidade técnica emitido em favor da empresa Rhox Comunicação de Dados Ltda., datado de 31/08/2015, declarando que a empresa está cumprindo suas obrigações contratuais, sem que se tenha sequer iniciado a instalação do objeto contratado. A empresa Rohx estaria utilizando o referido atestado em licitações da Administração Pública, como no Pregão 6/2015 da Aneel.
Em vista disso, requer a concessão de medida cautelar, inaudita altera pars, para que se suspenda o Contrato STJ 50/2015, promovido pelo STJ, na fase em que se encontre, e, no mérito, que se determine a anulação do contrato e aplicação de penalidade aos responsáveis pelas ilegalidades apontadas.
Análise
De fato, muito embora o STJ, em documento referente à análise e justificativa dos equipamentos relacionados no contrato STJ 050/2015, afirmar que a análise visava fornecer comparativos individualizados por item do edital a fim de determinar se a solução aprovada na projeto executivo é, de fato, superior à que foi inicialmente proposta, esclarece, logo em seguida, que a comparação não é entre equipamentos isolados, mas sim entre equipamentos inseridos em uma solução que possui requisitos sistêmicos próprios (peça 25, p. 3) .
Não bastasse a dúvida, conforme levantado pelo representante, sobre a superioridade dos equipamentos, não identificamos na referida análise nenhum apontamento afirmando expressamente que os equipamentos atendem a todas as exigências do edital. Como exemplo, citamos o equipamento SHARELINK 200N, da marca Extron, que o representante alega não atender a diversos subitens do Anexo C do edital, que trata das especificações técnicas. Segundo o representante, o equipamento ofertado não atende 12 (doze) exigências: subitens 3.1, 3.2, 3.3, 3.4, 3.7, 3.9, 3.10, 3.11, 3.12, 3.14, 3.15 e 3.18 (peça 1, p. 12/13) .
Consta da referida análise feita pelo STJ que a contratada apresentou seu projeto executivo ao gestor anterior, explanando aspectos técnicos e apresentando justificativas para algumas alterações (peça 25, p. 3) . Não há nos autos as justificativas apresentadas pela empresa Rhox para a mudança de equipamentos no projeto. Pertinente buscar essas justificativas, uma vez que, em uma primeira análise, entendemos que, embora possível, essa troca deve estar motivada em justificativas que demonstrem a inviabilidade de se seguir com o originalmente proposto, não podendo ser visto como mera faculdade da empresa contratada, em respeito ao previsto nos arts. 54, § 1º, c/c o art. 66 da Lei 8.666/93.
Essa nossa conclusão preliminar, de que deve ser demonstrada a inviabilidade de se seguir com o originalmente proposto, vai ao encontro, inclusive, da previsão contida no item 6.3 do termo de referência do pregão, que transcrevemos abaixo:
6.3. Durante a execução dos trabalhos, se forem necessárias alterações nas especificações e projetos originais, competirá à contratada a alteração no projeto da parte a modificar e submetê-lo à aprovação do contratante; (g.n.) 
O STJ aponta na referida análise quanto à vantajosidade da troca de equipamentos no projeto valores referentes aos custos dos equipamentos, tanto dos que constavam da proposta de empresa no pregão quanto dos sugeridos no projeto executivo. Segundo consta, os equipamentos oferecidos em substituição aos originalmente propostos teriam custos superiores. Entendemos pertinente solicitar a fonte de pesquisa e/ou documentação comprobatória.
Ademais, entendemos pertinente solicitar esclarecimentos quanto ao fornecimento de atestado de capacidade técnica em favor da empresa Rhox Comunicações e Tecnologia Ltda., menos de 2 meses da assinatura do contrato (peça 1, p. 35) . 
MEDIDA CAUTELAR
Consoante o art. 276 do Regimento Interno/TCU, o Relator poderá, em caso de urgência, de fundado receio de grave lesão ao Erário, ao interesse público, ou de risco de ineficácia da decisão de mérito, de ofício ou mediante provocação, adotar medida cautelar, determinando a suspensão do procedimento impugnado, até que o Tribunal julgue o mérito da questão. Tal providência deverá ser adotada quando presentes os pressupostos do fumus boni iuris e do periculum in mora.
Muito embora o Contrato 50/2015 se encontre em andamento, analisando os elementos apresentados pelo representante, e considerando que o projeto executivo apresentado pela empresa ainda não teria sido aprovado pelo STJ, entendemos pertinente, neste momento, a realização de oitiva prévia da STJ, para que apresente informações e elementos que permitam avaliar a existência dos pressupostos acima mencionados.
CONCLUSÃO
O documento constante da peça 1 deve ser conhecido como representação, por preencher os requisitos previstos nos arts. 235 e 237 do Regimento Interno/TCU c/c o art. 113, § 1º, da Lei 8.666/1993.
No que tange ao requerimento de medida cautelar, entende-se necessária a realização de oitiva prévia do STJ para avaliar se os requisitos do fumus boni iuris e do periculum in mora estão presentes.
Além disso, deve ser ouvida também a empesa Rhox Comunicações e Dados Ltda., para que, caso queira, se manifeste sobre os indícios de irregularidades apontados no presente processo.
PROPOSTA DE ENCAMINHAMENTO
22.	 Ante o exposto, submetem-se os autos à consideração superior, propondo:
a) conhecer da presente representação, satisfeitos os requisitos de admissibilidade previstos nos arts. 235 e 237, inciso VII, do Regimento Interno deste Tribunal c/c o art. 113, § 1º, da Lei 8.666/1993;
b) determinar, nos termos do art. 276, § 2º, do Regimento Interno/TCU, a oitiva prévia do Superior Tribunal de Justiça, para, no prazo de 5 dias úteis, manifestar-se sobre os fatos apontados na presente Representação, relacionada ao Contrato 50/2015 - STJ, especialmente quanto às alegações da empresa Seal Telecom Comércio e Serviços de Telecomunicações Ltda. de que os equipamentos oferecidos pela empresa Rhox Comunicações e Tecnologia Ltda. por meio do projeto executivo são inferiores aos originalmente propostos e não atendem a diversos itens do edital referentes às especificações técnicas (Anexo C) , bem como quanto aos quesitos abaixo especificados, relacionados à análise quanto às alterações de equipamentos no projeto executivo apresentado pela empresa Rhox Comunicações e Tecnologia Ltda.:
I - A análise não foi realizada entre equipamentos isolados, mas sim entre equipamentos inseridos em uma solução, indo de encontro ao previsto no Anexo C do Edital, e não sendo, portanto, possível afirmar a superioridade dos equipamentos oferecidos na troca;
II - A análise não atesta a conformidade dos equipamentos com as exigências técnicas contidas no edital do certame (Anexo C do edital) , exame preliminar a qualquer comparação entre os equipamentos;
III - Justificativas apresentadas pela empresa Rhox Comunicações e Tecnologia Ltda. para as alterações propostas no projeto executivo;
IV - Informação sobre a fonte de pesquisa e/ou documentação comprobatória dos preços dos equipamentos apontados no referido estudo;
V - esclarecimento quanto ao fornecimento pelo STJ de atestado de capacidade técnica à empresa Rhox Comunicações e Tecnologia Ltda., com data de 31/08/2015, detalhando cada uma das atividades/serviços até então realizados pela empresa e aprovados pelo STJ até a referida data, acompanhado de documentação comprobatória.
VI - outras informações e esclarecimentos que entender necessários;
VII - nomeação de um interlocutor, indicando telefone de contato, que possa esclarecer dúvidas quanto à solução licitada.
c) determinar, nos termos do art. 276, § 2º, do Regimento Interno/TCU, a oitiva da empresa Rhox Comunicações e Tecnologia Ltda., para, no prazo de 5 dias úteis, querendo, manifestar-se sobre os fatos apontados nestes autos, decorrente de representação formulada por Seal Telecom Comércio e Serviços de Telecomunicações Ltda.
d) alertar o STJ e a empresa Rhox Comunicações e Tecnologia Ltda. quanto à possibilidade de o Tribunal vir a determinar a suspensão cautelar do Contrato 5/2015, até que a apreciação do mérito da questão suscitada, caso não seja apresentada manifestação ou esta não seja acolhida."
3.	A análise das oitivas prévias foi efetuada mediante a instrução do Diretor da Selog (peça 82) , com proposta, em resumo, de indeferimento da medida cautela requerida, de endereçamento de determinação ao Superior Tribunal de Justiça e de arquivamento dos autos, consoante transcrição a seguir:
"3. Foram efetuadas as comunicações processuais pertinentes (peças 29, 30 e 31) , com a devida ciência dos destinatários (peças 31, 32 e 33) .
Em 17/12/2015, o STJ solicitou prorrogação de prazo para atender à oitiva (peças 35 e 36) .
Despacho proferido pelo Ministro Relator, no mesmo dia 17/12/2015, autorizou "a prorrogação do prazo para o cumprimento do Ofício 2.465/2015 - TCU/Selog, até o dia 17/1/2016" (peça 37, p. 2) .
Em 18/12/2015, a empresa Rhox Comunicações e Tecnologia Ltda. ingressou, tempestivamente, com pedido de prorrogação de prazo para atender à oitiva (peça 40) .
Despacho de expediente proferido pelo titular desta Selog, em 28/12/2015, concedeu a prorrogação de prazo para atendimento da oitiva pela empresa até o dia 17/1/2016, por considerar que "o Exmo. Relator Ministro Raimundo Carreiro concedeu prorrogação de prazo para o STJ responder sua oitiva até o dia 17/1/2016 (peça 37) , o mesmo prazo poderá ser concedido ao solicitante, por equidade. Observo que este assunto foi previamente conversado com o Gab. do Relator" (peça 43) .
Em 15/1/2016, foram protocoladas no Tribunal as manifestações do STJ (peça 47) e da empresa Rhox Comunicações e Tecnologia Ltda. (peças 48 e 49) .
Em 19/1/2016, a representante, empresa Seal Telecom Comércio e Serviços de Telecomunicações Ltda., ingressou com as peças 51 a 80, nos quais pretende apresentar "fato novo" constituído com a emissão, pelo STJ, de dois atestados de capacidade técnica da empresa Rhox Comunicações e Tecnologia Ltda., relativos à execução do Contrato STJ 50/2015, decorrente do Pregão Eletrônico 81/2015, em razão do que a peticionária requer (peça 51, p. 3-4) :
10. Diante de todo o aqui exposto, a SEAL reitera a Vossa Excelência os pedidos formulados na inicial da Representação, inclusive o cautelar e, ainda, que seja determinado ao STJ:
 (i) promover o imediato cancelamento dos atestados de capacidade técnica emitidos em favor da RHOX, dando à ANEEL conhecimento desse cancelamento (haja vista a utilização dos atestados no Pregão Eletrônico n° 06/2015-ANEEL) e, por conseguinte, determine ainda que a RHOX se abstenha de utilizar quaisquer um desses atestados nos certames realizados ou que venha a ser promovidos por outros órgãos; e
 (ii) juntar as Notas Fiscais correspondentes ao objeto contratado nos autos do processo (note-se que nada consta em qualquer dos processos administrativos instaurados, nem no de número Processo 020241/20015, que trata dos pagamentos realizados) , conferindo a estas a publicidade necessária e prevista constitucionalmente, atendendo, ainda, à solicitação da SEAL de lhe disponibilizar tais Notas Fiscais.
 As manifestações concernentes aos pontos que suscitaram a chamada em oitiva do STJ passam a ser analisados em seguida.
Manifestação do STJ (peça 47) .
Alegações da empresa Seal Telecom Comércio e Serviços de Telecomunicações Ltda. de que os equipamentos oferecidos pela empresa Rhox Comunicações e Tecnologia Ltda. por meio do projeto executivo são inferiores aos originalmente propostos e não atendem a diversos itens do edital referentes às especificações técnicas (Anexo C) , bem como quanto aos quesitos abaixo especificados, relacionados à análise quanto às alterações de equipamentos no projeto executivo apresentado pela empresa Rhox Comunicações e Tecnologia Ltda.
 Assinala, preliminarmente, que "os equipamentos mencionados na representação não foram recebidos definitivamente, sendo a contratada oficiada para substituição de parte deles, bem como a Administração não efetuou nenhum pagamento em desconformidade com a lei, o edital e o contrato" (p. 1) .
 Requer a rejeição da cautelar requerida e informa que a solução de videoconferência já está instalada, "aguardando apenas os ajustes necessários de substituição dos equipamentos que estão em desacordo com as especificações do edital" (idem) .
 Apresenta cópia do Ofício 2/2016, de 14/1/2016, endereçado à empresa Rhox, no qual o STJ informa à contratada haver realizado "nova análise técnica", na qual constatou que cinco equipamentos ofertados pela contratada "possuem características técnicas inferiores às especificações técnicas do item do Anexo C (Caderno de Especificações Técnicas) o Termo de Referência que integra o edital" (p. 3) , o que impede o seu recebimento pelo STJ.
 Os cinco equipamentos citados referem-se aos seguintes itens:
Item 2.3 - Sistema de Colaboração de Imagens;
Item 2.7 - Processador de Áudio Digital com AEC;
Item 2.8 - Amplificador de Áudio Multicanal;
Item 2.16 - Distribuidor de Áudio;
Item 2.19 - Interface de Áudio para Imprensa.
 O expediente informa, ainda, que, para dois outros itens (Item 2.6 - Central de Automação e controle e Item 2.15 - Microfone de Lapela) , as especificações técnicas informadas foram consideradas insuficientes, razão pela qual o STJ solicitou à contratada que, no prazo de cinco dias úteis, "forneça documentos oficiais dos fabricantes com as especificações técnicas exigidas no edital" (p. 4) .
 O STJ assinalou no referido expediente que, caso não ocorra a apresentação dos documentos exigidos ou estes não venham a contemplar as exigências, "estes itens serão obrigatoriamente substituídos" e, em sendo compatíveis, a contratada deverá comprovar os respectivos custos dos equipamentos, "com vistas a demonstrar a compatibilidade dos valores pactuados de cada um desses bens" (idem) .
 Tendo em vista a constatação de serem em parte inadequados os equipamentos ofertados, o STJ notificou a contratada a realizar sua substituição, assinalando que a aceitação dos equipamentos "ficará condicionada à viabilidade e compatibilidade técnica desses equipamentos com os que serão substituídos e com a solução contratada", cabendo à contratada, ainda, "proceder a respectiva adequação no Projeto Executivo, no prazo de dez dias a contar do recebimento deste ofício", a ser submetido à análise da Comissão de Recebimento do Contrato STJ 50/2015 (p. 4) .
 Do mesmo expediente extrai-se a informação de que a substituição dos equipamentos somente ocorrerá depois de aprovado pelo STJ o Projeto Executivo com as alterações requeridas.
 Em outro expediente endereçado à empresa Rhox, Ofício 1/2016, de 14/1/2016, o STJ notifica a contratada que a "Comissão de Recebimento do Contrato STJ 50/2015 anulou os Atestados de Capacidade Técnica, emitidos em 31/8/2015 e 26/11/2015", em razão do que "essa empresa fica impedida de fornecer os referidos atestados, visando comprovar sua habilitação técnica" (p. 5-6) . 
 O STJ apresenta cópia de manifestação emitida por sua Assessoria Jurídica, em 15/1/2016, que aborda os demais quesitos da oitiva.
 Análise.
 O fato de o próprio STJ admitir que foi necessário realizar "nova análise técnica" em decorrência desta Representação, tendo concluído pela inadequação de parte dos equipamentos ofertados após a elaboração do Projeto Executivo, atesta a procedência dos questionamentos suscitados pela representante.
 Cabe assinalar, ainda, que o STJ informa haver anulado dois atestados de capacidade técnica que emitira em favor da contratada, ponto que também fora objeto de questionamento na Representação. 
A análise não foi realizada entre equipamentos isolados, mas sim entre equipamentos inseridos em uma solução, indo de encontro ao previsto no Anexo C do Edital, e não sendo, portanto, possível afirmar a superioridade dos equipamentos oferecidos na troca.
A análise não atesta a conformidade dos equipamentos com as exigências técnicas contidas no edital do certame (Anexo C do edital) , exame preliminar a qualquer comparação entre os equipamentos.
 Os dois quesitos acima são abordados conjuntamente pela Assessoria Jurídica do STJ, a qual assinala que o Pregão 81/2015 "não trata de aquisição de bens e sim de uma solução de videoconferência e multimídia, atendidas certas especificações técnicas" (p. 8) .
 Afirma que, na fase de planejamento da licitação, a equipe encarregada analisou a viabilidade técnica da contratação, "momento no qual verificou as soluções disponíveis no mercado e concluiu que a melhor opção seria a contratação de empresa especializada para implementação e o fornecimento da solução completa, em um modelo "turnkey", com operação assistida e manutenção" (p. 8) .
 Assinala que, ainda assim, mesmo sendo o objeto do certame a "contratação de uma solução", a Administração não poderia "se preocupar apenas com o objetivo finalístico do contrato, pois é seu dever acompanhá-lo em todos os níveis de execução", tendo em vista o fiel cumprimento do disposto no art. 67 da Lei 8.666/1993 (idem) .
 Aduz que, por essa razão, a "Comissão de Recebimento do Contrato STJ 50/2015" avaliou as alegações da representante, havendo, em seguida, elaborado um "quadro comparativo" no qual são confrontadas as especificações técnicas dos equipamentos, indicadas no edital do certame, com as especificações dos equipamentos indicados no Projeto Executivo, resultando na constatação de que "os subitens 3.1, 3.2, 3.3, 3.4, 3.7, 3.9, 3.10, 3.11, 3.12, 3.14 e 3.15, de fato, não atendem ao edital", não se encontrando, portanto, em condições de serem recebidos, "devendo a contratada providenciar a substituição pelo equipamento ofertado na proposta apresentada na licitação" (p. 9, grifou-se) .
 A análise efetuada pelo STJ indicou, ainda, que os subitens 7.5, 7.8, 7.12, 7.14, 7.19, 7.20 e 7.21; 8.2, 8.3, 8.4, 8.5, 8.7, 8.11 e 8.13; 16.1, 16.2, 16.3, 16.4, 16.5, 16.6, 16.7, 16.8, 16.9, 16.10 e 16.11; e os subitens 19.1, 19.2, 19.3 e 19.4; "não atendem ao edital" (p. 11-15, grifou-se) .
 Cabe assinalar que todos os itens que "não atendem ao edital", indicados pela equipe de avaliação do STJ, foram objeto de questionamento da representante, que, ao verificar que a "Contratada iria entregar equipamentos diversos do apresentado em sua proposta de preços", assim requereu à Secretaria de Administração do STJ, em 30/11/2015: "proceda com [sic] uma análise criteriosa e profunda dos fatos envolvidos no referido processo administrativo; revendo os atos administrativos práticos, por ser esta medida consentânea ao melhor direito" (p. 38, grifos no original) .
 A Assessoria Jurídica do STJ informa que a "Comissão de Recebimento do Contrato STJ 50/2015" concluiu que os subitens 2.6 e 2.15 atendem às especificações do Edital, porém, "como algumas características não estão especificadas no datasheet do item, será solicitada à contratada a apresentação de documento emitido pela fabricante onde conste tais especificações. Caso não haja comprovação inequívoca dessa característica, será solicitada a substituição do item" (p. 10 e 16) .
 Com relação aos subitens 2.4, 2.5, 2.14, 2.20 e 2.23, a avaliação efetuada pela equipe do STJ concluiu que atendem às especificações do Edital contendo especificações adicionais mais vantajosas.
Informa que houve expedição de ofício à contratada "para substituir os equipamentos relacionados no Projeto Executivo que não atendem todas as características descritas no edital", ainda que considere a solução apresentada "igualmente satisfatória para o interesse público". 
 Com relação aos equipamentos constantes do Projeto Executivo, "que mantiveram equivalência com os requisitos ofertados na proposta vencedora da licitação", afirma que estes podem "ser aceitos de acordo com o parecer técnico" (p. 19) .
 Conclusivamente, aduz transcrição de julgados e texto doutrinário que confirmariam a possibilidade de substituição dos equipamentos.
 Análise.
 Com relação a ser admissível a substituição dos equipamentos relacionados na proposta original da licitante, é incontroversa a possibilidade de aceitação de produtos de qualidade superior às especificações mínimas exigidas em edital, desde que os atributos de desempenho atendam às especificações definidas pela Administração e que não haja majoração do preço originalmente ofertado, quando do julgamento e aceitação da proposta.
 Contudo, não foi o que se observou no presente caso. A proposta originalmente formulada pela empresa Rhox listava equipamentos que, no julgamento do certame, foram considerados compatíveis com as especificações técnicas estabelecidas no Edital. No entanto, quando apresentado o Projeto Executivo para que fosse instalada a "solução de videoconferência", a contratada efetuou alterações em diversos itens, havendo substituído equipamentos constantes de sua proposta original por outros cujas especificações não atendiam ao que fora exigido no Edital. Ainda que o STJ tenha, de início, aprovado o Projeto Executivo nos termos apresentado pela empresa Rhox, considerou necessário reavaliar os equipamentos nele informados.
 Conforme já assinalado, o fato de o próprio STJ haver realizado "nova análise técnica" em decorrência dos questionamentos suscitados pela representante, tendo concluído pela inadequação de parte dos equipamentos ofertados após a elaboração do Projeto Executivo, atesta a procedência desta Representação.
Justificativas apresentadas pela empresa Rhox Comunicações e Tecnologia Ltda. para as alterações propostas no projeto executivo.
Informação sobre a fonte de pesquisa e/ou documentação comprobatória dos preços dos equipamentos apontados no referido estudo.
 Os dois quesitos acima são abordados conjuntamente pela Assessoria Jurídica do STJ.
 Afirma que, de início, as justificativas constantes do Projeto Executivo não foram detalhadas "com o nível de precisão necessário" (p. 20) .
 Posteriormente, a contratada apresentou documento complementar contendo novas justificativas, as quais foram objeto de análise pela Comissão de Recebimento, que concluiu pela "viabilidade técnica da substituição de alguns equipamentos, com condicionantes, e da devolução de outros que não atendem aos requisitos do edital" (idem) . 
 Observa que foi solicitado à contratada a "documentação comprobatória dos preços de cada um dos equipamentos passíveis de substituição" e que o STJ está aguardando a entrega desses documentos para efetuar "análise de compatibilidade dos preços com o mercado" e, só então, efetuar a "emissão do termo de recebimento" (ibidem) .
 Informa que "não houve o recebimento dos equipamentos, e, por conseguinte, a liquidação e o pagamento dessa despesa", assinalando, por fim, que "caso não seja comprovado que os preços se mantêm vantajosos, a contratada será notificada para também apresentar os equipamentos originais constante de sua proposta comercial" (p. 20) .
 Análise.
 Pelo teor da manifestação formulada pela Assessoria Jurídica do STJ, depreende-se que a aprovação do Projeto Executivo, com alterações em diversos itens, ocorreu sem que a contratada houvesse apresentado justificativas detalhadas "com o nível de precisão necessário".
 Contudo, a impropriedade viria a ser corrigida, posteriormente, com a realização de "nova análise técnica" pela Comissão de Recebimento.
 Com relação à exigência de que venha a ser apresentada pela contratada a "documentação comprobatória dos preços de cada um dos equipamentos passíveis de substituição" e que o STJ está aguardando a entrega desses documentos para efetuar "análise de compatibilidade dos preços com o mercado", cabe salientar que a licitação foi do tipo "menor preço global", sendo esse o critério adotado para a seleção da proposta mais vantajosa.
 Ademais, o Edital do certame estabelece, em seu item 10.5.b, que a proposta deverá conter "indicação única de preço para o item, em moeda nacional, com exibição do valor unitário e total em algarismos...", além de, em seu item 10.7, conter a seguinte disposição: "O preço proposto no lance final será fixo e irreajustável e nele deverão estar incluídos os tributos, fretes e demais encargos" (peça 3, p. 12, grifou-se) .
 Logo, ainda que o STJ venha a aceitar equipamentos distintos dos que foram informados na proposta original da contratada, não poderá haver majoração do valor total da proposta declarada vencedora no Pregão Eletrônico 81/2015.
Esclarecimento quanto ao fornecimento pelo STJ de atestado de capacidade técnica à empresa Rhox Comunicações e Tecnologia Ltda., com data de 31/8/2015, detalhando cada uma das atividades/serviços até então realizados pela empresa e aprovados pelo STJ até a referida data, acompanhado de documentação comprobatória.
 Considera que o fornecimento de atestado de capacidade técnica referente a contrato em andamento possui amparo legal, em razão do disposto no art. 30, § 5º, da Lei 8.666/1993.
 Assinala que, independentemente da expedição do atestado pelo STJ, a contratada, na fase de licitação, apresentou atestados de capacidade técnica compatíveis à execução do objeto licitado, fornecidos por "MTD Engenharia Ltda., Comando da Aeronáutica, Centro de Educação Superior de Brasília Ltda., PMH - Produtos Médicos Hospitalares Ltda., Tribunal de Contas do Distrito Federal, Tribunal Superior do Trabalho, Peres & Arruda Advogados Associados" (p. 21) .
 Observa que houve emissão de um segundo Atestado, em 26/11/2015, por servidores do STJ que não compõem a Comissão de Recebimento, "com indicação de que a empresa Rhox teria fornecido a solução" (p. 22) .
 Informa que "Comissão de Recebimento, amparada pelo princípio da autotutela e Súmula 473 do STF, decidiu anular os referidos atestados. A contratada foi notificada da decisão e impedida de fornecê-los como comprovação de sua habilitação técnica" (idem) .
 Aduz que, doravante, consoante entendimento exarado pelo TCU no Acórdão 9/2011-TCU-Plenário, os atestados passarão a ser fornecidos "indicando claramente os percentuais executados em relação ao cronograma global do contrato" (ibidem) .
 Análise.
 O fato de o STJ admitir que, em decorrência desta Representação, reavaliou seus procedimentos internos e, doravante, consoante entendimento exarado pelo TCU, somente fornecerá atestados "indicando claramente os percentuais executados em relação ao cronograma global do contrato", tendo concluído pela necessidade de anular os atestados emitidos em favor da empresa Rhox, atesta a procedência dos questionamentos suscitados pela representante.
Outras informações e esclarecimentos que entender necessários.
 Considera que o objeto contratual (p. 23, grifos no original) :
[...] é de suma importância para a atividade finalística deste Tribunal, especialmente em razão de os atos processuais, por meio de videoconferência, ter sua abrangência reconhecida com o advento da Lei n. 13.105/2015 (art. 236, § 3°) , que instituiu o novo Código de Processo Civil, cuja previsão de vigência, de acordo com o art. 1045, ocorrerá no próximo dia 16/3. Anota-se que o uso dessa ferramenta já era possível nas hipóteses previstas no Código de Processo Penal (arts. 185, § 2°, 217 e 222, § 3°) .
 Afirma que a contratação da solução de videoconferência e multimídia busca "alinhamento com a modernização do sistema judicial, agilidade nas comunicações e em atendimento a necessidade de interlocução entre autoridades do STJ e demais autoridades do Brasil" (p. 23) .
 Assinala que a "sala de videoconferência se encontra em pleno funcionamento", esclarecendo que já foram providenciados mobiliário, instalações, configurações e testes. Porém, restam pendentes o recebimento e o pagamento pelos serviços, "em razão das alterações que a contratada promoveu dos equipamentos", sendo que houve, apenas, o pagamento correspondente à entrega e atesto do Projeto Executivo.
 Afirma que a Administração avaliava o "custo-benefício de desfazimento da solução testada e o impacto que isso traria para a sociedade", em vista das irregularidades apontadas pela empresa Seal, em expediente de 30/11/2015.
 Observa que a Seal, porém, "não aguardou o deslinde da questão na esfera administrativa desta Casa e preferiu outra via (utilizar-se da representação ao Tribunal de Contas da União) " (idem) .
 Informa haver adotado, como primeira medida corretiva, a suspensão do acesso à sala de videoconferência a contar da notificação do TCU. Pondera, no entanto, que tal decisão poderá ser revista, em razão de os Ministros do STJ retornarem das férias em fevereiro, "e o uso da sala pode ser necessário enquanto corre o prazo da contratada para efetuar a substituições dos bens que não atendem às especificações do edital" (p. 24) .
 Contesta a afirmação da representante quanto a haver ocorrido prejuízo ao erário, pois "não foi emitido o recebimento dos equipamentos objeto da representação, não havendo nenhum pagamento atestado e realizado pelo STJ quanto a essa fase do cronograma contratual" (idem) .
 Aduz que a execução do contrato, quanto aos equipamentos entregues, "encontrava-se na fase de exames, testes e demais averiguações necessárias ao recebimento, e somente será possível avançar nas fases de liquidação e pagamento da despesa quando a Comissão de Recebimento atestar a perfeita adequação dos bens e serviços às exigências contratuais" (ibidem) .
 Reproduz excerto de texto doutrinário para salientar que o recebimento provisório consiste simples transferência, que não importa em quitação para o particular.
 Enfatiza que (p. 24) :
[...] Administração Pública não pode servir de palco para disputas mercadológicas de empresas, com o fim de tumultuar a correta execução dos contratos administrativos. Por certo, o momento propício para a disputa salutar de preços foi por ocasião da oferta de lances na licitação, e de uma simples leitura da Ata de Realização do Pregão 81/2015 (DOC n. 04) , percebe-se que a proposta da empresa contratada, Rhox, no valor de R$ 1.487.655,19 (um milhão, quatrocentos e oitenta e sete mil seiscentos e cinquenta e cinco reais e dezenove centavos) é inferior em mais de R$ 160.000,00 (cento e sessenta mil reais) em relação à proposta da representante, quarta colocada no certame, valores esses referentes a maio de 2015.
 Aponta que parte dos equipamentos é constituída por bens importados e que a eventual suspensão do contrato, além de retardar o uso da videoconferência, poderá acarretar elevação de custos para a Administração. Assim, considera que "a proposta de suspensão do Contrato STJ n. 50/2015 fere gravemente o interesse público, até porque se verifica que a Administração do STJ está tomando todas as providências para que não pairem dúvidas sobre a regularidade da execução do referido contrato" (p. 25) .
 Por fim, pelos esclarecimentos prestados e com base na documentação adicional ora entregue, requer ao TCU que considere o descabimento desta Representação e rejeite o pedido de medida cautelar para suspensão do Contrato STJ 50/2015, "especialmente em razão da entrada em vigor da Lei 13.105/2015 em março próximo" (idem) .
 Análise.
 Cabe assinalar que, em apreciação precedente, não se considerou restarem configurados os requisitos para a concessão da medida cautelar requerida, razão pela qual foi realizada a oitiva prévia do STJ.
 Sendo assim, o órgão pôde dar continuidade à execução do contrato, sem qualquer impedimento de parte do TCU. Se a instalação e recebimento da solução ainda não se concluiu, tal fato deve ser atribuído, em boa parte, às alterações de equipamentos, realizadas unilateralmente pela contratada, o que, segundo informa o STJ, ocorreu sem que a contratada houvesse apresentado justificativas, detalhadas "com o nível de precisão necessário", para as alterações que pretendeu realizar no objeto.
 A definição das especificações técnicas da "solução de videoconferência", elaborada pela área técnica do STJ, decorre, cabe neste caso presumir, da identificação de funcionalidades consideradas relevantes pelo órgão e que devem estar disponíveis para uso na solução entregue.
 Por essa razão, não caberia ao STJ, de fato, aceitar a entrega de equipamentos que não atendem às especificações técnicas divulgadas no edital do certame, especialmente em face de tais requisitos não haverem sido questionados pelos interessados na disputa durante a fase de licitação. Logo, caberia à licitante declarada vencedora honrar, nos exatos termos, a proposta que apresentou ou indicar para análise da Administração, justificadamente, a necessidade de alterações qualitativas para melhor adequação técnica da solução a ser instalada. 
 Todavia, mesmo que admitida a possibilidade de serem efetuadas alterações qualitativas, desde que previamente aprovadas, em sendo de interesse da Administração, tal mudança não poderia resultar na entrega de produtos de desempenho inferior com manutenção do preço unitário original e, especialmente, com injustificada dispensa das exigências contidas no edital, o que poderia vir a caracterizar a transfiguração do objeto licitado, com ofensa aos princípios da vinculação ao instrumento convocatório e da isonomia entre os licitantes.
 No entanto, ainda que o STJ haja, inicialmente, atestado a entrega do Projeto Executivo e feito o correspondente pagamento à contratada, o posterior acolhimento da reavaliação técnica, que apontou inadequações em vários dos equipamentos apresentados para instalação, não impede que, uma vez atendidas pela contratada as exigências notificadas pelo STJ, possa se dar continuidade à execução do Contrato 50/2015. 
 Assim, considerando que o STJ não aceitou a entrega dos equipamentos oferecidos em substituição aos constantes da proposta original; considerando que não foram efetuados pagamentos por tais equipamentos, mas, tão somente, pela "entrega e atesto" do Projeto Executivo e pelo "serviço de adequação do ambiente"; considerando que, ainda que o Projeto Executivo tenha se revelado inadequado em "nova análise técnica" efetuada após o pagamento, não caberia considerar indevido tal pagamento, pois a execução do contrato encontra-se em fase na qual ainda podem ser efetuados ajustes para adequação do Projeto Executivo; considerando, por fim, que mesmo que os pagamentos já realizados venham a ser caracterizar como indevidos, não restariam esgotadas as alternativas para se obter a devolução desse valor ao erário, conclui-se que não se comprovou a alegação da representante quanto à ocorrência de haver ocorrido prejuízo ao erário, razão pela qual, no ponto, deve ser considerada improcedente a representação.
Manifestação da empresa Rhox Comunicações e Tecnologia Ltda.  (peças 48 e 49) .
 Destaca, em caráter preliminar, que se trata da segunda Representação apresentada pela empresa Seal quanto à mesma licitação, o que demonstraria "real interesse de tumultuar o procedimento e a gestão pública" (peça 48, p. 2) .
 Assinala que a primeira Representação foi julgada pelo TCU, que proferiu o Acórdão 1823/2015-TCU-Plenário, considerando-a improcedente.
 Refuta as alegações da representante, a qual "ignorando o fato de que o objeto da licitação consiste em "implantação de solução de videoconferência e multimídia"", nas quais aponta que a Rhox "não teria não teria atendido as determinações do edital, causando prejuízos financeiros ao Órgão" (peça 48, p. 4) , pois alguns itens entregues seriam diferentes do que fora indicado na proposta, sendo de qualidade inferior.
 Afirma que tais alegações "não se sustentam", uma vez que "as alterações em determinados itens que compõem a solução de videoconferência e multimídia implantada, foram feitas visando melhorar a solução contratada, inclusive a troca dos equipamentos se deu por outros de maior valor de mercado, sem que esta diferença fosse cobrada do órgão contratante" (idem) .
 Destaca que o objeto do certame não se constitui em "mera compra de equipamentos", mas, sim, de aquisição de uma "solução tecnológica" composta por equipamentos diversos, ponto em que residiria o "erro da lógica adotada pela Seal" (peça 48, p. 5) .
 Afirma que o Edital prevê, em seu item 6.3, que, antes da entrega dos equipamentos, seja realizado um projeto técnico da solução e, no item 6.4, encontra-se prevista a possibilidade de alterações das especificações durante a execução dos trabalhos, devendo ser submetidas à aprovação do contratante.
 Salienta, entretanto, que (peça 48, p. 7, grifos no original) :
...os itens alterados com a expressa autorização do STJ, que aprovou o projeto de instalação da sala e a descrição destes equipamentos, representam em valor apenas 12% dos equipamentos totais fornecidos e valem a preço de mercado (pesquisa realizada pelo próprio STJ) , mais do que aqueles cotados inicialmente, ou seja, não houve prejuízo, mas sim, ganho financeiro pela administração pública.
 Assinala que a própria Lei 8.666/1993, em seu art. 65, autoriza alterações no contrato firmado, "quando necessárias adequações técnicas para melhor atendimento aos seus objetivos" (peça 48, p. 7) , contribuindo para materializar o princípio da eficiência, sem que tenham configurado violação às determinações do edital.
 Considera que a discussão suscitada pela representante, caso venha a prosperar, consistiria em acolhimento de "formalismos exacerbados, que, com a vênia devida, nunca prevalecerá sobre a supremacia do interesse público" (peça 48, p. 8) .
 Afirma que todos os itens ofertados em substituição "apresentam melhor adequação às necessidades do Órgão e funcionamento em conjunto da solução", o que restaria demonstrado com a transcrição de informações "de expediente da área técnica do próprio STJ" (peça 48, p. 10) .
 Aponta a existência de "informações inverídicas" no item 21 da exordial, que consistiriam em peculiaridades técnicas de diversos equipamentos, abordados em descrição detalhada com a finalidade de justificar sua melhor adequação, quando comparados aos equipamentos originalmente ofertados.
 Assinala que houve emissão de parecer técnico do STJ "ratificando os benefícios" decorrentes das alterações efetuadas para atender melhor às necessidades do contratante.
 Considera que o "contrato já está integralmente cumprido" e que se encontra "aguardando apenas o recebimento e aprovação das etapas finais pelo STJ e o seu pagamento, já atrasado" (peça 48, p. 21) .
 Afirma que houve "ganhos financeiros" para o STJ, pois, conforme cotação realizada pelo próprio órgão, o conjunto de equipamentos entregues têm preço superior aos equipamentos ofertados de início, em montante de R$ 140.846,10, salientando que: "ou seja, a Manifestante trocou os equipamentos por outros melhores, mais caros e não cobrou isto do STJ, assumindo este ônus" (peça 48, p. 22) .
 Ademais, a Rhox teria efetuado outros itens adicionais de serviço, além do que fora previsto inicialmente, cujo valor estimado, pela contratada, seria de R$ 155.946,10.
 Observa que as substituições efetuadas correspondem, de fato, a 49% dos itens, porém, estes representam apenas 12% do valor do contrato.
 Ressalta que "sala de videoconferência já está pronta e instalada e em pleno funcionamento, já tendo sido realizadas duas reuniões assistidas" por técnicos da empresa.
 Aponta haver má-fé na Representação, pois a representante, em diversas passagens, "faz afirmações sabidamente infundadas e levianas", com o intuito de "induzir esta Corte a erro" (peça 48, p. 24) .
 Enumera pontos nos quais estariam evidentes as afirmações contestadas e destaca que o "mais absurdo ponto" estaria nos itens 63, 64 e 65, nos quais a representante (peça 48, p. 25) :
...quer comparar o preço dos equipamentos utilizando a variação do dólar, querendo dizer que o comparativo de preço do STJ estaria errado por não verificar esta variação. Com todas as vênias a má-fé é patente, os preços foram comparados pelo valor atual de mercado, pouco importa o valor da moeda, pois todos foram cotados para aquisição atual, comparando o preço no momento presente.
 Considera que o pedido de concessão da medida cautelar restaria prejudicado, uma vez que "o objeto da contratação já foi finalizado e apresentado ao Órgão", restando "pendente apenas a formalização do recebimento e aceite das etapas finais" (peça 48, p. 25-26) .
 Conclusivamente, requer seja julgada totalmente improcedente a Representação e, ainda (peça 48, p. 27-28, grifos no original) :
...que se determine ao Superior Tribunal de Justiça que dê prosseguimento ao contrato, inclusive com o pagamento dos valores devidos a contratada que já executou o serviço contratado e vem suportando todos os custos da compra e instalação dos equipamentos, tendo inclusive já treinado os servidores da Corte, estando em imensa dificuldade financeira, uma vez que a fatura não paga representa quase 30% do faturamento anual da empresa, havendo flagrante perigo na demora inverso.
 Por fim, considera não haver "nenhuma irregularidade" na emissão do atestado de capacidade técnica, pois "este destaca que os serviços estão em andamento", embora frise que "a solução já está devidamente instalada e apta a utilização" (peça 48, p. 27) .
 Análise.
De início, cabe esclarecer que o Tribunal de Contas da União aprecia a representação objetivamente, examinando fatos e condutas inquinadas de ilegais pelo representante, e não como uma lide, uma disputa entre partes, entre o representante e a Administração, em defesa de seus interesses próprios, atribuição que é atinente ao Poder Judiciário.
Assim, ainda que a iniciativa da representante possa ser motivada por interesses particulares, o que é de fato relevante para a análise da Representação é a existência de questão de interesse público a reclamar a atuação objetiva do Tribunal.
Com relação às alegações de que a atuação da representante demonstraria "real interesse de tumultuar o procedimento e a gestão pública", o fato de aquela haver, no regular exercício de direito assegurado em lei, ingressado com outra Representação no TCU, julgada improcedente, não é capaz, por si só, de fundamentar tal juízo.
O fato de o STJ, inicialmente, haver aceito o Projeto Executivo com alterações de equipamentos, decisão tornada sem efeito em 16/12/2015 (peça 80, p. 201) , foi superado com a reanálise técnica que concluiu por sua inadequação, pois a maior parte dos equipamentos indicados para substituição não atende às especificações do edital, sendo cediço que assiste à Administração a capacidade de rever, anular e revogar os seus próprios atos.
Ainda que a empresa Rhox alegue que as alterações propostas no Projeto Executivo irão "melhorar a solução contratada", o juízo conclusivo a respeito de sua conveniência e adequação compete ao órgão contratante.
Uma vez que há clara definição das especificações técnicas da "solução de videoconferência", elaborada pela área técnica do STJ, tal decorre da identificação de funcionalidades consideradas relevantes pelo órgão e que devem estar disponíveis para uso na solução entregue. 
Ora, é claro que o objeto do certame é a aquisição de uma "solução de videoconferência e multimídia", e não a aquisição de equipamentos isolados. No entanto, a solução atenderá plenamente às necessidades da contratante na exata medida em que o conjunto de equipamentos entregues propicie a plena disponibilidade das funcionalidades e recursos especificados pelo STJ. 
As afirmações de que "sala de videoconferência já está pronta e instalada e em pleno funcionamento" e que o "contrato já está integralmente cumprido" não merecem acolhida, pois, segundo informa o próprio STJ, além de haver notificado a contratada a realizar a substituição dos equipamentos que "possuem características técnicas inferiores às especificações técnicas do item do Anexo C (Caderno de Especificações Técnicas) ", requereu o fornecimento de "documentos oficiais dos fabricantes com as especificações técnicas" para outros em que "não fornecem todos os itens exigidos" (peça 47, p. 3-4) .
Logo, ainda que a instalação tenha sido iniciada, não pode ser considerado concluído o objeto da contratação. Ademais, o STJ informa que, em face da notificação do TCU, como "primeira medida corretiva", suspendeu o acesso à sala de videoconferência e que "não houve o recebimento dos equipamentos, e, por conseguinte, a liquidação e o pagamento dessa despesa" (peça 47, p. 20, grifos no original) .
A contratada alega serem "infundadas e levianas" as afirmações de que o preço original dos equipamentos teria sido afetado pela variação cambial ocorrida no período entre a apresentação da proposta, em 15/5/2015, e o início da fase de instalação, em novembro, afirmando que "os preços foram comparados pelo valor atual de mercado, pouco importa o valor da moeda", no que sustenta a afirmativa de que estaria ofertando equipamentos com maior valor de mercado, sem cobrar nada mais por isso.
Ora, se os equipamentos ofertados para entrega não atendem às especificações técnicas e são mais caros do que os equipamentos indicados na proposta original, não se vislumbra que benefícios resultariam às partes das alterações sugeridas pela contratada. Por que deveria o STJ receber equipamentos que não atendem plenamente às especificações e por que a contratada deveria, ao mesmo tempo, suportar o ônus de adquiri-los a um custo maior, sem qualquer compensação, em sendo possível entregar os equipamentos originais e de menor preço?
Ademais, a afirmação de "o conjunto de equipamentos entregues têm preço superior aos equipamentos ofertados de início" vai de encontro ao teor de documento acostado aos autos pela própria Rhox, no qual se constata que, antes de realizada a "nova análise técnica", que concluiu pela inadequação de parte dos equipamentos indicados no Projeto Executivo, a Secretaria de Administração do STJ condicionara a aceitação dos equipamentos nele propostos à "redução do valor contratado, exclusivamente dos itens 2.3 e 2.24, no montante de R$ 12.686,04 (doze mil, seiscentos e oitenta e seis reais e quatro centavos) , sem majoração dos valores dos demais equipamentos" (peça 48, p. 165 e peça 80, p. 197, grifos no original) .
Considerando, porém, que a contratada afasta, de forma cabal, qualquer interferência da variação cambial no preço dos equipamentos ou, mesmo, a indisponibilidade de sua aquisição para compor o conjunto de equipamentos a serem entregues ao STJ, conclui-se não haver qualquer impeditivo de que seja dada continuidade à execução do contrato nos termos originalmente pactuados, isto é, com a entrega dos equipamentos indicados na proposta declarada vencedora no Pregão 81/2015.
Entretanto, poderá ser admitida a substituição dos itens indicados pelo STJ no Ofício 2/2016, de 14/1/2016 (peça 47, p. 3-4) , para os quais foi requerido à contratada o envio de "documentos oficiais dos fabricantes com as especificações técnicas", desde que, em análise técnica conclusiva, a autoridade competente do STJ ateste que os equipamentos oferecidos em substituição atendem às especificações técnicas estabelecidas no edital do certame.
Com relação aos "itens adicionais de serviço, além do que fora previsto inicialmente", que teriam sido executados pela contratada, cabe tão somente assinalar que, ao apresentar sua proposta no certame, a empresa Rhox assumiu o compromisso de oferecer uma "solução de videoconferência e multimídia" instalada no prazo de noventa dias e em pleno funcionamento (turnkey) , cuja composição deveria ser discriminada por itens de preço com valores unitários e global, cujo valor final, nos termos editalícios, "será fixo e irreajustável e nele deverão estar incluídos os tributos, fretes e demais encargos". 
A licitante dispõe de meios próprios para avaliar a conveniência de participar de um processo licitatório, podendo formular livremente sua proposta de preços, na qual devem estar previstos os custos incidentes e a margem de remuneração almejada. Contudo, consoante entendimento acolhido pelo TCU, cabe à licitante suportar o ônus decorrente de erro na formulação do preço, no caso de a Administração considerar exequível a proposta apresentada (Acórdão 2546/2015-TCU-Plenário) . 
Em razão do exposto, cabe, desde já, considerar desprovida de fundamento qualquer eventual pretensão de se majorar o valor do contrato, sob a alegação de se haver executado "itens adicionais de serviço" não previstos no edital.
Confirmou-se que o STJ, pela Chefia da Seção de Multimídia, emitiu dois atestados de capacidade técnica, em 31/8/2015 e em 26/11/2015 (peça 47, p. 26-36) , estando o contrato em fase de execução, sem haver neles a discriminação exata dos itens até então fornecidos e a prestação de serviços realizados, conforme previstos no cronograma de execução contratual. De fato, não poderia o STJ haver fornecido os atestados em tais termos se, nem mesmo, houvera o aceite do objeto, o que caracteriza a fase de liquidação da despesa. A entrega da "solução de videoconferência" não estava concluída e, conforme se verificou, posteriormente, parte dos equipamentos não atendia às especificações técnicas definidas no edital. 
Tal procedimento impróprio, ao teor do disposto nos arts. 23, § 1º, e 30, inciso II, da Lei 8.666/1993, ainda que corrigido pela posterior anulação dos referidos atestados, por iniciativa do STJ, deve ser objeto de registro para fins de ciência ao órgão, de modo a prevenir novas ocorrências, pois a emissão de atestados de capacidade técnica, estando o contrato em andamento, requer a discriminação exata dos itens até então fornecidos, a descrição dos serviços realizados e as fases das obras já concluídas, indicando claramente os percentuais executados em relação ao cronograma global do contrato até a data de emissão dos atestados, estando a formalização dos atestados condicionada à prévia emissão de "atesto" pelo fiscal do contrato e manifestação conclusiva da área técnica competente, assim configurando conclusa a fase de liquidação da despesa empenhada, conforme definida no art. 63 da Lei 4.320/1964.
Por fim, com relação ao pedido de ingresso nos autos na condição de interessado, formulado pela representante, resta considerá-lo prejudicado em face de haver decisão monocrática denegatória, contida em Despacho proferido pelo Ministro Relator, em 10/12/2015 (peça 28, p. 4-5) :
Finalmente, no tocante à solicitação da representante para ser admitida nos autos como parte interessada, registro que o pedido deve ser indeferido, uma vez que, conforme a jurisprudência deste Tribunal, a exemplo dos Acórdão 1568/2015-TCU-Plenário, representantes e denunciantes não são considerados como interessados nos processos de forma automática, devendo, para tanto, solicitar ingresso nos autos, demonstrando cabalmente razão legítima para intervir no processo. Dessa forma, não havendo a representante demonstrado razões legítimas para intervir no processo não há por que a admitir como interessada.
Vale registrar que, uma vez aceita a representação, cessa a participação do representante no processo, já que a ação fiscalizatória do Tribunal de Contas em defesa do interesse público é feita de ofício. Assim, considerando que no processo de representação é o interesse público e não o particular que está sendo defendido, bem como que não é necessária qualquer ação do particular para impulsionar o processo, não existe para o representante a prerrogativa de participar dos autos, salvo se ficar cabalmente demonstrado seu interesse de agir o que não ocorreu neste processo.
Em consequência, devem ser considerados igualmente prejudicados os demais pedidos formulados pela empresa Seal Telecom Comércio e Serviços de Telecomunicações Ltda. à peça 51, a título de encaminhamento de "fato novo" ao Tribunal, em razão de a requerente não haver sido admitida como parte interessada neste processo.
Em contato realizado por telefone com a Secretaria de Administração do STJ, em 25/1/2016, a respeito do envio do expediente, em 14/1/2016, no qual o STJ notificou a contratada para, no prazo de cinco dias, realizar a substituição dos equipamentos e enviar outros documentos e informações, foi-nos confirmado que a contratada tomou ciência da notificação e mantém contatos com os gestores do órgão. Todavia, não houve, até então, já expirado o prazo estabelecido pelo STJ, qualquer manifestação formal da contratada em resposta à notificação. 
Assim, considerando que o prazo conclusivo das fases de "instalação, configuração e customização da solução" teria expirado em 25/11/2015, depois de prorrogações concedidas pela contratante (peça 80, p. 29 e 40) , a ausência de manifestação da contratada e o não atendimento da notificação entregue podem caracterizar situação de inadimplemento contratual decorrente da inexecução do ajuste, o que enseja, com fundamento no disposto no art. 58, incisos II e IV, e art. 66 da Lei 8.666/1993, a possibilidade de adoção das medidas previstas nos artigos 77, 78, 79, 80, 86 e 87 da referida Lei. 
Em razão de todo o exposto, formulo a seguinte proposta de encaminhamento:
conhecer da presente representação, satisfeitos os requisitos de admissibilidade previstos nos arts. 235 e 237, inciso VII, do Regimento Interno deste Tribunal c/c o art. 113, § 1º, da Lei 8.666/1993;
indeferir o requerimento de medida cautelar formulado pela empresa Seal Telecom Comércio e Serviços de Telecomunicações Ltda., tendo em vista a inexistência dos pressupostos necessários para adoção da referida medida;
considerar procedente, em parte, a representação formulada pela empresa Seal Telecom Comércio e Serviços de Telecomunicações Ltda.;
considerar prejudicado o novo pedido de ingresso nos autos na condição de interessado, formulado pela representante, bem assim os demais pedidos formulados à peça 51, a título de encaminhamento de "fato novo" ao Tribunal, em razão de a requerente não haver sido admitida como parte interessada neste processo;
determinar ao STJ que informe ao TCU, no prazo de quinze dias, a situação do Contrato 50/2015 e, caso não haja concordância da contratada em efetuar as adequações requeridas na entrega do objeto contratado, adote as medidas administrativas e legais cabíveis aos casos em que se configure a situação de inadimplemento contratual decorrente da inexecução do ajuste, informando ao TCU, no mesmo prazo, as providências adotadas para o cumprimento desta determinação;
dar ciência ao STJ que, ao teor do disposto nos arts. 23, § 1º, e 30, inciso II, da Lei 8.666/1993, a emissão de atestados de capacidade técnica, estando o contrato em andamento, requer a discriminação exata dos itens até então fornecidos, a prestação de serviços realizados e as fases das obras já concluídas, indicando claramente os percentuais executados em relação ao cronograma global do contrato até a data de emissão dos atestados, estando a formalização dos atestados condicionada à prévia emissão de "atesto" pelo fiscal do contrato e manifestação conclusiva da área técnica competente, assim configurando conclusa a fase de liquidação da despesa empenhada, conforme definida no art. 63 da Lei 4.320/1964;
comunicar a representante e a empresa Rhox Comunicações e Tecnologia Ltda. o que vier a ser decidido;
arquivar os presentes autos, com fundamento no art. 169, inciso II, do RI-TCU, sem prejuízo de que a Selog monitore o item "e" acima."
4.	Tendo em vista o encaminhamento de expedientes adicionais pela empresa Rhox Comunicações e Tecnologia Ltda. e pelo STJ, noticiando tratativas para o aditamento do contrato e aceite do objeto fornecido, houve por bem o então Relator, Exmo. Ministro Raimundo Carreiro, em determinar o retorno do processo à Selog para exame dos novos elementos, tendo sido elaborada nova instrução, cuja proposta de mérito, no sentido da promoção de audiência dos gestores e de endereçamento de determinações ao STJ, contou com a concordância do escalão dirigente da unidade técnica, nos termos parcialmente reproduzidos a seguir (peças 95-97) : 
"5. Ambos os expedientes informam ao TCU sobre tratativas, entre a Rhox e o STJ, que resultaram em acordo com vistas à formalização de termo aditivo com o objetivo de promover a aceitação do objeto, mesmo com equipamentos fora das especificações exigidas, mediante a concessão de desconto de R$ 122.157,06. Em ambas as peças foram anexadas cópias da ata da reunião em que o acerto foi definido (peça 86, p. 2-8) , realizada em 17/2/2016.
Em sua manifestação, a empresa Rhox alega que "embora as especificações dos equipamentos sejam díspares ao exigido, não há nenhum prejuízo à solução, pois os equipamentos já instalados foram testados e atendem integralmente o objetivo almejado pelo STJ, não havendo qualquer prejuízo ao órgão, nem ao interesse público" (peça 85, p. 2) . Entende que a concessão de desconto equivalente ao valor integral dos equipamentos não aderentes ao edital repararia o erro a contento, conforme preconizaria o art. 69 da Lei 8.666/1993.
O STJ afirma que a negociação seria a opção que melhor atenderia ao interesse público, por ter proporcionado economia e não impactar no desempenho técnico da solução. Acrescenta que o acordo viabilizaria a liberação da sala de videoconferência para os atos processuais daquela Corte, especialmente em razão da iminência da entrada em vigor da Lei 13.105/2015, novo Código de Processo Civil (CPC) .
Na citada reunião, o Secretário de Administração do STJ informou à empresa quanto à necessidade de substituição dos itens 2.3, 2.6, 2.7, 2.8, 2.15, 2.16 e 2.19, recusados pela Comissão responsável pelo recebimento do objeto. A empresa alegou que essas substituições teriam custos elevados e gerariam graves prejuízos, além de exigir a desmontagem e nova configuração de toda a solução. Acrescentou que o prazo de importação e entrega dos novos equipamentos impossibilitaria a utilização da sala de videoconferência por, no mínimo, noventa dias. O Secretário de Administração do STJ destacou a necessidade de a sala estar em condições de uso antes de 17/3/2016, data que entraria em vigor o novo CPC.
Ante a manifestação da área técnica no sentido de que a manutenção dos equipamentos instalados não traria prejuízos à solução, pois a sala havia sido testada e atenderia integralmente o objetivo almejado pelo STJ e não causaria prejuízo ao funcionamento do Tribunal por ocasião do início da vigência do novo CPC, o Secretário de Administração do órgão questionou quanto à possibilidade jurídica de celebração de termo aditivo para permitir a aceitação dos equipamentos entregues em substituição aos que foram ofertados na licitação. O representante da Assessoria Jurídica do STJ entendeu que, diante do fato concreto, a celebração de acordo poderia ser a solução que melhor atenderia ao interesse público, mas que, antes do parecer jurídico, seria necessária "manifestação técnica inequívoca quanto ao interesse da substituição qualitativa, que embasará a possibilidade jurídica de alteração contratual" (peça 86, p. 4) . A empresa destacou que a concessão do desconto buscaria tão somente a solução do impasse e confirmaria sua boa-fé durante a execução contratual.
 Assim, foi acordada a celebração do termo aditivo, que viabilizou a aceitação da solução entregue mediante concessão de desconto no valor de R$ 122.157,06, em compensação ao não atendimento das especificações pelos equipamentos abaixo relacionados:
	ITEM
	DESCRIÇÃO
	QUANT
	MARCA
	MODELO
	PREÇO
	TOTAL

	2.3
	Colaborador de imagem
	1
	EXTRON
	ShareLink 200N
	R$ 27.443,25
	R$ 27.443,25

		Software de controle
	1
	EXTRON
	LinkLicence
	R$ 5.800,00
	R$ 5.800,00

	2.6
	Ponto de acesso sem fio
	1
	AVAYA
	WLAN AP 9123
	R$ 9.950,00
	R$ 9.950,00

	2.7
	Multiprocessador de áudio - DSP
	1
	RANE
	HAL1x
	R$ 12.980,00
	R$ 12.980,00

		Processador Dante
	1
	RANE
	EXP2x
	R$ 4.250,00
	R$ 4.250,00

		Processador de saídas analógicas
	1
	RANE
	EXP3x
	R$ 4.620,00
	R$ 4.620,00

		Processador de entradas analógicas
	1
	RANE
	EXP5x
	R$ 4.620,00
	R$ 4.620,00

		Processador AEC
	1
	RANE
	EXP7x
	R$ 4.850,00
	R$ 4.850,00

		Software de edição de blocos de processamento de sinal
	1
	Rhox
	HAL 1X R22
	R$ 20.323,44
	R$ 20.323,44

	2.8
	Amplificador de áudio 4 canais
	2
	RANE
	MA4
	R$ 7.728,00
	R$ 15.456,00

	2.15
	Kit com dois microfones de lapela sem fio UHF com módulos de recepção
	1
	Audio-technica
	ATW-1311/L
	R$ 7.859,52
	R$ 7.859,52

	2.16
	Conversor AD remoto, 1 USB
	1
	RANE
	RAD27W
	R$ 875,00
	R$ 875,00

	2.19
	Conversor AD remoto, 2 saídas de linha
	5
	RANE
	RAD4W
	R$ 625,97
	R$ 3.129,85

	TOTAL
	R$ 122.157,06

 Esse ajuste também foi comunicado pela empresa representante, Seal Telecom Comércio e Serviços de Telecomunicações Ltda., por meio do expediente constante da peça 89, que defende que sua manutenção soaria como verdadeiro escárnio aos que participaram da licitação. Alega que a empresa Rhox, valendo-se da assimetria de informações própria desse mercado, teria criado uma série de dificuldades técnicas e logísticas em relação à substituição dos equipamentos, com vistas a evitar os custos de corrigir as falhas na execução do contrato. Afirma que haveria equipamentos de qualidade tão inferior que tornariam imprestável a solução que o STJ pretendia implementar.
 Questiona a não apresentação das referências utilizadas para o valor do desconto negociado e, quanto à boa-fé alegada pela Rhox, destaca que a empresa teria ofertado equipamentos fora de linha em sua primeira proposta durante a licitação e, na execução do contrato, teria trocado diversos itens e equipamentos no momento da apresentação do Projeto Executivo. Entende que o acordo atenderia apenas aos interesses da empresa, que estaria preocupada apenas com os altos custos de substituição e com os graves prejuízos que isso acarretaria. Entende que os demais licitantes, que teriam apresentado preços mais elevados por terem ofertado equipamentos que efetivamente atenderiam ao edital, teriam sido prejudicados. Segundo a Seal, o acordo formalizado com o STJ premiaria a Rhox e incentivaria licitantes a adotarem prática semelhante.
 Defende que o início da vigência do novo CPC não seria motivo para a aceitação dos equipamentos e sugere a manutenção da solução implementada até o início do recesso do STJ, em julho, período em que seria possível realizar as substituições devidas.
 Acrescenta que a análise técnica realizada pelo STJ não teria ocorrido de forma profunda, pois os itens 2.1 (monitor de led 55") , 2.6 (central de automação e controle) , 2.10 (estação tipo participante) , 2.13 (central de conferência sem fio infravermelho) ; 2.24 (monitor acústico ativo para retorno da cabine técnica) , 2.25 (unidade de controle multiponto) e 2.26 (terminal de videoconferência HD) do Anexo B do edital também não atenderiam ao edital.
 Em 18/3/2015, o STJ encaminhou cópia do Primeiro Termo Aditivo ao Contrato STJ 50/2015, conforme peça 92.
Análise Técnica
 Inicialmente, com base na documentação acostada aos autos, apresenta-se a cronologia dos fatos que resultaram na implementação de solução de videoconferência e multimídia com equipamentos que não atenderiam às especificações técnicas exigidas no edital da licitação.
 A aprovação ao Projeto Executivo foi dada em 6/8/2015 pela Comissão de Recebimento, conforme Despacho N. 0110648 (peça 79, p. 166) , assinado pelos Srs. Guilherme Mendonça Tufenkjian, João Francisco Mondadori de Oliveira e Guilherme Silva Figueiredo. Em 7/8/2015, foi autorizado o início dos serviços de adequação do ambiente e implantação do sistema, conforme a ordem de serviço constante da peça 79, p. 167.
 Em 9/11/2015, o Chefe da Seção de Multimídia, Sr. Sidnei Vicente, emitiu o Despacho n. 0212698 (peça 80, p. 42) , ao qual anexa análise técnica (peça 80, p. 43-54) referente às alterações de determinados equipamentos entregues pela empresa contratada, manifestando-se favoravelmente ao aceite da solução, sob o argumento de que os equipamentos propostos seriam mais vantajosos financeira e tecnologicamente. Segundo o estudo, a comparação não seria entre equipamentos isolados, mas inseridos em uma solução que possuiria requisitos sistêmicos próprios. Com base na cotação do dólar a R$ 4,00, do euro a R$ 4,20, no fator de importação de 1,8, e em preços levantados na internet, conclui que o custo dos equipamentos propostos no Projeto Executivo seria de R$ 306.031,80, contra R$ 192.484,13 dos inicialmente propostos, concluindo pela existência de vantagem financeira para o STJ.
 No Despacho 0244805 (peça 80, p. 197) , de 10/12/2015, o Secretário de Administração do STJ, Sr. Sérgio José Américo Pedreira, ratifica a aceitação dos equipamentos propostos no Projeto Executivo apresentado pela Rhox, mas, em seguida, em 16/12/2015, essa decisão foi tornada sem efeito, em razão da presente representação e dos fatos apresentados pela empresa Seal Telecom, que exigiriam nova análise técnica por parte da comissão de recebimento do objeto, conforme Despacho 0251970 (peça 80, p. 201) .
 O Chefe da Seção de Áudio e Vídeo do Supremo Tribunal Federal (STF) , Sr. Osiel Luiz de Souza, elaborou exame técnico sobre a contratação pretendida pelo STJ e concluiu que o projeto teria características de uma solução turn key e deveria ser visto como um todo que atendesse aos interesses da Administração em todos os aspectos. Assim, entende que as substituições teriam sido justificadas, que a inviabilidade de se prosseguir com o projeto original havia sido demonstrada e que "tais alterações foram devidamente aprovadas previamente pelo STJ" (peça 94, p. 162) .
 Por outro lado, o parecerista do STF destaca que, se os equipamentos instalados constassem da proposta apresentada na licitação, ela certamente seria desclassificada, por não atender às especificações do edital, mas informa ter analisado a solução e verificado que ela atenderia aos requisitos mínimos relacionados no documento "Análise de viabilidade da aquisição de solução de TI de Videoconferência e Multimídia" (peça 55, p. 151-157) , peça que contém requisitos genéricos, que dizem respeito à funcionalidade do objeto, mas sem especificar tecnicamente os equipamentos. Em seguida, destaca dois aspectos que teriam sido identificados em sua análise:
Ressalte-se que dois pontos estão sendo colocados: primeiro é o fato de que a Contratada quando da execução do projeto executivo fez substituições de equipamentos e que, em alguns casos, tais substituições não atendem a algumas especificações técnicas, caracterizando inferioridade aos requisitos exigidos no edital; segundo é que, apesar dessas substituições, o objetivo principal do Tribunal foi, aparentemente, atendido. A sala de videoconferência e multimídia está em pleno funcionamento.
 Entende que caberia ao STJ verificar se a solução entregue atenderia ao fim pretendido com o projeto, ou seja, ao interesse público. Também defende a realização de análise do custo social, pois desfazer o projeto para que ele atenda estritamente ao que foi especificado no edital poderia ser mais caro do que manter o que foi executado, após efetuados ajustes financeiros e tomadas as providências legais cabíveis.
 Em 14/1/2016, no Despacho 0274468 (peça 94, p. 143) , o Chefe da Seção de Multimídia informa que equipamentos relacionados aos itens 2.3, 2.7, 2.8, 2.16 e 2.19 não atenderiam às especificações consignadas no edital da licitação e que seriam necessários ajustes no projeto executivo para providenciar as substituições. Na ocasião, também foi declarada a anulação dos atestados de capacidade técnica referentes ao contrato em questão emitidos em favor da empresa Rhox.
 Em novo parecer técnico (peça 94, p. 182-203) , sem data, a Comissão de Recebimento do Contrato STJ 50/2015, com amparo no princípio da autotutela e na Súmula 473 do STF, concluiu pela necessidade de adequação do Projeto Executivo e substituição dos equipamentos cujas especificações não atenderiam ao edital. No Despacho 0307077 (peça 94, p. 219-221) , de 17/2/1016, a Comissão entendeu pela impossibilidade de aceitação dos itens 2.3, 2.7, 2.8, 2.15, 2.16, 2.19 e do subitem 2.6.14, posição ratificada pelo Secretário de Administração do STJ no Despacho 0307272 (peça 94, p. 223) , também de 17/2/2016. Cabe destacar que, nessa mesma data, foi realizada a reunião que resultou no acordo relatado nas peças 85 e 86.
 Feito esse histórico, passa-se à análise. O art. 41 da Lei 8.666/1993 estabelece que a "Administração não pode descumprir as normas e condições do edital, ao qual se acha estritamente vinculada". No caso em análise, é incontroverso que a solução implementada pela empresa Rhox possui equipamentos que não atendem integralmente às especificações técnicas exigidas no instrumento convocatório do Pregão Eletrônico 81/2015, promovido pelo STJ, caracterizando afronta ao citado dispositivo.
 Conforme destacado na instrução precedente (peça 82) , a dispensa de exigências contidas no edital pode caracterizar a transfiguração do objeto licitado, com ofensa aos princípios da vinculação ao instrumento convocatório e da isonomia entre os licitantes. As diferenças entre as especificações dos equipamentos exigidas no edital e as dos instalados pela empresa contratada, certamente, teriam o poder de influenciar as propostas ofertadas pelos licitantes, com possíveis impactos no valor obtido na licitação. É necessário considerar que as características do objeto interferem não apenas no valor das propostas, mas também na decisão dos potenciais licitantes quanto à participação no certame. Por tais razões, apesar da redução do valor do contrato em R$ 122.157,06, a avaliação quanto à economicidade do acordo firmado entre o STJ e a Rhox não se mostra viável.
 Destaque-se que a irregularidade ora em análise é decorrência da aprovação dada pelo STJ ao Projeto Executivo elaborado pela contratada, que previa a utilização de equipamentos diferentes daqueles relacionados na proposta aprovada no decurso do certame licitatório e em desacordo com as especificações exigidas. O aceite foi dado por meio do Despacho 0110648 (peça 79, p. 166) , de 6/8/2015, assinado pelos Srs. Guilherme Mendonça Tufenkjian, João Francisco Mondadori de Oliveira e Guilherme Silva Figueiredo, membros da comissão de recebimento provisório e definitivo referente ao Contrato STJ 050/2015. A adequação dos equipamentos propostos pela Rhox também foi atestada pelo Chefe da Seção de Multimídia do STJ, Sr. Sidnei Vicente, conforme Despacho 0212698, de 9/11/2015, ao qual foi anexado parecer técnico elaborado para justificar as alterações de parte dos equipamentos entregues pela contratada (peça 80, p. 42-54) .
 Na análise técnica que subsidiou a aprovação do Projeto Executivo foram destacadas apenas as supostas vantagens que os produtos substitutos trariam, sem contemplar, entretanto, a análise dos requisitos exigidos no edital para cada um dos equipamentos. Apesar da alegação de que o objeto deveria ser analisado como uma solução, como um todo capaz de atender aos interesses da Administração, é necessário considerar que ele não foi assim delineado na licitação, de forma que os requisitos de cada equipamento, uma vez fixados no Termo de Referência, não poderiam ser ignorados. Pode-se afirmar, dessa forma, que a análise não foi realizada com a profundidade necessária, tanto que, em pronunciamento da mesma equipe após o STJ ser informado sobre a presente representação, concluiu-se pela inadequação de parte dos equipamentos instalados.
 Após a implementação da solução, o Chefe da Seção de Multimídia do STJ manifestou-se favoravelmente à aceitação do objeto, sob o argumento de que os equipamentos instalados seriam mais vantajosos técnica e economicamente, o que não se confirmou. Na parte técnica, posteriormente, verificou-se que parte dos equipamentos não atendiam às especificações do edital. Conforme análise elaborada pelo parecerista do STF, a contratada, quando da execução do projeto executivo, fez substituições de equipamentos que, em determinados casos, não atenderam "a algumas especificações técnicas, caracterizando inferioridade aos requisitos exigidos no edital". Na parte financeira, os custos elevados e os graves prejuízos que a substituição traria, conforme alegado pela Rhox na reunião com o STJ realizada em 17/2/2016, fragilizam a suposta vantagem.
 Assim, a equipe responsável pelo aceite ao Projeto Executivo deverá ser chamada para apresentar as razões de justificativa para a aprovação de documento que previa a utilização de equipamentos cujas especificações não atendiam às exigências contidas no instrumento convocatório da licitação. O Chefe da Seção de Multimídia, por sua vez, deverá justificar o ateste conferido à solução implementada, sob o argumento de vantagens técnica e financeira, que não se confirmaram.
 Apesar da utilização de equipamentos não condizentes com as especificações técnicas estabelecidas no edital, no processo administrativo da contratação, há manifestações no sentido de que a solução implementada atenderia às necessidades do STJ. Tal posição consta do exame técnico elaborado pelo Chefe da Seção de Áudio e Vídeo do STF (peça 94, p. 149-163) e da ata da reunião realizada entre o STJ e a Rhox (peça 94, p. 226-232) , realizada em 17/2/2016, na qual se decidiu pela aceitação da solução, mediante concessão de desconto de R$ 122.157,06.
 Esse posicionamento permite cogitar a possibilidade de que as especificações originalmente fixadas seriam excessivas e, consequentemente, restritivas à competitividade, situação que representaria afronta ao disposto no art. 3º, § 1º, inciso I da Lei 8.666/1993. Por esse motivo, os integrantes técnicos da equipe de planejamento da contratação, Srs. João Francisco Mondadori de Oliveira e Guilherme Mendonça Tufenkjian, nomeados por meio da Portaria STJ/GDG 111 (peça 55, p. 26) , deverão se manifestar sobre a questão e justificar a inserção de requisitos possivelmente desnecessários, que não foram efetivamente exigidos na solução implementada e podem ter restringido indevidamente a competitividade do certame, prejudicando a obtenção da proposta mais vantajosa para a Administração.
 Embora a empresa Seal alegue que a qualidade inferior dos equipamentos tornaria imprestável a solução implementada no STJ (peça 89, p. 3) , ela não apresenta qualquer elemento com vistas a comprovar sua afirmação. Ante o posicionamento da área técnica do STJ de que a solução implementada pela Rhox, embora não aderente ao edital, atenderia às necessidades do órgão, entende-se que não compete ao TCU manifestar-se quanto ao aceite do objeto implementado, cabendo aos gestores da unidade, de forma justificada, decidir a solução que melhor atende ao interesse público. Essa condição, entretanto, não obsta a apuração quanto a eventuais irregularidades cometidas no decorrer da execução contratual.
 Constatou-se que o objeto foi desvirtuado e a proposta ofertada na licitação não foi honrada pela empresa, em descumprimento às regras estabelecidas no instrumento convocatório e em sua proposta, caracterizando afronta aos arts. 3º e 66 da Lei 8.666/1993. Entretanto, não foram identificados nos autos qualquer informação relacionada à apuração da conduta da contratada, que resultou na implantação de solução contemplando equipamentos que não estavam de acordo com as especificações contidas no edital e em sua proposta. A possibilidade de aplicação de sanções em caso de inexecução total ou parcial de contratos administrativos está prevista nos arts. 58, IV, e 87 da Lei 8.666/1993, bem como na Cláusula Décima Quarta do Contrato STJ 50/2015.
 Dessa forma, cabe determinar ao STJ que instaure procedimento administrativo para apurar os fatos e, caso sejam identificadas faltas cometidas pela empresa contratada, as sanções cabíveis deverão ser aplicadas. Nessa análise, o órgão também deverá avaliar se as especificações dos itens 2.1, 2.6, 2.10, 2.13, 2.24, 2.25 e 2.26, questionadas pelo representante na peça 89, p. 9-12, estão conforme o termo de referência do Pregão Eletrônico 81/2015.
 Em relação aos atestados de capacidade técnica emitidos e posteriormente anulados pelo STJ, por sua pertinência, transcrevem-se os parágrafos 117 e 118 da instrução precedente (peça 82) :
117. Confirmou-se que o STJ, pela Chefia da Seção de Multimídia, emitiu dois atestados de capacidade técnica, em 31/8/2015 e em 26/11/2015 (peça 47, p. 26-36) , estando o contrato em fase de execução, sem haver neles a discriminação exata dos itens até então fornecidos e a prestação de serviços realizados, conforme previstos no cronograma de execução contratual. De fato, não poderia o STJ haver fornecido os atestados em tais termos se, nem mesmo, houvera o aceite do objeto, o que caracteriza a fase de liquidação da despesa. A entrega da "solução de videoconferência" não estava concluída e, conforme se verificou, posteriormente, parte dos equipamentos não atendia às especificações técnicas definidas no edital. 
118. Tal procedimento impróprio, ao teor do disposto nos arts. 23, § 1º, e 30, inciso II, da Lei 8.666/1993, ainda que corrigido pela posterior anulação dos referidos atestados, por iniciativa do STJ, deve ser objeto de registro para fins de ciência ao órgão, de modo a prevenir novas ocorrências, pois a emissão de atestados de capacidade técnica, estando o contrato em andamento, requer a discriminação exata dos itens até então fornecidos, a descrição dos serviços realizados e as fases das obras já concluídas, indicando claramente os percentuais executados em relação ao cronograma global do contrato até a data de emissão dos atestados, estando a formalização dos atestados condicionada à prévia emissão de "atesto" pelo fiscal do contrato e manifestação conclusiva da área técnica competente, assim configurando conclusa a fase de liquidação da despesa empenhada, conforme definida no art. 63 da Lei 4.320/1964. 
 Além do ponto tratado nesse excerto, é necessário ressaltar que os atestados de capacidade técnica foram assinados por servidores que não tinham competência para tanto. Segundo o Parecer 52/2016 da Assessoria Jurídica do órgão (peça 94, p. 211) , referente à análise de recurso interposto pela Rhox contra a anulação dos citados documentos, tal atribuição pertenceria ao Coordenador de Compras e Contratos da entidade, conforme previsto no Manual de Organização do STJ:
10. Acrescenta-se à motivação trazida à baila pelas autoridades do STJ, o fato de os atestados de capacidade técnica conterem vício insanável, pois foram emitidos por autoridade que não detinha competência para a sua prática. De acordo com o inc. IV do item 17.4.37 do Anexo do Manual de Organização do Superior Tribunal de Justiça, aprovado pela Instrução Normativa STJ/GP n. 11, de 4/12/2014, foi delegada ao Coordenador de Compras e Contratos a atribuição de "emitir atestados de capacidade técnica, ouvidos os gestores de contratos e as unidades orgânicas competentes".
11. Assim sendo, pode-se afirmar que os atestados de capacidade técnica questionados são nulos, pois emitidos por quem não é detentor da atribuição de praticar o ato. Não é demasiado anotar que a Administração, pelo princípio da autotutela, está legitimada a rever seus próprios atos, bem como tem o dever de anular os atos ilegais.
12. Além disso, a despeito de juridicamente possível o fornecimento de atestado de capacidade técnica de contrato em andamento (§ 5º do art. 30 da Lei n. 8.666, de 1993) , há um vício na redação dos atestados em questão, pois não foram observadas as premissas da Corte Externa de Contas (Acórdão 9/2011-TCU-Plenário) . Não há, por exemplo, a indicação dos percentuais executados até a data de emissão dos atestados, a discriminação exata dos itens e/ou serviços até então fornecidos, as fases já recebidas, liquidadas e concluídas pela Administração, em relação ao cronograma global do contrato.
 O primeiro atestado (peça 47, p. 26-29) foi emitido em 31/8/2015 e declara que a empresa estaria "fornecendo uma solução de videoconferência e multimídia". Entende-se pertinente solicitar ao signatário do documento, Sr. Guilherme Mendonça Tufenkjian, via audiência, que apresente as razões de justificativa para a usurpação de competência na emissão de atestado de capacidade técnica, uma vez que, segundo o Manual de Organização do STJ, tal função caberia ao Coordenador de Compras e Contratos. Também deverá justificar a ausência de indicação nos atestados dos percentuais executados até a data de emissão do documento, de discriminação exata dos itens fornecidos, das fases já recebidas, liquidadas e concluídas pela Administração.
 O segundo atestado (peça 47, p. 30-36) foi emitido em 26/11/2015 e firmado pelos Srs. Alberto Gonçalves dos Santos Junior, Sidnei Vicente e Adriana Araujo Martins Melo, servidores que sequer faziam parte da Comissão de Recebimento do Contrato STJ 50/2015. Igualmente, deverão ser ouvidos em audiência pela usurpação de competência. Ainda, esse documento atesta que a empresa "forneceu uma solução de videoconferência e multimídia", ou seja, que o objeto teria sido entregue a contento, de acordo com o previsto no contrato. Ocorre que o objeto ainda não havia sido concluído e, conforme constatado nestes autos, alguns equipamentos não atendiam às especificações fixadas no edital, razão pela qual se entende que a audiência desses responsáveis também deverá abordar essa questão.
CONCLUSÃO
 Na execução do Contrato STJ 50/2015, a solução implementada não atendeu integralmente às especificações técnicas exigidas no instrumento convocatório do Pregão Eletrônico 81/2015, em afronta ao princípio da vinculação ao instrumento convocatório, previsto no art. 41 da Lei 8.666/1993. Além disso, essa ocorrência também representa violação à isonomia, visto que as diferenças técnicas entre o que foi exigido no certame e aquilo que foi efetivamente implementado têm o poder de influenciar não só o valor das propostas, mas também a decisão dos potenciais licitantes em participar ou não da licitação.
 Pode-se considerar que a irregularidade narrada foi decorrência da aprovação de Projeto Executivo que previa a utilização de equipamentos diferentes daqueles ofertados no certame e que não atendiam às especificações exigidas no edital. Por esse motivo, entende-se cabível a audiência dos responsáveis relacionados no parágrafo 25 desta instrução, que atuaram na aprovação do mencionado artefato.
 Por outro lado, embora não atendendo às exigências técnicas contidas no edital, foram emitidos pareceres no sentido de que a solução implementada atenderia plenamente às necessidades do STJ, posicionamento que permitiria cogitar a possibilidade de que as especificações originalmente fixadas seriam excessivas, logo, restritivas à competitividade, em afronta ao art. 3º da Lei 8.666/1993. Dessa forma, a equipe responsável pela elaboração do planejamento da contratação deverá justificar a inserção de requisitos possivelmente desnecessários, uma vez que não foram efetivamente exigidos na solução implementada, que podem ter restringido indevidamente a competitividade do certame e impedido a obtenção da proposta mais vantajosa para a Administração.
 Quanto ao acordo formalizado entre o STJ e a Rhox, ante a manifestação da área técnica de que a solução implementada atenderia às suas necessidades do órgão, entende-se que não compete ao TCU se manifestar a respeito, cabendo aos gestores da unidade, justificadamente, decidir a solução que melhor atende ao interesse público. 
 Ainda, é necessário determinar ao STJ que instaure procedimento administrativo com vistas a apurar a conduta da empresa Rhox Comunicação de Dados Ltda., em vista do descumprimento às especificações estabelecidas no instrumento convocatório e em sua proposta, em afronta aos arts. 3º e 66 da Lei 8.666/1993.
 Em relação aos atestados de capacidade técnica emitidos pelo STJ referentes ao contrato em questão, verificou-se que, no primeiro, emitido em 31/8/2015, não havia indicação dos percentuais nem a discriminação exata dos itens até então executados. O segundo documento, emitido em 26/11/2015, atestou a entrega da solução de videoconferência e multimídia, antes da conclusão do objeto e com o agravante de que parte dos equipamentos não atendiam às especificações do edital. Por fim, vale considerar que os atestados de capacidade técnica emitidos pelo STJ referentes ao contrato em questão foram emitidos por servidores que não detinham competência para tanto. Dessa forma, deve-se chamar os responsáveis em audiência para que apresentem as razões de justificativas para essas irregularidades.
 Em relação ao encaminhamento proposto anteriormente, na peça 82, entende-se que devem ser mantidas as propostas relativas à medida cautelar e ao ingresso nos autos pleiteados pelo representante. A proposta de ciência quanto ao teor dos atestados de capacidade técnica emitidos ainda durante a execução do contrato deverá ser emitida quando da resolução de mérito do processo.
PROPOSTA DE ENCAMINHAMENTO
	Ante o exposto, submetem-se os autos à consideração superior, propondo:
	a) conhecer da presente representação, satisfeitos os requisitos de admissibilidade previstos nos arts. 235 e 237, inciso VII, do Regimento Interno deste Tribunal, c/c o art. 113, § 1º, da Lei 8.666/1993, para, no mérito, considerá-la parcialmente procedente;
	b) indeferir o requerimento de medida cautelar formulado pela empresa Seal Telecom Comércio e Serviços de Telecomunicações Ltda., tendo em vista a inexistência dos pressupostos necessários para adoção da referida medida;
	c) considerar prejudicado o novo pedido de ingresso nos autos na condição de interessado, formulado pela representante, bem assim os demais pedidos formulados à peça 51, a título de encaminhamento de "fato novo" ao Tribunal, em razão de a requerente não haver sido admitida como parte interessada neste processo;
	d) determinar ao Superior Tribunal de Justiça, com base no art. 250, inciso II, do Regimento Interno do TCU, que adote as medidas abaixo;
	d.1) instaure procedimento administrativo com vistas a apurar a conduta da empresa Rhox Comunicação de Dados Ltda., em vista do descumprimento às especificações estabelecidas no instrumento convocatório e em sua proposta, em afronta aos arts. 3º e 66 da Lei 8.666/1993, e, caso caracterizada a ocorrência de irregularidades, adote as medidas necessárias à aplicação das sanções cabíveis;
	d.2) avalie se as especificações contestadas pela empresa Seal Telecom Comércio e Serviços de Telecomunicações Ltda. na peça 89 destes autos, relativas aos itens 2.1, 2.6, 2.10, 2.13, 2.24, 2.25 e 2.26 da solução implementada, estão conforme o termo de referência do Pregão Eletrônico 81/2015 e, caso identificadas dissonâncias, essas deverão ser consideradas nas apurações determinadas no subitem anterior;
	d.3) informe o TCU, no prazo de trinta dias, as medidas adotadas;
	e) dar ciência ao STJ que:
	e.1) não compete ao Tribunal manifestar-se quanto ao aceite da solução implementada na execução do Contrato STJ 50/2015, cabendo aos gestores da unidade, de forma justificada, decidir pela solução que melhor atenda ao interesse público;
	e.2) ao teor do disposto nos arts. 23, § 1º, e 30, inciso II, da Lei 8.666/1993, a emissão de atestados de capacidade técnica, estando o contrato em andamento, requer a discriminação exata dos itens até então fornecidos, a prestação de serviços realizados e as fases das obras já concluídas, indicando claramente os percentuais executados em relação ao cronograma global do contrato até a data de emissão dos atestados, estando a formalização dos atestados condicionada à prévia emissão de "atesto" pelo fiscal do contrato e manifestação conclusiva da área técnica competente, assim configurando conclusa a fase de liquidação da despesa empenhada, conforme definida no art. 63 da Lei 4.320/1964.
	f) determinar, nos termos do art. 250, IV, do Regimento Interno do TCU, a audiência dos Srs. Guilherme Mendonça Tufenkjian (CPF XXX.185.481-XX) , João Francisco Mondadori de Oliveira (CPF XXX.784.751-XX) e Guilherme Silva Figueiredo (CPF XXX.757.201-XX) , membros da Comissão de Recebimento Provisório e Definitivo referente ao Contrato STJ 50/2015, para que, no prazo de quinze dias, apresentem as razões de justificativas para a emissão do Despacho 0110648, referente ao aceite do Projeto Executivo apresentado pela empresa Rhox Comunicações e Dados Ltda., apesar da previsão de utilização de equipamentos diferentes daqueles relacionados na proposta e em desacordo com as especificações exigidas no instrumento convocatório do Pregão Eletrônico 81/2015 (itens 2.3, 2.6, 2.7, 2.8, 2.15, 2.16 e 2.19) , em afronta ao princípio da vinculação ao instrumento convocatório, previsto nos arts. 3º e 41 da Lei 8.666/1993;
	g) determinar, nos termos do art. 250, IV, do Regimento Interno do TCU, a audiência do Sr. Sidnei Vicente (CPF XXX.715.759-XX) , Chefe da Seção de Multimídia do STJ, para que, no prazo de quinze dias, apresente as razões de justificativas para a emissão do Despacho 0212698, por meio do qual se manifesta favoravelmente às alterações de equipamentos implementadas pela Rhox Comunicação de Dados Ltda., apesar da instalação de equipamentos diferentes daqueles relacionados em sua proposta e em desacordo com as especificações exigidas no instrumento convocatório do Pregão Eletrônico 81/2015 (itens 2.3, 2.6, 2.7, 2.8, 2.15, 2.16 e 2.19) ;
	h) determinar, nos termos do art. 250, IV, do Regimento Interno do TCU, a audiência dos Srs. João Francisco Mondadori de Oliveira (CPF XXX.784.751-XX) e Guilherme Mendonça Tufenkjian (CPF XXX.185.481-XX) , integrantes técnicos da equipe de planejamento da contratação do Pregão Eletrônico 81/2015, tendo em vista a manifestação da área técnica do STJ de que a manutenção dos equipamentos instalados na execução do Contrato STJ 50/2015 não traria prejuízos à solução (na reunião entre o órgão e a empresa Rhox Comunicação de Dados Ltda.) , para que apresentem as razões de justificativas para a exigência de requisitos possivelmente desnecessários, relacionados aos itens 2.3 (Sistema de Colaboração de Imagens) , 2.6 (Central de Automação e Controle) , 2.7 (Processador de Áudio Digital com AEC) , 2.8 (Amplificador de Áudio Multicanal) , 2.15 (Microfone de Lapela) ; 2.16 (Distribuidor de Áudio) , 2.19 (Interface de Áudio para Imprensa) , uma vez que não foram efetivamente exigidos na solução implementada, e que podem ter ocasionado restrição indevida à competitividade e impedido a obtenção da proposta mais vantajosa para a Administração, em afronta ao art. 3º da Lei 8.666/1993;
	i) determinar, nos termos do art. 250, IV, do Regimento Interno do TCU, a audiência do Sr. Guilherme Mendonça Tufenkjian (CPF XXX.185.481-XX) , signatário do Atestado de Capacidade Técnica referente ao Contrato STJ 50/2015, emitido em 31/8/2015, para que, no prazo de quinze dias, apresente as razões de justificativas para as irregularidades abaixo:
	i.1) emissão, sem a devida competência, do atestado, uma vez que, segundo o inc. IV do item 17.4.37 do Anexo do Manual de Organização do STJ, tal função caberia ao Coordenador de Compras e Contratos;
	i.2) não indicação dos percentuais nem discriminação exata dos itens executados até a data de emissão do atestado;
	j) determinar, nos termos do art. 250, IV, do Regimento Interno do TCU, a audiência dos Srs. Alberto Gonçalves dos Santos Junior (CPF XXX.294.181-XX) , Sidnei Vicente (CPF XXX.715.759-XX) e Adriana Araujo Martins Melo (CPF XXX.490.331-XX) , signatários do Atestado de Capacidade Técnica referente ao Contrato STJ 50/2015 emitido em 26/11/2015, para que, no prazo de quinze dias, apresentem as razões de justificativas para as irregularidades abaixo:
	j.1) emissão, sem competência, do atestado, uma vez que, segundo o inc. IV do item 17.4.37 do Anexo do Manual de Organização do STJ, tal função caberia ao Coordenador de Compras e Contratos;
	j.2) emissão de ateste ao fornecimento da solução de videoconferência e multimídia antes da conclusão do objeto, agravada pelo fato de que parte dos equipamentos instalados não atendiam às especificações do edital;
	k) comunicar ao representante o que vier a ser decidido;
	l) encaminhar aos responsáveis e ao STJ cópia da presente instrução."
	5.	Em novo despacho, o então relator, Exmo. Ministro Raimundo Carreiro, considerando a especificidade do objeto do processo, determinou a emissão de parecer pela Secretaria de Controle Externo de Fiscalização de Tecnologia da Informação (peça 101) , tendo a unidade técnica especializada concluído, em instrução uniforme, que a contratação violou o princípio da vinculação ao instrumento convocatório previsto no art. 3º da Lei 8.666/93, assim como o desatendimento ao disposto no art. 41 da referida lei, propondo ao final as audiências dos responsáveis, consoante reproduzido a seguir (peças 103-105) :
"EXAME TÉCNICO
Das alegações da Representante 
7.	A representante alegou que, ao apresentar o Projeto Executivo após a assinatura do Contrato STJ 50/2015, a empresa Rhox alterou a marca e modelo de equipamentos ofertados para doze itens (peça 1, p. 8-24) . Aduziu que os novos equipamentos ofertados eram inferiores àqueles anteriormente apresentados e não atendiam às especificações técnicas do edital, o que implicaria patente prejuízo ao erário e ao interesse público.
8.	Informou também que, apesar de ter sido notificado da alteração, o STJ emitiu documento denominado "Análise e justificativa dos equipamentos relacionados no contrato STJ 50/2015" (peça 25, p. 3-14) favorável à troca dos equipamentos, mediante colocações que não tinham qualquer amparo técnico ou legal. Assim, admitir Projeto Executivo com marcas e modelos de equipamentos diversos daqueles contratados e de qualidade inferior ao exigido pelas especificações técnicas do edital seria desrespeitar a própria finalidade da licitação e não atender ao caput do art. 3° da Lei 8.666/1993 (peça 1, p. 29) .
9.	A representante afirmou ainda que a cláusula décima terceira do Contrato STJ 50/2015, em sua letra "d", estabelece que a contratada Rhox deveria manter durante o tempo de vigência do ajuste todas as condições que ensejaram a sua contratação, razão pela qual deveria manter também a oferta das marcas e modelos que constituíram a sua proposta, sob pena de inadimplir o referido contrato (peça 1, p. 26) . A representante ressaltou que, uma vez que a empresa Rhox promoveu a alteração de diversas marcas e modelos dos equipamentos ofertados em sua proposta, o STJ não poderia de modo algum aceitar a alteração dos equipamentos apresentados no Projeto Executivo, pois seriam bem inferiores aos contratados (peça 1, p. 34) .
10.	 Além disso, afirmou que houve violação aos arts. 3º, 54, § 1º e 55 da Lei 8.666/1993. Da mesma forma, considerou que foi violado o subitem 13.1, letra "d", do próprio contrato (peça 1, p. 29-32) , que estabelece a obrigação das partes de manter, durante o período de vigência do ajuste, todas as condições que ensejaram a contratação, sob pena de ofensa, entre outros, ao princípio da vinculação ao instrumento convocatório.
11.	 Alegou também que, na análise dos equipamentos ofertados, o STJ citou que "a comparação não é entre equipamentos isolados, mas sim entre equipamentos inseridos em uma solução que possui requisitos sistêmicos próprios" (peça 1, p. 9) . Dessa forma, se a análise iria recair sobre a solução, e não sobre equipamentos isolados, todos os licitantes poderiam ter ofertado suas soluções a preços inferiores aos da Rhox e que atendessem efetivamente ao edital. Mas não puderam fazê-lo, haja vista que o edital exigia que os equipamentos isoladamente atendessem às especificações técnicas lá descritas (peça 1, p. 9) .
12.	 Além das possíveis irregularidades já mencionadas, informou que foi emitido atestado de capacidade técnica em favor da empresa Rhox, datado de 31/8/2015, declarando que a empresa estava cumprindo suas obrigações contratuais, antes que a instalação do objeto contratado fosse iniciada (peça 1, p. 34-37) .	
13.	 Quanto à realização de acordo entre o STJ e a empresa contratada, citado no parágrafo 5 deste parecer, a representante informou que a empresa Rhox teria criado uma série de dificuldades técnicas e logísticas em relação à substituição dos equipamentos, com vistas a evitar os custos de corrigir as falhas na execução do contrato (peça 89, p. 3) . Afirma que haveria equipamentos de qualidade tão inferior que tornaria imprestável a solução que o STJ pretendia implementar e alega que não foram apresentadas as referências adotadas para a concessão do desconto (peça 89, p. 5) .
14.	 Além disso, questiona se a Rhox teria realmente altos custos e graves prejuízos para cumprir o edital e afirma que esse acordo é um incentivo para que os licitantes adotem prática semelhante, porque os resultados seriam compensadores (peça 89, p. 3-6) . Questiona também a boa-fé da contratada, uma vez que trocou diversos equipamentos por outros de qualidade inferior e que não atenderiam às especificações técnicas do edital (peça 89, p. 5) .
Manifestação do STJ
15.	 Em resposta à oitiva determinada pelo Relator, o STJ apresentou informações (peça 47) sobre os fatos apontados na representação protocolada pela empresa Seal Telecom. Além disso, apresentou, posteriormente, informações sobre uma negociação mantida com a empresa Rhox, conforme exposto a seguir. 
Resposta do STJ às alegações de que os equipamentos oferecidos pela empresa Rhox por meio do projeto executivo são inferiores aos originalmente propostos e não atendem a diversos itens do edital referentes às especificações técnicas:
16.	 O STJ informou inicialmente que os equipamentos referentes aos doze itens mencionados na representação não foram recebidos definitivamente, sendo a contratada oficiada para substituição de parte deles. Acrescentou que a Administração não efetuou nenhum pagamento em desconformidade com a lei, com o edital e com o contrato. Informou, também, que a solução já está instalada, aguardando apenas os ajustes necessários de substituição dos equipamentos que estão em desacordo com as especificações do edital (peça 47, p. 1) .
17.	 Além disso, alegou que foi encaminhado o Ofício 2/2016 (peça 47, p. 3-7) , de 14/1/2016, à empresa Rhox, no qual o STJ informa à contratada que foi realizada nova análise técnica das exigências do Pregão Eletrônico 81/2015, e que foi constatado que cinco equipamentos possuem características técnicas inferiores às especificações técnicas do Anexo C (Caderno de Especificações Técnicas) , o que impediria seu recebimento pelo STJ, conforme especificado a seguir:
a)	item 2.3 - Sistema de Colaboração de Imagens;
b)	item 2.7 - Processador de Áudio Digital com AEC;
c)	item 2.8 - Amplificador de Áudio Multicanal;
d)	item 2.16 - Distribuidor de Áudio;
e)	item 2.19 - Interface de Áudio para Imprensa.
18.	 Dessa maneira, a contratada fora notificada a realizar a substituição dos equipamentos acima pelos equipamentos ofertados inicialmente na proposta vencedora do Pregão 81/2015 (peça 47, p. 4, item 6) .
19.	 Quanto aos itens "2.6 - Central de automação e controle" e "2.15 - Microfone de Lapela", a comissão que realizou a nova análise técnica informou que as especificações técnicas apresentadas nos sites dos fabricantes não forneciam todos os itens exigidos no edital. Assim, foi solicitado que a empresa Rhox fornecesse documentos oficiais dos fabricantes com as especificações técnicas exigidas no edital, informando, ainda, que os equipamentos relativos a esses itens deveriam ser obrigatoriamente substituídos pelos presentes na proposta original, caso o documento exigido não fosse apresentado no prazo previsto ou não contemplasse as exigências (peça 47, p. 3-4) .
20.	 Em suma, de doze itens citados pela representante, a comissão do STJ teria solicitado a substituição de cinco (parágrafo 17) , condicionado o aceite de dois itens à entrega das respectivas especificações técnicas (parágrafo 18) e considerado os cinco itens restantes compatíveis com as especificações do edital, porém, sua aceitação teria ficado condicionada à viabilidade e compatibilidade técnica desses equipamentos com os que seriam substituídos e com a solução contratada (peça 47, p. 4) .
21.	 Aduz que, em virtude da substituição requerida, a empresa Rhox foi notificada a realizar adequação no Projeto Executivo para análise da Comissão de Recebimento do Contrato STJ 50/2015 (peça 47, p. 4, item 5) .
22.	 O órgão informou que, após a Comissão de Recebimento analisar as alegações e documentos apresentados pela empresa contratada em resposta ao Ofício 2/2016, foi realizada reunião com a empresa, em 17/2/2016, para apresentar o resultado dessa análise, conforme constante em ata (peça 86, p. 2-8) . Na oportunidade, o Secretário de Administração do STJ informou à empresa que o item 2.15 e o subitem 2.6.14 (Access Point) não foram aceitos e, portanto, seria necessária a substituição de sete itens, em vez dos cinco inicialmente recusados, conforme tabela a seguir (peça 86, p. 3) :
	ITEM
	DESCRIÇÃO
	QUANT
	MARCA
	MODELO
	PREÇO
	TOTAL

	2.3
	Colaborador de imagem
	1
	EXTRON
	ShareLink 200N
	R$ 27.443,25
	R$ 27.443,25

		Software de controle
	1
	EXTRON
	LinkLicence
	R$ 5.800,00
	R$ 5.800,00

	2.6
	Ponto de acesso sem fio
	1
	AVAYA
	WLAN AP 9123
	R$ 9.950,00
	R$ 9.950,00

	2.7
	Multiprocessador de áudio - DSP
	1
	RANE
	HAL1x
	R$ 12.980,00
	R$ 12.980,00

		Processador Dante
	1
	RANE
	EXP2x
	R$ 4.250,00
	R$ 4.250,00

		Processador de saídas analógicas
	1
	RANE
	EXP3x
	R$ 4.620,00
	R$ 4.620,00

		Processador de entradas analógicas
	1
	RANE
	EXP5x
	R$ 4.620,00
	R$ 4.620,00

		Processador AEC
	1
	RANE
	EXP7x
	R$ 4.850,00
	R$ 4.850,00

		Software de edição de blocos de processamento de sinal
	1
	Rhox
	HAL 1X R22
	R$ 20.323,44
	R$ 20.323,44

	2.8
	Amplificador de áudio 4 canais
	2
	RANE
	MA4
	R$ 7.728,00
	R$ 15.456,00

	2.15
	Kit com dois microfones de lapela sem fio UHF com módulos de recepção
	1
	Audio-technica
	ATW-1311/L
	R$ 7.859,52
	R$ 7.859,52

	2.16
	Conversor AD remoto, 1 USB
	1
	RANE
	RAD27W
	R$ 875,00
	R$ 875,00

	2.19
	Conversor AD remoto, 2 saídas de linha
	5
	RANE
	RAD4W
	R$ 625,97
	R$ 3.129,85

	TOTAL
	R$ 122.157,06

Equipamentos que não foram aceitos pelo STJ e que deveriam ser substituídos pela empresa (peça 86 p. 7-8) 
23.	 Na citada reunião, a empresa Rhox alegou que o custo para substituir esses equipamentos seria muito alto e iria causar-lhe graves prejuízos, além de exigir a desmontagem e nova configuração de toda a solução. Ademais, o STJ não teria condições de utilizar a sala por, pelo menos, mais noventa dias (peça 86, p. 4) . O Secretário de Administração do STJ destacou a necessidade de a sala estar em condições de uso antes de 17/3/2016, data que entraria em vigor o novo Código de Processo Civil (CPC) (peça 86, p. 4) .
24.	 Ainda durante as discussões registradas na referida ata, os participantes aventaram a possibilidade de os equipamentos não serem substituídos, mediante a compensação dos seus respectivos valores em desconto a ser concedido pela empresa ao STJ (peça 86, p. 4) . A área técnica concluiu que a não substituição dos equipamentos não traria nenhum prejuízo à solução, pois os equipamentos já instalados foram testados e atendiam integralmente ao objetivo almejado pelo STJ, e, principalmente, não causaria prejuízo ao funcionamento do Tribunal, por ocasião das atividades previstas com o advento da nova lei que regulamenta o CPC. Entretanto, a alternativa deveria ser embasada em pareceres técnicos e jurídicos (peça 86, p. 4) . 
25.	 Assim, o assessor chefe da Assessoria Jurídica do STJ esclareceu que, diante do fato concreto, a eventual celebração de acordo poderia ser a solução que melhor atenderia ao interesse público (peça 86, p. 4) . Para tanto, antes do parecer jurídico, seria necessária a manifestação técnica inequívoca quanto ao interesse da substituição qualitativa, o que embasaria a possibilidade jurídica de alteração contratual (peça 86, p. 4) .
26.	 Dessa maneira, conforme consignado na ata da aludida reunião, as partes concordaram em celebrar termo aditivo com aceitação dos equipamentos entregues, mediante a concessão de desconto pela empresa, no montante de R$ 122.157,06, pela compensação quanto aos equipamentos alterados, que não atendiam às especificações do edital (peça 86, p. 4-5) .
27.	 A respeito dessa tratativa (peça 86, p. 1) , o STJ afirmou que essa seria a opção que melhor atenderia ao interesse público, por ter proporcionado economia e não impactar no desempenho técnico da solução. Acrescentou que o acordo viabilizaria a liberação da sala de videoconferência para os atos processuais daquela Corte, especialmente em razão da iminência da entrada em vigor da Lei 13.105/2015, relativa ao novo CPC.
Análise da Selog
28.	 A Selog afirmou que o fato de o STJ admitir que foi necessário realizar nova análise técnica em decorrência da representação, tendo concluído pela inadequação de parte dos equipamentos ofertados após a elaboração do Projeto Executivo, atesta a procedência dos questionamentos suscitados pela representante (peça 82, p. 3) .
29. Concluiu que a solução implementada pela empresa Rhox possui equipamentos que não atendem integralmente às especificações técnicas exigidas no instrumento convocatório do Pregão Eletrônico 81/2015, promovido pelo STJ, caracterizando afronta ao art. 41 da Lei 8.666/1993 (peça 95, p. 5) .
30.	 Entendeu que, apesar da redução do valor do contrato em R$ 122.157,06, a avaliação quanto à eventual economicidade do acordo firmado entre o STJ e a empresa Rhox estaria prejudicada devido às diferenças entre as especificações dos equipamentos exigidas no edital e as dos efetivamente instalados, as quais teriam o poder de influenciar as propostas ofertadas pelos licitantes, com possíveis impactos no valor obtido na licitação. Além disso, as características do objeto interferem não apenas no valor das propostas, mas também na decisão dos potenciais licitantes quanto à participação no certame (peça 95, p. 5) . 
31.	 Destacou que a irregularidade em análise é decorrência da aprovação dada pelo STJ ao Projeto Executivo elaborado pela contratada, que previa a utilização de equipamentos diferentes daqueles relacionados na proposta aprovada no decurso do certame licitatório e em desacordo com as especificações exigidas (peça 95, p. 5-6) .
32. Verificou que, na análise técnica que subsidiou a aprovação do Projeto Executivo, foram destacadas apenas as supostas vantagens que os produtos substitutos trariam, sem contemplar a análise dos requisitos exigidos no edital para cada um dos equipamentos. Assim, os requisitos de cada equipamento, uma vez fixados no Termo de Referência, não poderiam ser ignorados. Dessa forma, aquela secretaria entendeu que a análise não foi realizada com a profundidade necessária, tanto que, em pronunciamento da mesma equipe após o STJ ser informado sobre a presente representação, concluiu-se pela inadequação de parte dos equipamentos instalados (peça 95, p. 6) .
33.	 A Selog concluiu que a equipe responsável pelo aceite ao Projeto Executivo deverá ser chamada em audiência para apresentar razões de justificativa para a aprovação de documento que previa a utilização de equipamentos cujas especificações não atendiam às exigências contidas no instrumento convocatório da licitação, bem como o Chefe da Seção de Multimídia também deverá ser ouvido em audiência para justificar o ateste conferido à solução implementada, sob o argumento de que havia vantagens técnicas e financeiras, que não se confirmaram (peça 95, p. 6) .
34. Entendeu que não compete ao TCU manifestar-se quanto ao aceite do objeto implementado, cabendo aos gestores da unidade, de forma justificada, decidir a solução que melhor atende ao interesse público. Essa condição, entretanto, não obsta a apuração quanto a eventuais irregularidades cometidas no decorrer da execução contratual (peça 95, p. 7) .
35.	 Constatou que o objeto foi desvirtuado e a proposta ofertada na licitação não foi honrada pela empresa, em descumprimento às regras estabelecidas no instrumento convocatório e em sua proposta, caracterizando afronta aos arts. 3º e 66 da Lei 8.666/1993. Entretanto, a Selog informa que não identificou nos autos qualquer informação relacionada à apuração da conduta da contratada, que resultou na implantação de solução contemplando equipamentos que não estavam de acordo com as especificações contidas no edital e em sua proposta (peça 95, p. 7) .
36.	 Diante disso, propôs determinar ao STJ que instaure procedimento administrativo para apurar os fatos e, caso sejam identificadas faltas cometidas pela empresa contratada, as sanções cabíveis deverão ser aplicadas (peça 95, p. 7) .
37.	 Além disso, cogitou a possibilidade de que as especificações originalmente fixadas seriam excessivas e, consequentemente, restritivas à competitividade, situação que representaria afronta ao disposto no art. 3º, § 1º, inciso I da Lei 8.666/1993 (peça 95, p. 6) . Mencionou, como evidência, o fato de haver manifestações no sentido de que a solução implementada atenderia às necessidades do STJ, apesar da utilização de equipamentos não condizentes com as especificações técnicas estabelecidas no edital (peça 95, p. 6) .
38.	 Por esse motivo, entende a Selog que os integrantes técnicos da equipe de planejamento da contratação deveriam se manifestar sobre a questão e justificar a inserção de requisitos possivelmente desnecessários, que não foram efetivamente exigidos na solução implementada e poderiam ter restringido indevidamente a competitividade do certame, prejudicando a obtenção da proposta mais vantajosa para a Administração (peça 95, p. 6) .
Análise da Sefti
39. A própria Comissão de Recebimento do Contrato STJ 50/2015, após nova análise técnica (peça 94, p.182-203) , concluiu que sete itens da solução implementada pela empresa Rhox possuíam características técnicas inferiores às especificações presentes no Termo de Referência que integra o edital do Pregão Eletrônico 81/2015. Além disso, a pedido do STJ, o chefe da seção de áudio e vídeo do STF elaborou exame técnico da solução instalada pela empresa Rhox e concluiu que se a empresa contratada tivesse apresentado essa solução como proposta inicial durante o certame licitatório, seria desclassificada por não atender às especificações do edital (peça 94, p. 150-162) .
40.	 Dessa forma, a solução implementada não guarda correspondência com o objeto efetivamente licitado, razão pela qual entende-se ter havido infração ao princípio da vinculação ao instrumento convocatório, previsto nos arts. 3º e 41 da Lei 8.666/1993, bem como afronta ao art. 37, caput e inciso XXI, da Constituição Federal, pela não observância ao princípio da isonomia, tendo em vista que a vencedora obteve o benefício de apresentar uma nova solução distinta da licitada, oportunidade essa que não foi oferecida aos demais licitantes.
41.	 Assim, uma vez que, ao apresentar o Projeto Executivo, a contratada não honrou a sua proposta e ofertou um objeto de qualidade técnica inferior à especificada, deveria a Administração ter recusado a solução proposta no projeto e exigido a adequação dos equipamentos aos apresentados inicialmente na proposta vencedora do Pregão 81/2015. Em caso de recusa da empresa contratada, o STJ deveria ter rescindido unilateralmente o contrato, com base no art. 78, inciso I, da Lei 8.666/1993, sem prejuízo da aplicação das sanções cabíveis, a exemplo daquelas previstas no art. 7º da Lei 10.520/2002.
42.	 Dessa maneira, por contribuir para que a solução composta por equipamentos que não atendiam às especificações técnicas do edital fosse instalada, os autores enumerados na instrução, de 29/03/2016, da Selog (peça 95, p. 6-7, itens 30 e 32) devem ser ouvidos em audiência acerca de seus atos e a conduta da contratada deve ser apurada, nos termos constantes da referida instrução. 
Esclarecimento do STJ quanto ao fornecimento de atestado de capacidade técnica à empresa Rhox estando o contrato em andamento.
43.	 O STJ alega que o fornecimento de atestado de capacidade técnica referente ao Contrato 50/2015 seria legal e estaria amparado no § 5°, do art. 30, da Lei 8.666/1993, que veda a exigência de comprovação de atividade ou de aptidão com limitações de tempo ou de época ou ainda em locais específicos, ou quaisquer outras não previstas em lei, que inibam a participação na licitação (peça 47, p. 21) . Acrescentou, ainda, que a empresa Rhox apresentou outros atestados emitidos por órgãos públicos e empresas privadas para comprovar sua experiência anterior e capacidade para executar os serviços licitados em outro certame, como o Pregão 6/2015 da Aneel (peça 47, p. 21) .
44.	 Quanto ao teor do atestado fornecido à contratada pelo STJ, em 31/8/2015, aduziu que ele apenas declara o objeto do contrato e afirma que "os serviços fornecidos até o momento atenderam às especificações desta instituição, que a Rhox tem cumprido com as obrigações assumidas e que não há nada que a desabone profissionalmente" (peça 47, p. 21) .
45.	 Logo, o STJ entende que a emissão desse atestado vinculado ao Contrato 50/2015 em nada muda a situação técnica da licitante perante o mercado ou licitações promovidas pelos demais órgãos públicos após sua emissão (peça 47, p. 22) .
Análise da Selog
46.	 Confirmou que o STJ, pela Chefia da Seção de Multimídia, emitiu dois atestados de capacidade técnica, em 31/8/2015 e em 26/11/2015 (peça 47, p. 26-36) , estando o contrato em fase de execução, sem haver neles a discriminação exata dos itens até então fornecidos e a prestação de serviços realizados, conforme previstos no cronograma de execução contratual (peça 95, p. 7) . Assim, a Selog concluiu que não poderia o STJ ter fornecido os atestados em tais termos, uma vez que a entrega da solução de videoconferência não estava concluída e, conforme se verificou posteriormente, parte dos equipamentos não atendiam às especificações técnicas definidas no edital (peça 95, p. 7) .
47.	 Considerou tal procedimento impróprio, ao teor do disposto nos arts. 23, § 1º, e 30, inciso II, da Lei 8.666/1993, ainda que corrigido pela posterior anulação dos referidos atestados, por iniciativa do STJ (peça 95, p. 7) . Além disso, considerou que esse procedimento deveria ser objeto de registro para fins de ciência ao órgão, de modo a prevenir novas ocorrências, pois a emissão de atestados de capacidade técnica, estando o contrato em andamento, requer a discriminação exata dos itens até então fornecidos, a descrição dos serviços realizados e as fases das obras já concluídas, indicando claramente os percentuais executados em relação ao cronograma global do contrato até a data de emissão dos atestados, estando a formalização dos atestados condicionada à prévia emissão de "atesto" pelo fiscal do contrato e manifestação conclusiva da área técnica competente, assim configurando conclusa a fase de liquidação da despesa empenhada, conforme definida no art. 63 da Lei 4.320/1964 (peça 95, p. 7) .
Análise da Sefti
48.	 Em síntese, concorda-se com os argumentos apresentados pela Selog, em especial no que diz respeito à emissão indevida, pelo STJ, dos atestados de capacidade para a empresa Rhox, pois não foram indicados claramente os percentuais executados em relação ao cronograma global do contrato até as respectivas datas de emissão. Além disso, alguns equipamentos da solução não atendiam às especificações fixadas no edital.
Comunicação do STJ da emissão de atestado de capacidade técnica por servidores que não compõem a Comissão de Recebimento.
49.	 O STJ afirma que tomou ciência de que servidores do órgão, que não compõem a Comissão de Recebimento, teriam emitido um outro atestado de capacidade técnica, em 26 de novembro de 2015, com a indicação de que a empresa Rhox teria fornecido a solução (peça 47, p. 22) . 
50.	 Assim, com base no Despacho 274468, a Comissão de Recebimento, amparada pelo princípio da autotutela e Súmula 473 do STF, decidiu anular os atestados emitidos em 31/8/2015 e em 26/11/2015 (peça 47, p. 22) . A contratada foi notificada da decisão e impedida de fornecê-los como comprovação de sua habilitação técnica (peça 47, p. 5) .
Análise da Selog
51.	 Verificou que os atestados de capacidade técnica foram assinados por servidores que não tinham competência para tanto. Segundo o Parecer 52/2016 da Assessoria Jurídica do órgão (peça 94, p. 211) , referente à análise de recurso interposto pela empresa Rhox contra a anulação dos citados documentos, tal atribuição pertenceria ao Coordenador de Compras e Contratos do órgão, conforme previsto no Manual de Organização do STJ (peça 95, p. 7) .
52. Entendeu pertinente solicitar ao signatário do atestado emitido em 31/8/2015 que apresentasse, via audiência, as razões de justificativa para a usurpação de competência na emissão de atestado de capacidade técnica, além de justificar a ausência de indicação nos atestados dos percentuais executados até a data de emissão do documento, de discriminação exata dos itens fornecidos, das fases já recebidas, liquidadas e concluídas pela Administração (peça 95, p. 8) .
53.	 Considerou, ainda, que os servidores que assinaram o atestado de 26/11/2015 deveriam ser ouvidos em audiência pela usurpação de competência e por atestar que o objeto teria sido entregue a contento, sendo que o objeto ainda não havia sido concluído e, conforme constatado nestes autos, alguns equipamentos não atendiam às especificações fixadas no edital (peça 95, p. 8) .
Análise da Sefti
54.	 Em síntese, concorda-se com os argumentos apresentados pela Selog, pois os responsáveis não tinham competência para praticar esses atos, razão pela qual devem ser chamados em audiência para apresentar razões de justificativa sobre essas irregularidades. 
CONCLUSÃO
55.	 Diante do exposto, e em consonância com o entendimento perfilhado pela Selog, conclui-se que:
55.1. a solução para sala de videoconferências e reunião dos Ministros do STJ instalada pela empresa Rhox possui equipamentos que não atendem às especificações técnicas do edital do Pregão Eletrônico 81/2015, o que infringe o princípio da vinculação ao instrumento convocatório, previsto no art. 3º da Lei 8.666/93, bem como o art. 41 da referida lei (parágrafo 40) ;
55.2. ao aceitar equipamentos da empresa Rhox com especificações distintas daquelas constantes do instrumento convocatório, o STJ adotou comportamento não-isonômico em relação às licitantes do pregão em comento, já que as demais licitantes não tiveram oportunidade de apresentar solução que contivesse equipamentos distintos daqueles especificados no edital, afrontando, portanto, o princípio da isonomia insculpido no art. 37, caput e inciso XXI, da Constituição Federal (parágrafo 40) ;
55.3. a empresa contratada não honrou com a sua proposta e não cumpriu os requisitos estabelecidos no termo de referência, motivo pelo qual alinha-se com a proposta feita pela Selog no sentido de determinar ao STJ que instaure procedimento administrativo com vistas a apurar a conduta da referida empresa (peça 95, p. 9, item d.1) (parágrafo 41) ;
55.4. há necessidade de apuração de responsabilidade dos membros da Comissão de Recebimento Provisório e Definitivo referente ao Contrato 50/2015 pela aceitação do Projeto Executivo que previa a utilização de equipamentos diferentes daqueles ofertados no certame e que não atendiam às especificações exigidas no edital, razão pela qual devem ser chamados em audiência para apresentar razões de justificativa sobre essa questão, nos termos da proposta feita pela Selog (peça 95, p. 10, item f) (parágrafo 42) ;
55.5. há necessidade de promover a audiência do Chefe da Seção de Multimídia do STJ, para apresentar razões de justificativas em função da emissão de parecer favorável às alterações de equipamentos, apesar de estarem em desacordo com a especificações técnicas exigidas no instrumento convocatório do Pregão Eletrônico 81/2015 (peça 95, p. 10, item g) (parágrafo 42) ; 
55.6.	há necessidade de realização de audiência dos integrantes técnicos da equipe de planejamento da contratação a respeito da inserção de requisitos possivelmente desnecessários, que não foram efetivamente exigidos na solução implementada e que podem ter restringido indevidamente a competitividade do certame, prejudicando a obtenção da proposta mais vantajosa para a Administração, nos termos da proposta feita pela Selog (peça 95, p. 10-11, item h) (parágrafo 42) ;
55.7. em relação aos atestados de capacidade técnica emitidos pelo STJ no âmbito do Contrato 50/2015, concorda-se com a análise realizada pela Selog de que, estando o ajuste ainda em fase de execução, tais atestados deveriam ser emitidos com a discriminação exata dos itens até então fornecidos e a prestação de serviços realizados, o que não foi feito. Além disso, tais atestados foram assinados por servidores que não tinham competência para tanto, afrontando o inciso IV, do item 17.4.37 do Anexo do Manual de Organização do STJ. Diante disso, entende-se que os responsáveis devem ser convocados a apresentar razões de justificativas quanto a essas irregularidades, nos termos da proposta feita pela Selog (peça 95, p. 11, itens i e j) (parágrafos 48 e 54) .
55.8. informar ao STJ, de modo a prevenir novas ocorrências, que a emissão de atestados de capacidade técnica, estando o contrato em andamento, requer a discriminação exata dos itens até então fornecidos, a descrição dos serviços realizados e as fases das obras já concluídas, informando claramente os percentuais executados em relação ao cronograma global do contrato até a data de emissão dos atestados."
6.	Promovidas as comunicações processuais pertinentes, os responsáveis compareceram aos autos com extensa documentação de defesa, que foi analisada na instrução final da Selog, que contou com a manifestação concordante do titular da referida unidade técnica (peça 137) , com proposta de mérito pela rejeição das razões de justificativa e pela aplicação de multa aos gestores, nos termos transcritos a seguir (peça 135) : 
"3. Na instrução anterior, o TCU houve por bem promover a audiência de diversos responsáveis em razão de várias potenciais irregularidades (peça 95, p. 9/11) . De forma a otimizar as análises, os itens de oitiva servirão para ordenar a presente instrução. 
Análise Técnica
Aceite, mediante a emissão o Despacho 0110648, do Projeto Executivo apresentado pela empresa Rhox Comunicações e Dados Ltda., apesar da previsão de utilização de equipamentos diferentes daqueles relacionados na proposta e em desacordo com as especificações exigidas no instrumento convocatório do Pregão Eletrônico 81/2015 (itens 2.3, 2.6, 2.7, 2.8, 2.15, 2.16 e 2.19) , em afronta ao princípio da vinculação ao instrumento convocatório, previsto nos arts. 3º e 41 da Lei 8.666/1993;
Responsáveis ouvidos em audiência:
- Guilherme Mendonça Tufenkjian, João Francisco Mondadori de Oliveira e Guilherme Silva Figueiredo, membros da Comissão de Recebimento Provisório e Definitivo referente ao Contrato STJ 50/2015. 
Razões de justificativa apresentadas pelo senhor Guilherme Mendonça (peça 127, p. 1/9) : 
a) após analisar as opções de mercado disponíveis (p. 1/2) a equipe de planejamento concluiu que a alternativa viável seria a contratação de empresa especializada para a implantação e o fornecimento da solução completa, em um modelo Turn Key, com operação assistida e manutenção da solução; 
b) na fase de entrega do projeto executivo, a contratada propôs alterações que priorizariam a integração, compatibilidade e operacionalidade da solução. À época, a Comissão entendeu que a proposta apresentada pela contratada visava aperfeiçoar a solução, tendo sido proposta a substituição de doze equipamentos, o que foi autorizado pela Comissão de Recebimento, com amparo nos itens 6.7/6.8 do anexo do contrato; 
c) em nenhum momento o edital foi impugnado por essas cláusulas, nem pela impetrante Seal Telecom, e, ademais, todos que participaram do pregão tiveram o conhecimento do teor de tais cláusulas;
d) a empresa contratada atendeu ao instrumento convocatório ao apresentar sua proposta conforme o solicitado, mas durante a execução do Projeto Executivo constatou a necessidade de alteração de alguns equipamentos que não transfiguraram o objeto;
e) as alterações propostas tiveram como objetivo mitigar as discrepâncias dentro da solução, visando desconstruir um modelo onde vários protocolos, marcas e fabricantes comporiam o sistema, garantindo assim a interoperabilidade, a assistência técnica e a simplificação da operação dos dispositivos (p. 4) ;
f) as alterações não impactaram no resultado final da solução, já que todas as funcionalidades tecnológicas e requisitos operacionais inicialmente propostos foram mantidos, sem prejuízo do que foi definido no projeto. Portanto, as alterações realizadas corrigiram falhas e, em grande parte, agregaram mais tecnologia em face do que foi proposto anteriormente; 
g) segundo entendimento do Ministro Adylson Motta, cujas conclusões constaram do debate que geraram a Decisão 215/1999 - Plenário, de 12/05/1999: 
As modificações qualitativas devem ser decorrentes de fatos supervenientes que impliquem dificuldades não previstas ou imprevisíveis por ocasião do pacto inicial', devendo corresponder ainda a uma alteração de circunstâncias fáticas levadas em consideração por ocasião da avença. A Administração há que também evidenciar que 'a solução localizada na fase da licitação não se revelou, posteriormente, como a mais adequada'. No entanto, a modificação decorrente não pode ser de vulto tal que venha a transfigurar o objeto original em outro, frustrando os princípios da obrigatoriedade de licitação e da isonomia;
h) a proposta de alteração adotada no STJ, então, teria atendido aos mesmos requisitos consagrados pelo Tribunal de Contas da União na Decisão 215/1999, com uma diferença relevante: na análise de custos referente às alterações, a Comissão de Recebimento entendeu que, mesmo agregando-se mais tecnologia ao projeto, o valor global da solução não foi alterado, mantendo-se o valor da proposta vencedora no certame;
i) o entendimento de que os equipamentos substituídos seriam inferiores àqueles previstos originalmente é incorreto, uma vez que a tecnologia digital é notoriamente superior à analógica. Porém, efetuando as análises usando o critério da especificidade técnica, a Seal Telecom alegou que os equipamentos ofertados eram inferiores, mas que na verdade seriam apenas diferentes, pois suas especificações técnicas também contribuem para o atingimento colimado pela Administração;
j) a comparação realizada pela empresa Seal seria inadequada, pois os equipamentos oferecidos e os aprovados no projeto executivo são distintos, de fabricantes diferentes e possuem especificidades únicas, que no contexto da solução pretendida pelo Superior Tribunal de Justiça, mostraram-se superiores àquelas anteriormente pretendidas;
k) a empresa Seal Telecom, em sua representação, alegou que sua motivação foi o interesse público e a defesa do erário. Porém, sua proposta inicial ficou R$ 262.344,81 superior à proposta vencedora;
l) a representação oculta uma notória briga de mercado entre a empresa Seal e a contratada (Rhox) . Em consulta ao site do TCU, teria constatado que na Representação constante do Processo Processo 001.041/2016-9, os polos se invertem: a Rhox representou contra a Seal acerca de irregularidades em pregão para registro de preços realizado pela Agência Nacional de Águas - ANA, com a participação do Fundo de Previdência Complementar, da Embrapa, da Embratur e do Conselho Federal de Farmácia, visando ao fornecimento, montagem e instalação de equipamentos audiovisuais.
m) a Comissão de Recebimento, em todos seus atos, objetivou a melhora substancial da solução adquirida pelo Superior Tribunal de Justiça, preservando as características e requisitos levantados em sua fase de projeto, norteada pelo critério da aquisição como solução, tendo sido demonstrado cabalmente que as alterações produzidas no Projeto Executivo dotaram a solução de especificações superiores, não desfigurando o projeto inicial, coincidindo com a tese defendida pelo Ministro Augusto Nardes, no Acórdão 591/2011-TCU-Plenário: "No caso de alteração do projeto originário, há que se demonstrar, motivadamente, que a nova solução é de fato superior, sendo que, quando se verifique desfiguração significativa do projeto inicial, a realização de nova licitação é imprescindível".
6.	Razões de justificativa apresentadas pelo senhor João Francisco Mondadori de Oliveira (peça 132, p. 1/9) : 
a) toda a documentação produzida e assinada pelos membros da equipe de planejamento da contratação é conclusiva no sentido da implantação de uma solução e não de aquisição de equipamentos. Nesse quadro, foi consultado o mercado especializado e outras fontes (órgãos públicos, atas de registros de preços, etc.) , conforme orienta a jurisprudência do TCU;
b) com base em pesquisas foi possível detalhar as especificações dos bens que comporiam a solução, afim de adequá-la a qualquer impasse técnico que pudesse ocorrer durante a execução do contrato, tal como previsto no Termo de Referência anexo ao edital da respectiva licitação. Como condição de execução, a Cláusula 6 (itens 6.3 e 6.7) permitiria alterações nas especificações originais, nos seguintes termos:
6.3 Durante a execução dos trabalhos, se forem necessárias alterações nas especificações e projetos originais, competirá a contratada a alteração no projeto da parte a modificar e submetê-lo à aprovação do contratante;
6.7 Submeter ao contratante, em até 10 (dez) dias úteis após a assinatura do instrumento contratual, o Projeto Executivo a ser conduzido pelo responsável técnico indicado na fase de habilitação, podendo sofrer alterações até a aprovação final pela Comissão de Recebimento do contratante;
c) durante a execução do projeto executivo revelou-se necessário proceder ao ajuste de especificações em alguns equipamentos, no intuito de minimizar o número de interconexões, pontos de falhas e possíveis problemas de compatibilidade, tudo voltado para a melhoria da solução de videoconferência e multimídia, em conformidade com as cláusulas 6.3 e 6.7 do Termo de Referência anexo ao edital;
d) não teria havido exigência de requisitos possivelmente desnecessários, relacionados aos itens 2.3 (Sistema de Colaboração de Imagens) , 2.6 (Central de Automação e Controle) , 2.7 (Processador de Áudio Digital com AEC) , 2.8 (Amplificador de Áudio Multicanal) , 2.15 (Microfone de Lapela) ; 2.16 (Distribuidor de Áudio) , 2.19 (Interface de Áudio para Imprensa) . O que teria ocorrido é que as exigências foram mantidas, atendidas e superadas pela tecnologia efetivamente empregada, superior àquela prevista inicialmente. Nesse sentido, aponta precedente constante de julgado do STJ no qual se permitiu a substituição de equipamentos por outro de qualidade superior, desde que o gênero do bem licitado permaneça inalterado e seja atendido o requisito do menor preço;
e) em nenhum momento da execução do contrato a empresa Rhox deixou de manter as condições que ensejaram a sua contratação, quer sob o ponto de vista das exigências habilitatórias, quer sob o ponto de vista da entrega do objeto na forma como concebido, Implantação de solução de videoconferência e multimídia (com o fornecimento e instalação de mobiliário, software, hardware de videoconferência, equipamentos de áudio e vídeo com garantia de no mínimo 36 (trinta e seis) meses) . A questão de alteração de marcas e modelos indicadas na proposta não só era prevista no edital, como tem amparo na jurisprudência do Tribunal de Contas da União, que permite alterações qualitativas no objeto, desde que justificadas e que não alterem o valor global do contrato;
f) os itens 2.7, 2.8, 2.16 e 2.19, que na proposta original eram de quatro fabricantes diferentes, foram substituídos por dispositivos de um único fabricante (RANE) , criando uma solução integrada e com capacidade de gerenciamento do conjunto (p. 7) ; a solução está em perfeito funcionamento, utilizando todos os recursos disponíveis, com 0% de ocorrência de falhas (p. 7) ;
g) finda por peticionar ao Tribunal que entenda por regular sua conduta, afastando a imputação de multa do art. 58 da lei 8.443/1992, considerando os seguintes fatores: a permissibilidade da alteração da proposta inicial pelo Projeto Executivo, em conformidade com os itens 6.3 e 6.7 do Termo de Referência anexo ao Edital, de conhecimento prévio de todas as licitantes; a possibilidade de alterações qualitativas nos termos da Súmula TCU 261/2010, que ampara referidas modificações que não configurem a transfiguração do objeto originalmente contratado; a similaridade técnica dos equipamentos substituídos com os originalmente previstos, especialmente em relação aos benefícios introduzidos na solução originariamente concebida; a boa-fé do requerente no exercício das atribuições como membro da Comissão de Planejamento da Contratação e da Comissão de Recebimento do objeto; o resultado alcançado pela contratação, que atendeu ao interesse público, com o menor dispêndio de recursos públicos, considerando que a sala de videoconferência está em plena operação, contribuindo para a economia de tempo, diminuição de custos. 
7.	Razões de justificativa apresentadas pelo senhor Guilherme Silva Figueiredo (peça 129, p. 9/10) : 
a) depois de apresentar toda a descrição do procedimento, desde o seu planejamento até a licitação, evidenciando boa parte dos argumentos apresentados pelos demais ouvidos em audiência, informou ter se tratado de contratação de uma solução, não da aquisição de equipamentos, em si. Além disso, registra não ter havido impugnação por parte dos participantes no processo licitatório e que as condições seriam as mesmas para quaisquer empresas, inclusive a representante, caso houvesse vencido a licitação;
b) seria inverídica a informação da representante de que a solução apresentada e instalada com sucesso no STJ não guardaria correspondência com o objeto efetivamente licitado. A solução implementada seria a mesma e teria sido fornecida com as melhorias qualitativas consignadas no termo de aditamento contratual. Isso poderia ser mesmo verificado por meio de uma vistoria in loco no STJ. Isso estaria alinhado, inclusive, à jurisprudência do TCU (v.g. Acórdão 591/2011-TCU-Plenário, relator: Ministro Augusto Nardes e Súmula 261/TCU) ;
c) as alterações realizadas corrigiram falhas e, em grande parte, teriam agregado mais tecnologia em face do que foi proposto anteriormente;
d) na análise de custos referente às alterações, a Comissão de Recebimento também teria entendido que, mesmo agregando mais tecnologia ao projeto, o valor global da solução não foi alterado, mantendo-se o valor da proposta vencedora do certame. Porém, ao saber dos reclames da empresa Seal Telecom à administração do Superior Tribunal de Justiça, a Comissão de Recebimento refez a análise das especificações técnicas dos equipamentos de forma a confirmar se os equipamentos substituídos eram, de fato, superiores ou inferiores aos cotados na licitação;
e) a Comissão de Recebimento, então, reexaminou as especificações dos doze equipamentos, chegando à conclusão que alguns, de fato, não apresentavam todas as especificações indicadas no modelo ofertado, ainda que apresentassem outras funcionalidades que agregavam e melhoravam a performance da solução;
f) finaliza seu expediente peticionando para que o Tribunal entenda como regular sua conduta, tendo em conta, dentre outras razões, que o resultado alcançado pela contratação, que atendeu ao interesse público, com o menor dispêndio de recursos públicos, considerando que a sala de videoconferência está em plena operação contribuindo para a economia de tempo, diminuição de custos com viagens e transportes, possibilitando trabalho cooperado, compartilhamento de informações e materiais de trabalho sem a necessidade de locomoção geográfica, uso da gravação da videoconferência como fonte de informações, dentre outros.
Análise
9. 	O centro da análise, neste ponto das audiências, diz respeito à compatibilidade técnica do objeto que deveria ter sido entregue com o que foi efetivamente oferecido pela vencedora. Nesse quadro, o relator do processo, ao tempo, ministro Raimundo Carreiro, determinou, mediante despacho à peça 101, a emissão de parecer por parte de Unidade Especializada desta Corte, a Secretaria de Fiscalização de Tecnologia da Informação (Sefti) . 
10.	 Remetida a matéria para análise, em resumo a Sefti expediu as seguintes análises, no essencial (peça 103, p. 6, grifou-se) :
39.	 A própria Comissão de Recebimento do Contrato STJ 50/2015, após nova análise técnica (peça 94, p.182-203) , concluiu que sete itens da solução implementada pela empresa Rhox possuíam características técnicas inferiores às especificações presentes no Termo de Referência que integra o edital do Pregão Eletrônico 81/2015. Além disso, a pedido do STJ, o chefe da seção de áudio e vídeo do STF elaborou exame técnico da solução instalada pela empresa Rhox e concluiu que se a empresa contratada tivesse apresentado essa solução como proposta inicial durante o certame licitatório, seria desclassificada por não atender às especificações do edital (peça 94, p. 150-162) .
40. Dessa forma, a solução implementada não guarda correspondência com o objeto efetivamente licitado, razão pela qual entende-se ter havido infração ao princípio da vinculação ao instrumento convocatório, previsto nos arts. 3º e 41 da Lei 8.666/1993, bem como afronta ao art. 37, caput e inciso XXI, da Constituição Federal, pela não observância ao princípio da isonomia, tendo em vista que a vencedora obteve o benefício de apresentar uma nova solução distinta da licitada, oportunidade essa que não foi oferecida aos demais licitantes.
41.	 Assim, uma vez que, ao apresentar o Projeto Executivo, a contratada não honrou a sua proposta e ofertou um objeto de qualidade técnica inferior à especificada, deveria a Administração ter recusado a solução proposta no projeto e exigido a adequação dos equipamentos aos apresentados inicialmente na proposta vencedora do Pregão 81/2015. Em caso de recusa da empresa contratada, o STJ deveria ter rescindido unilateralmente o contrato, com base no art. 78, inciso I, da Lei 8.666/1993, sem prejuízo da aplicação das sanções cabíveis, a exemplo daquelas previstas no art. 7º da Lei 10.520/2002.	
11. Diante disso, concluiu a Sefti (peça 103, p. 8, grifou-se) :
55.1 a solução para sala de videoconferências e reunião dos Ministros do STJ instalada pela empresa Rhox possui equipamentos que não atendem às especificações técnicas do edital do Pregão Eletrônico 81/2015, o que infringe o princípio da vinculação ao instrumento convocatório, previsto no art. 3º da Lei 8.666/93, bem como o art. 41 da referida lei (parágrafo 40) ;
55.2 ao aceitar equipamentos da empresa Rhox com especificações distintas daquelas constantes do instrumento convocatório, o STJ adotou comportamento não-isonômico em relação às licitantes do pregão em comento, já que as demais licitantes não tiveram oportunidade de apresentar solução que contivesse equipamentos distintos daqueles especificados no edital, afrontando, portanto, o princípio da isonomia insculpido no art. 37, caput e inciso XXI, da Constituição Federal (parágrafo 40) ;
12. Cabe registrar a anuência com os exames procedidos pela Sefti, sem prejuízo de serem feitas algumas considerações adicionais. 
12.1. Os membros da comissão responsável pelo recebimento do objeto compartilham, igualmente, da responsabilidade por terem aceitado equipamentos destoantes do que houvera sido cotado inicialmente. Ainda que se cogite de que se tratava da contratação de uma solução, isso não desvirtua o fato de que a vencedora teve oportunidade que outras empresas participantes do procedimento não tiveram: a possibilidade de oferecer, na prática, proposta distinta daquela inicialmente planejada. 
12.2. A prática ofende diretamente ao princípio da vinculação ao instrumento convocatório, como já destacado nas duas instruções que antecedem a esta (peça 95 e 103) . A eventual substituição dos equipamentos constantes da solução não poderia ter se distanciado tanto do que fora contratado. Ressalte-se, ainda, que, de acordo com as análises técnicas promovidas no âmbito da Sefti, concluiu-se que os equipamentos apresentados não correspondem ao que fora cotado inicialmente (ver transcrições nos parágrafos 10 e 11 acima) , o que não condiz com a jurisprudência do TCU, a qual informa que a possibilidade de alteração do produto deve ser fundamentada em comprovação robusta da equivalência operacional do modelo eleito com aquele informado pela contratada ainda na fase de licitação (voto do Ministro Augusto Nardes, condutor do Acórdão 558/2010-TCU-Plenário, TCU) , o que efetivamente não se comprovou, no caso ora examinado. 
12.3. Ressalte-se, também, que o rompimento do contrato por rescisão, com a consequente apenação da empresa contratada, não era opção da Administração. Diferente disso, constituía dever que era dado ao STJ, ante disposições da Lei Geral de Licitações, já que a contratada não honrou a proposta feita. Vale lembrar o que diz a mencionada norma:
Art. 66. O contrato deverá ser executado fielmente pelas partes, de acordo com as cláusulas avençadas e as normas desta Lei, respondendo cada uma pelas consequências de sua inexecução total ou parcial.
12.4. Assim, caberia aos ouvidos em audiência terem se recusado ao recebimento do objeto, uma vez que em desconformidade com o que fora proposto no processo licitatório. 
12.5. Quanto ao alegado alinhamento das práticas ao que constou da Decisão 215/1999, do Plenário desta Corte, cumpre fazer algumas observações. Em primeiro lugar, o referido decisum cuida especificamente de obra pública, o que não é caso, evidentemente, da contratação promovida pelo STJ. Em segundo lugar, a decisão trata essencialmente da possibilidade específica de ultrapassagem dos limites de alteração unilateral dos contratos (§ 1º do art. 65 da Lei 8.666/1993) . Não se aplica, portanto, ao presente processo. 
12.5. Mesmo que o prejuízo tenha sido evitado, a rigor, por iniciativa não oriunda aos responsáveis, a inexistência de danos pode ser considerada como atenuante da conduta, haja vista que os equipamentos entregues se encontram em funcionamento e que, ainda, foram dados descontos com relação aos preços originários. De toda maneira, cabe a apenação dos responsáveis com a multa prevista no inc. II do art. 58 da LOTCU, dada a ofensa ao princípio da vinculação ao instrumento convocatório (art. 3º e 41 da Lei 8.666/1993) , por terem aceitado equipamentos distintos dos propostos pela vencedora do certame, sem provas incontestes de que seriam de qualidade superior aos pretendidos originariamente pelo STJ. 
Emissão do Despacho 0212698, por meio do qual se houve manifestação favorável às alterações de equipamentos implementadas pela Rhox Comunicação de Dados Ltda., apesar da instalação de equipamentos diferentes daqueles relacionados em sua proposta e em desacordo com as especificações exigidas no instrumento convocatório do Pregão Eletrônico 81/2015 (itens 2.3, 2.6, 2.7, 2.8, 2.15, 2.16 e 2.19) .
13. Razões de justificativa apresentadas pelo senhor Sidnei Vicente  (peça 130, p. 1/15) : 
a) não teria participado do planejamento da licitação, somente tendo assumido a condição de gestor do contrato após a designação como Chefe da Seção de Multimídia, em 13/10/2015, e a presidência da Comissão de recebimento de bens pela portaria SAD 217, 28/10/2015 (DOC. 1) , época em que o objeto contratado já se encontrava em execução;
b) com base na premissa de que se tratava da contratação de solução de vídeo conferência, manifestou-se favorável à substituição dos equipamentos, com amparo na autorização contida nos itens 6.3 e 6.7 do Anexo I do Contrato
c) ao contrário do que alega a representante, não procederia a afirmação de que os equipamentos substitutos são inferiores àqueles apresentados na proposta, isso porque são equipamentos que possuem especificidades distintas. Porém, com a substituição, as melhorias proporcionadas pelos novos equipamentos são incomparavelmente superiores, razão pela qual à época entendeu que não trariam prejuízos ao certame;
d) sua conduta, na qualidade de gestor do referido contrato, não teria se desviado de nenhuma atribuição ou responsabilidade que lhe foram conferidas. Ressalta que, após ciência do requerimento da empresa Seal Telecom, levou ao conhecimento da Administração o ocorrido, em face do que dispõe o § 2° do art. 67 da Lei 8.666, de 1993, considerando que a decisão e providências com relação aos questionamentos das alterações dos equipamentos pela empresa concorrente envolvia matéria não só técnica, mas também jurídica;
e) diante da alteração qualitativa promovida no objeto contratado, teve-se a iniciativa de negociar com a contratada a redução dos custos dos equipamentos que foram entregues e instalados, sem perda de resultado, mas que não contemplavam alguma especificação que revelou despiciendo [sic] em face do conjunto da tecnologia utilizada na solução implementada, o que "resultou uma redução de custo no valor de R$ 122.157,06" (peça 130, p. 13, grifos no original) .
f) a análise e a justificativa emitida pelo respondente em 9/11/2015 teriam demonstrado cabalmente todas as funcionalidades que tornaram a solução superior àquela originariamente apresentada na proposta vencedora da licitação, não havendo significativa alteração do projeto inicial. As alterações qualitativas promovidas no Projeto Executivo visaram ao interesse da Administração, não tendo sido comprovados pela representante qualquer anomalia na solução que se encontra instalada e em pleno funcionamento no STJ.
Análise
14. Não procedem os argumentos apresentados pelo responsável. A rigor, não houve simplesmente mera substituição de equipamentos dentro de um conjunto imaginado para uma solução. O que efetivamente ocorreu foi a oportunidade de apresentação de uma nova proposta por parte da vencedora em condições distintas, procedimento absolutamente não previsto nos estatutos licitatórios. 
15.	 Diante disso, não se pode afirmar sequer que a vencedora seria, de fato, a mesma, caso idêntica chance fosse dada às demais participantes do certame. Com efeito, outras empresas talvez viessem a oferecer preços melhores, caso houvessem sido alertadas que poderiam substituir os equipamentos propostos. Sendo assim, o senhor Sidnei Vicente não pode ter seus argumentos acatados, uma vez que, ao fim, o tratamento diferenciado dado à empresa vencedora não se ateve a um dos objetivos do processo licitatório: a isonomia entre os licitantes. Reforce-se: essa "segunda oportunidade" não foi concedida a qualquer outra empresa, o que viola princípios basilares do processo licitatório, como a isonomia e a impessoalidade. 
16.	 Quanto às especificações técnicas dos equipamentos, de acordo com a Sefti-TCU, na instrução de peça 103, p. 6 (destaques nossos) :
41. Assim, uma vez que, ao apresentar o Projeto Executivo, a contratada não honrou a sua proposta e ofertou um objeto de qualidade técnica inferior à especificada, deveria a Administração ter recusado a solução proposta no projeto e exigido a adequação dos equipamentos aos apresentados inicialmente na proposta vencedora do Pregão 81/2015. Em caso de recusa da empresa contratada, o STJ deveria ter rescindido unilateralmente o contrato, com base no art. 78, inciso I, da Lei 8.666/1993, sem prejuízo da aplicação das sanções cabíveis, a exemplo daquelas previstas no art. 7º da Lei 10.520/2002.
17.	 Assim, ainda que se considere ter havido descontos proporcionais no preço final dos equipamentos e que estes atenderam à necessidade do STJ, o fato é que, ao fim, houve irregularidade na conduta do respondente, uma vez que não atendido a isonomia que deve prevalecer em qualquer processo licitatório, violando, assim, um dos objetivos das licitações (art. 3º da Lei 8.666/1993) . Justifica-se, portanto, a aplicação da multa contida no inc. II do art. 58 da LOTCU ao respondente. 
Manifestação que a manutenção dos equipamentos instalados na execução do Contrato STJ 50/2015 não traria prejuízos à solução (na reunião entre o órgão e a empresa Rhox Comunicação de Dados Ltda. e exigência de requisitos possivelmente desnecessários, relacionados aos itens 2.3 (Sistema de Colaboração de Imagens) , 2.6 (Central de Automação e Controle) , 2.7 (Processador de Áudio Digital com AEC) , 2.8 (Amplificador de Áudio Multicanal) , 2.15 (Microfone de Lapela) ; 2.16 (Distribuidor de Áudio) , 2.19 (Interface de Áudio para Imprensa) , uma vez que não foram efetivamente exigidos na solução implementada, e que podem ter ocasionado restrição indevida à competitividade e impedido a obtenção da proposta mais vantajosa para a Administração, em afronta ao art. 3º da Lei 8.666/1993.
18.	Razões de justificativa apresentadas pelo senhor João Francisco Mondadori de Oliveira  (peça 132, p. 1/15) : 
não teria havido exigência de requisitos possivelmente desnecessários, relacionados aos itens 2.3, 2.6, 2.7, 2.8, 2.15, 2.16, 2.19. O que teria ocorrido seria o fato de que tais exigências foram mantidas, atendidas e superadas pela tecnologia empregada, superior àquela prevista inicialmente;
os requisitos dos itens 2.3, 2.6, 2.7, 2.8, 2.16, 2.19, além de não serem desnecessários, não interferiram na competividade do certame, uma vez que oito empresas acudiram a licitação e ofertaram lances; 
todas as licitantes, inclusive a representante Seal Telecom, tiveram como objetivo mitigar as discrepâncias dentro da solução, visando desconstruir [sic] um modelo onde vários protocolos, marcas e fabricantes comporiam o sistema, garantindo assim a interoperabilidade, assistência técnica e a simplificação da operação dos dispositivos.
em nenhum momento da execução do contrato a empresa Rhox deixou de manter as condições que ensejaram a sua contratação, quer sob o ponto de vista das exigências habilitatórias, sob o ponto de vista da entrega do objeto na forma como concebido, Implantação de solução de videoconferência e multimídia (com o fornecimento e instalação de mobiliário, software, hardware de videoconferência, equipamentos de áudio e vídeo com garantia de no mínimo 36 (trinta e seis) meses. 
a questão de alteração de marcas e modelos indicadas na proposta não só era prevista no edital, como tem amparo na jurisprudência do Tribunal de Contas da União, que permite alterações qualitativas no objeto, desde que justificadas e que não alterem o valor global do contrato; 
os itens 2.7, 2.8, 2.16 e 2.19, que na proposta original eram de 4 (quatro) fabricantes diferentes, foram substituídos por dispositivos de um único fabricante (RANE) , criando uma solução integrada e com capacidade de gerenciamento do conjunto;
a celeuma provocada pela representante fez com que a solução saísse mais econômica para o STJ. Na prática, aqueles poucos equipamentos que mostravam configurações diferentes das especificadas do edital foram integrados a solução e incorporados ao patrimônio do STJ.
19. Razões de justificativa apresentadas pelo senhor Guilherme Mendonça Tufenkjian  (peça 127, p. 9/14) : 
os integrantes técnicos da equipe de planejamento da contratação não possuíam expertise para elaborar do "zero" uma solução complexa como esta. Como forma de auxiliá-los nesta tarefa, visitas foram feitas em órgãos que já dispunham de tal tecnologia, como o Ministério dos Transportes e o Supremo Tribunal Federal - STF. Os ambientes montados nestes locais foram projetados e executados pela empresa Seal Telecom, até então a única empresa por nós conhecida que dispunha de salas montadas com soluções semelhantes, em Brasília e em outras regiões do país;
equipamentos como os itens 2.3 (Sistema de Colaboração de Imagens) , 2.6 (Central de Automação e Controle) , 2.7 (Processador de Áudio Digital com AEC) , além de outros relacionados na proposta, foram objeto de consulta a projetos similares desenvolvidos por órgãos da Administração Pública, daí a necessidade de se usar algumas especificações semelhantes de equipamentos já utilizados em tais ambientes para servirem de modelo na elaboração do edital, uma vez que havia necessidade de certa garantia de funcionamento operacional;
quanto aos itens 2.8 (Amplificador de Áudio Multicanal) , 2.15 (Microfone de Lapela) , 2.16 (Distribuidor de Áudio) e 2.19 (Interface de Áudio para Imprensa) , suas escolhas decorreram do fato de a equipe já conhecer sua confiabilidade e eficácia no mercado de áudio. De qualquer forma, as especificações utilizadas na proposta inicial serviram apenas como patamar de nivelamento técnico da solução, servindo como um filtro a propostas inferiores;
as especificações originalmente fixadas no edital foram estabelecidas em conformidade com as contratações similares e recentes promovidas por órgãos da Administração Pública, e a possibilidade de alterações quando da apresentação do Projeto Executivo, afastam a afirmação de que as especificações eram restritivas à competitividade;
em nenhuma hipótese houve intenção de restrição à competitividade, pois, novamente amparados nas cláusulas 6.3 e 6.7 do contrato procurou-se ampliar a competição entre os fornecedores e obter-se a proposta mais vantajosa ao STJ, visando sempre à melhor solução técnica e à menos onerosa à Administração Pública. Veja que o valor da contratação, estimado inicialmente em R$ 1.987.655,19 e já considerando a redução do termo aditivo em R$ 122.157,06 da proposta vencedora (Rhox Comunicação e Dados Ltda.) , houve uma economia de R$ 622.157,06 aos cofres públicos;
não houve "exigência de requisitos possivelmente desnecessários, relacionados aos itens 2.3 (Sistema de Colaboração de Imagens) , 2.6 (Central de Automação e Controle) , 2.7 (Processador de Áudio Digital com AEC) , 2.8 (Amplificador de Áudio Multicanal) , 2.15 (Microfone de Lapela) ; 2.16 (Distribuidor de Áudio) , 2.19 (Interface de Áudio para Imprensa) ". O que teria ocorrido foi que tais exigências foram mantidas, atendidas e superadas pela tecnologia empregada, superior àquela prevista incialmente;
os requisitos dos itens 2.3, 2.6, 2.7, 2.8, 2.15, 2.16, 2.19, além de não serem desnecessários, não interferiram na competitividade do certame, uma vez que oito empresas acudiram a licitação. Logo vê-se, não teria havido prejuízo à competitividade como alegado e sequer foram exigidos requisitos desnecessários, uma vez que foram exigidos na execução do contrato e superadas pela tecnologia dos equipamentos empregados, que se mostrou superior àquela prevista incialmente.
Análise
21.	 Em parte, os argumentos repetem outros já examinados ao longo desta instrução. Sendo assim, este trecho da análise estará limitado ao essencial para o deslinde do presente ponto desta audiência. 
21.	 Os equipamentos, conforme examinado pela SEFTI-TCU, não possuíam o mesmo padrão de qualidade que os previstos inicialmente. A necessidade de sua substituição por outros deveria ter sido cabalmente demonstrada, o que não se verificou. 
[22].	A presença de oito empresas ao certame não permite concluir que a competividade do certame foi a mais ampla possível. É que se outras empresas soubessem que poderiam ofertar outros equipamentos seria grande a possibilidade de haver ainda mais proponentes, ainda mais tendo em conta que os apresentados pela vencedora não possuem a mesma qualidade que os previstos nos projetos iniciais. 
23.	 O possível fato de que a empresa representante nestes autos não mantinha mais condições de ser habilitada na licitação promovida pelo STJ é matéria pouco relevante ao desfecho destes autos. Com efeito, não só a representante, mas outras empresas poderiam ter se habilitado no certame, caso as condições efetivamente praticadas na contratação fossem conhecidas desde a licitação. 
24.	 O suposto desconhecimento técnico da matéria por parte dos membros da equipe de planejamento não foi registrado em nenhum documento que assim indique. Na realidade, pelo que foi juntado aos autos deste processo, tal fato só foi levantado com a apuração já instaurada nesta Corte. Caso realmente não se sentiam preparados para atuar, os respondentes deveriam ter registrado isso no processo administrativo de contratação, de modo que, ao menos em tese, isso pudesse ser discutido. 
[25]. Portanto, os argumentos apresentados pelos ouvidos em audiência quanto a este ponto não merecem ser acatados. Ante a irregularidade verificada ofensiva aos princípios da competitividade e da vinculação ao instrumento convocatório (§ 3º do art. 3º e art. 41, respectivamente, da Lei 8.666/19993) , cabível a multa do inc. II do art. 58 da Lei LOTCU ao responsável. 
Emissão, sem a devida competência, do atestado, uma vez que, segundo o inc. IV do item 17.4.37 do Anexo do Manual de Organização do STJ, tal função caberia ao Coordenador de Compras e Contratos, bem como não indicação dos percentuais nem discriminação exata dos itens executados até a data de emissão do atestado (item i.1 e j.1 da audiência de peça 95, p. 11) 
 Responsáveis ouvidos em audiência Guilherme Mendonça Tufenkjian, Alberto Gonçalves dos Santos Junior, Sidnei Vicente e Adriana Araujo Martins Melo. 
 Razões de justificativa apresentadas pelo senhor Guilherme Mendonça (peça 127, p. 1/9) : 
por total desconhecimento do Manual de Organização do STJ e por estar recentemente no papel de gestor do contrato STJ 50/2015, teria assinado de boa-fé, em 31/08/2015, o primeiro Atestado de Capacidade Técnica em favor da empresa Rhox Comunicação e Dados Ltda., tendo verificado, posteriormente, que tal atribuição pertenceria, em virtude do que dispõe o inc. V do item 17.4.46 do Manual de Organização do STJ, ao coordenador de compras.
 Razões de justificativa apresentadas pelo senhor Alberto Gonçalves dos Santos Junior  (peça 126) : 
a) teria cumprido ordens superiores do chefe da minha seção (de Multimídia, hoje de Áudio e Vídeo) , em razão do princípio da hierarquia. O Chefe da seção teria apresentado um documento com o título de "Atestado de Capacidade Técnica", para que fosse assinado. Em face disso, o respondente teria questionado do que trataria o documento, no que lhe fora explicado que ele comprovaria que os equipamentos da nova sala de videoconferência estavam de fato instalados e em funcionamento;
b) haveria visitado a sala e verificado que os equipamentos estariam instalados e em funcionamento, assim como percebido por outros servidores da área em que trabalhava; 
c) o documento em questão também seria assinado pela Coordenadora de Taquigrafia, chefe da coordenadoria à qual a Seção de Multimídia estava subordinada. Em razão dos fatos, não teria visto motivos que levassem a não assinar o documento, pois a ordem, a seu ver, era legal;
d) por ter formação técnica, desconhecia que o Atestado de Capacidade Técnica era um documento com formalidades, que deveria ser elaborado por uma pessoa diferente do gestor do contrato. Não teria conhecimento e contato com conceitos jurídicos e imaginou, erroneamente, que poderia assinar aquele documento, por achar que se tratava de competência do setor em que era lotado. Além disso, pelo Manual de Organização do STJ, competiria à Seção de Multimídia "realizar testes nos equipamentos de áudio e vídeo para utilização" e "informar à unidade competente a existência de defeitos no funcionamento dos equipamentos";
e) os fatos relatados não teriam causado prejuízo financeiro aos cofres públicos. O errôneo atestado não teria sido usado de nenhuma maneira que pudesse trazer benefício ou prejuízo a nenhuma pessoa ou empresa. Além disso, tão logo foram apuradas as irregularidades, o atestado foi anulado pelo STJ. Em momento oportuno, um novo atestado tinha sido emitido, respeitando todos os requisitos necessários.
 Razões de justificativa apresentadas pelo senhor Sidnei Vicente (peça 131, p. 15/16) : 
a) como teria assumido a gestão do Contrato STJ n. 50/2015 em 28/10/2015, no decorrer da sua execução, estando no cargo há pouco mais de quatro semanas e ainda em fase de transição, não haveria tomado conhecimento de que caberia ao Coordenador de Compras Contratos efetivamente emitir o atestado; 
b) após ser cientificado pela Administração que não detinha a competência, os atestados foram anulados em tempo, sem provocar nenhum benefício à contratada ou prejuízo a qualquer órgão;
c) em sua consciência, concluiu que agia em conformidade com a lei. Porém ao ser alertado da ausência de incompetência para expedir o documento, adotou as medidas cabíveis a fim de tornar os atos sem efeito. Teria, portanto, agido de boa-fé. 
29.	 Razões de justificativa apresentadas pela senhora Adriana Araujo Martins Melo (peça 127, p. 1/2) : 
a) dever-se-ia considerar, primeiramente, tratar-se do STJ, maior Tribunal Superior do País, contando com um efetivo de quase 3.000 servidores para desenvolver suas complexas atividades;
b) o processo se desenrolara de acordo com o Manual de Organização do STJ, um texto com mais de 300 páginas, no qual se discrimina, entre outros aspectos, a estrutura orgânica do Tribunal e as competências de todas as suas unidades integrantes. Conforme a área específica em que o servidor exerça suas atividades, não é razoável exigir que se tenha, de pronto, pleno conhecimento de seu inteiro teor; 
c) na página 89 o aludido Manual informa quais são as atribuições típicas da Coordenadoria, que evidentemente não guardam relação com as complexas atividades administrativas relacionas ao procedimento licitatório e consequentemente a atividades daí decorrentes, tais como recebimento de objeto, fiscalização de contrato e liquidação de despesa. A competência para emitir atestado de capacidade técnica, conforme regulamentado na Lei n. 8666/93, está disciplinado no inc. V do item 17.4.46 e compete ao Coordenador de Contratos; 
d) ao tomar conhecimento do fato, a Administração, com base no princípio da autotutela, anulou o atestado, evitando assim que o documento gerasse qualquer efeito externo em relação a terceiros e ao próprio STJ, evitando, assim, qualquer possibilidade de dano material.
Análise
30.	 De plano, cabe destacar que o estatuto dos servidores, a Lei 8.112/1990 é clara ao estabelecer dentre os deveres dos servidores públicos:
Art. 116. São deveres do servidor:
 (...) 
III - observar as normas legais e regulamentares;
31. Destarte, não socorre os respondentes o argumento que desconheciam o que estabelecia o manual de contratações do STJ, afinal trata-se de norma regulamentar daquela Corte que deveria ser conhecida por eles. 
32.	 Ainda que não se possa afirmar que tenham agido de má-fé, o fato é que houve a emissão de documento (atestado de capacidade técnica) sem que possuíssem competência para tanto, o que, a princípio, determinaria a nulidade do ato. Este, ainda que fosse convalidado por autoridade competente, do que se cogita apenas para argumentar, estaria fulminado por ilegalidade, uma vez que não correspondia à realidade dos fatos. 
33. De toda maneira, pode-se considerar como atenuante a obediência hierárquica. Os respondentes, ao fim, cumpriram ordens de agir, mas, por outro lado, agiram sem competência para tanto. O fato de os equipamentos estarem funcionando não constituem informação relevante, nesse ponto. O que houve, insista-se, foi a atuação sem competência estabelecida. 
34.	 Da mesma forma, a alegada ausência de prejuízos também não exime a irregularidade tratada (expedição de atestado sem competência para tanto) . Esse ponto, aliás, é tratado noutras passagens da presente instrução, mas não custa relembrar que ainda que não se tenha mensurado danos materiais, houve a participação da representante no processo baseada no atestado que dizia estar a empresa FORNECENDO solução de vídeo conferência, sem especificação do que já houvera sido fornecido (caso do senhor Guilherme Mendonça, conforme instrução de peça 95, p. 8, § 38) e, ainda, FORNECEU solução, sem que o objeto tivesse sido entregue a contento (demais respondentes, conforme instrução de peça 95, p. 8, § 39) . A infração, portanto, é grave, uma vez que importa na atuação de agentes públicos sem competência para tanto. 
35. Reconhece-se, por fim, a complexidade da estrutura do STJ. Com efeito, é de grande estatura o aludido Tribunal. Contudo, ainda mais pela posição daquela Corte, cabe a quem nele labora aferir as normas que embasam suas ações, sob pena de a Administração do STJ se vir prejudicada em sua gestão, tal como no caso examinado. 
36.	 Por tudo o que se expôs, devem ser rejeitados os argumentos apresentados pelos ouvidos em audiência, com aplicação de multa a eles, fundamentada no inc. II do art. 58 da LOTCU, uma vez que desrespeitadas normas de funcionamento do próprio STJ (o inc. V do item 17.4.46 do Manual de Organização do STJ) . 
Não indicação dos percentuais nem discriminação exata dos itens executados até a data de emissão do atestado
37.	 Quanto a esse ponto foi ouvido o Senhor Guilherme Mendonça Tufenkjian que, a esse respeito, informou que (peça 127, p. 12) :
Quanto à exigência de discriminação dos percentuais executados até então, além também de não ter ciência de tal requisito, posteriormente foi verificado que realmente não consta do Manual de Organização do STJ e nem do Manual de Gestão de Contratos do STJ tal rigor técnico dentro desta casa.
Análise
38.	 A argumentação apresentada pelo Senhor Guilherme Mendonça é desprovida de qualquer evidência que a corrobore. Na realidade, a falha é mais uma que se soma às demais apontadas ao longo de todo o procedimento. 
39. Caso houvesse desconhecimento por parte do respondente quanto ao que deveria constar do documento, o mínimo de se esperar, dentro de um juízo mediano, é que fosse evidenciada alguma indagação promovida a autoridades superiores que pudessem suprir a dúvida. A ausência da indicação precisa de tais quantitativos ofende a objetividade que deve nortear a emissão de um atestado, por evidente. Não deve, portanto, ser acatado o argumento apresentado neste ponto. 
Emissão de ateste ao fornecimento da solução de videoconferência e multimídia antes da conclusão do objeto, agravada pelo fato de que parte dos equipamentos instalados não atendiam às especificações do edital 
 Responsáveis ouvidos em audiência Guilherme Mendonça Tufenkjian, Alberto Gonçalves dos Santos Junior, Sidnei Vicente e Adriana Araujo Martins Melo. 
 Razões de justificativa apresentadas pelo senhor Alberto Gonçalves dos Santos Junior  (peça 126, p. 2) : 
a) não imaginou que houvesse algo passível de irregularidade no andamento do contrato. Não teria acompanhado o desenrolar do processo, portanto não sabia de fatos que aconteceram logo no início. O único ato praticado em todo esse processo foi a assinatura do Atestado, sendo que, sob nenhuma hipótese, a intenção ao assinar o documento foi a de concordar com algo que teria sido feito de forma irregular ou pudesse estar irregular do ponto de vista legal ou jurídico;
b) os equipamentos e materiais relacionados ao atestado já estavam no local, entregues e instalados, compondo a solução. Em nenhum momento teria ocorrido ao respondente a necessidade de fazer juízo de como os equipamentos e materiais lá chegaram, ou se estavam de acordo com especificações do edital, bem como quaisquer outros aspectos e trâmites legais ou administrativos. Sua manifestação foi feita estritamente do ponto de vista técnico, e qualquer distorção ou interpretação diferente disso refugiria sua intenção;
c) assinou o atestado com boa fé e com boa intenção. 
 Razões de justificativa apresentadas pelo senhor Sidnei Vicente (peça 131, p. 15/16) : 
a) com relação ao conteúdo do atestado, a despeito de sua anulação posterior, ressalta que as informações quanto aos equipamentos fornecidos e instalados em 26/11/2015 são fidedignas;
b) deveria ser levado em consideração, ainda, que, após o saneamento, em tempo, do vício de competência, e observando os critérios administrativos do STJ, foi emitido, em 30/06/2016, novo atestado atendendo a todos os padrões de exigências que o documento requer, especialmente no que se refere ao conteúdo, em conformidade com a jurisprudência do Tribunal de Contas da União.
43.	 Razões de justificativa apresentadas pela senhora Adriana Araújo Martins Melo (peça 127, p. 2/4) :
a) não seria inteiramente procedente a alegação de que o documento em questão tenha sido emitido antes da conclusão do objeto, pois seus signatários o firmaram em 26 de novembro de 2015. Ademais, o ato só teria sido realizado após uma inspeção ao local selecionado para ambientar a sala de videoconferência, quando se verificou que os equipamentos descritos no termo sob questionamento estavam efetivamente instalados e em pleno funcionamento. Tanto seria verídico esse fato que a inauguração oficial da sala de videoconferência ocorreu uma semana após (2 de dezembro de 2015) , tendo tudo transcorrido dentro da normalidade, com a verificação de que a solução contratada atendeu plenamente às expectativas desta Instituição;
b) não teria participado da Comissão de Planejamento de Compras e de nenhum ato relativo à adjudicação do objeto e homologação do procedimento, não tendo sido designada formalmente como membro da Comissão de Recebimento e nem seria gestora do contrato decorrente. Também não haveria, até aquele momento, tomado conhecimento de que o certame licitatório havia apresentado qualquer tipo de problema; e, 
c) não seria razoável supor que em sua condição de coordenadora de taquigrafia pudesse ser cobrada no sentido de manifestar-se acerca de questões de equipamento em sua vertente a técnica (questões de engenharia elétrica/eletrônica) , pois, além de não possuir formação acadêmica para tal, não havia nenhum ato administrativo que lhe imputasse tal responsabilidade; e, 
d) mesmo reconhecendo que o vício de competência invalida o referido "Atestado" haveria de se reconhecer o teor do documento, o qual, por si só, não conteria qualquer informação inverídica, pois os equipamentos e quantitativos listados no documento impugnado tinham sido entregues e instalados e estavam em pleno funcionamento. 
Análise
44. De início, vale relembrar que os três ouvidos em audiência quanto ao ponto o foram na qualidade de recebedores dos equipamentos fornecidos. A esse respeito, cumpre relembrar o que foi registrado em instrução precedente (peça 95, p. 8) :
39. O segundo atestado (peça 47, p. 30-36) foi emitido em 26/11/2015 e firmado pelos Srs. Alberto Gonçalves dos Santos Junior, Sidnei Vicente e Adriana Araujo Martins Melo, servidores que sequer faziam parte da Comissão de Recebimento do Contrato STJ 50/2015. Igualmente, deverão ser ouvidos em audiência pela usurpação de competência. Ainda, esse documento atesta que a empresa "forneceu uma solução de videoconferência e multimídia", ou seja, que o objeto teria sido entregue a contento, de acordo com o previsto no contrato. Ocorre que o objeto ainda não havia sido concluído e, conforme constatado nestes autos, alguns equipamentos não atendiam às especificações fixadas no edital, razão pela qual se entende que a audiência desses responsáveis também deverá abordar essa questão.
45. A ausência de competência não os exime do fato de que haveria de ser feita conferência do objeto entregue com o que fora indicado na licitação. Ao atestarem que a empresa teria fornecido o objeto incorreram em irregularidade, que contribuiu para o conjunto de vícios percebidos ao longo de todo o iter dos presentes autos. Constatou-se, ao fim, que parte dos equipamentos não haviam sido entregues e não correspondiam exatamente ao que deveria ter sido contratado. 
46. Ademais, o saneamento posterior do atestado não convalida o vício de origem ocorrido. O ilícito se aperfeiçoou no momento em que a informação errônea foi atestada. 
47.	 O suposto desconhecimento técnico não serve para escusar os responsáveis quanto ao dever de serem diligentes em suas atitudes. A esse respeito, cumpre mencionar a Lei 8.112/1990:
Art. 116. São deveres do servidor:
I - exercer com zelo e dedicação as atribuições do cargo;
48.	 Se, de fato, não se sentissem preparados para expedir o multicitado atestado deveriam ao menos ter comunicado isso para as autoridades com poder de decidir no âmbito do STJ. Isso, em tese, poderia permitir a sua não responsabilização. E, numa ótica mediana, os responsáveis ao menos deveriam ter conferido se os equipamentos condiziam com os especificados nos documentos relativos ao processo licitatório. Ao atestarem o fornecimento descompassado com o que foi entregue descumpriram, com isso, a vinculação ao instrumento convocatório (art. 3º e 41 da Lei 8.666/993) se sujeitam à multa prevista no inc. II do art. 58 da LOTCU, com a qual devem ser apenados por este fato. 
QUESTÕES ADICIONAIS
49. Com os autos já sob revisão do escalão dirigente desta Selog foi juntada aos autos a peça de número 134, na qual se dá notícia de ação popular manejada por cidadão em desfavor da contratação ora examinada. 
49.1. Ao indeferir o pleito, o magistrado que presidiu o processo o fez sem resolução do mérito (peça 134, p. 6) , por entender estar diante de manifesta ausência de lesividade do ato impugnado, em acepção ampla. A conclusão, contudo, não interfere no curso do processo que tramita nesta Corte. 
CONCLUSÃO
50. Os argumentos apresentados não foram suficientes para alterar as conclusões da instrução anterior (peça 95, p. 8/9) . Em consequência disso, os responsáveis nestes autos devem ter denegadas as razões de justificativa apresentadas. 
51. Ao aceitarem o projeto executivo apresentado pela empresa Rhox, os responsáveis cometeram irregularidade grave (parágrafos 4/12) , violando o princípio da vinculação ao instrumento convocatório. O fato de que não tenha demonstrado prejuízos financeiros deve ser considerado uma atenuante, mas não pode ser considerado suficiente. 
52.	 Já o responsável pelo despacho pelo qual houve manifestação favorável às alterações de equipamentos implementadas pela Rhox Comunicação de Dados Ltda., apesar da instalação de equipamentos diferentes daqueles relacionados em sua proposta e em desacordo com as especificações exigidas no instrumento convocatório do Pregão Eletrônico (parágrafos 14/17) , contribuiu, com sua conduta, para a violação do princípio da isonomia, um dos objetivos centrais de qualquer licitação. 
53.	 Também não merecem acatamento os argumentos apresentados pelos responsáveis pela manifestação de que a manutenção dos equipamentos instalados na execução do Contrato STJ 50/2015 não traria prejuízos à solução contratada pelo STJ. O que se viu, conforme a instrução de peça 103, foi que os equipamentos efetivamente oferecidos não possuíam a mesma qualidade dos inicialmente previstos (parágrafos 21/25) 
54.	 No que se refere à emissão, sem a devida competência, de atestado de capacidade técnica, bem como a não indicação dos percentuais nem discriminação exata dos itens executados até a data de emissão do atestado, os argumentos também não foram capazes de afastar a irregularidade (parágrafos 30/36) . Na realidade, o documento não condizia com a realidade dos fatos e poderia ter gerado outros problemas jurídicos ainda maiores, tal como a participação da beneficiária em outras licitações, pautada pelo aludido atestado. 
55. A não indicação dos percentuais e a ausência de discriminação exata (parágrafos 38/39) dos itens executados até a data de emissão do atestado também são atos reprováveis. Não condizem com a objetividade que deve orientar a emissão de um atestado.
56.	 Por fim, quanto à emissão de ateste ao fornecimento da solução de videoconferência e multimídia antes da conclusão do objeto, agravada pelo fato de que parte dos equipamentos instalados não atendiam às especificações do edital, não exime os responsáveis a argumentação de que não estariam preparados, tecnicamente, para a atividade (parágrafos 44/48) . Portanto, sujeito aos respondentes às devidas sanções capituladas na Lei Orgânica desta Corte. 
PROPOSTA DE ENCAMINHAMENTO
57.	 Ante o exposto, submetem-se os autos à consideração superior, propondo:
a) conhecer da presente representação, satisfeitos os requisitos de admissibilidade previstos nos arts. 235 e 237, inciso III, do Regimento Interno deste Tribunal, para, no mérito, considerá-la procedente; 
b) rejeitar as razões de justificativa apresentadas pelos responsáveis abaixo elencados, aplicando-lhes a multa prevista no art. 58, II, da Lei Orgânica do TCU, fixando-lhes o prazo de quinze dias, a contar das notificações, para que comprovem, perante o Tribunal (art. 214, inciso III, alínea "a", do Regimento Interno/TCU) , o recolhimento das dívidas ao Tesouro Nacional, atualizadas monetariamente desde a data do Acórdão até a dos efetivos recolhimentos, se forem pagas após o vencimento, na forma da legislação em vigor;
	Responsável
	Conduta

	Sr. Guilherme Mendonça Tufenkjian (CPF XXX.185.481-XX) 
	- emissão do Despacho 0110648, referente ao aceite do Projeto Executivo apresentado pela empresa Rhox Comunicações e Dados Ltda., apesar da previsão de utilização de equipamentos diferentes daqueles relacionados na proposta e em desacordo com as especificações exigidas no instrumento convocatório do Pregão Eletrônico 81/2015 (itens 2.3, 2.6, 2.7, 2.8, 2.15, 2.16 e 2.19) , em afronta ao princípio da vinculação ao instrumento convocatório, previsto nos arts. 3º e 41 da Lei 8.666/1993; 
- manifestação da área técnica do STJ de que a manutenção dos equipamentos instalados na execução do Contrato STJ 50/2015 não traria prejuízos à solução (na reunião entre o órgão e a empresa Rhox Comunicação de Dados Ltda.) , para que apresentem as razões de justificativas para a exigência de requisitos possivelmente desnecessários, relacionados aos itens 2.3 (Sistema de Colaboração de Imagens) , 2.6 (Central de Automação e Controle) , 2.7 (Processador de Áudio Digital com AEC) , 2.8 (Amplificador de Áudio Multicanal) , 2.15 (Microfone de Lapela) ; 2.16 (Distribuidor de Áudio) , 2.19 (Interface de Áudio para Imprensa) , uma vez que não foram efetivamente exigidos na solução implementada, e que podem ter ocasionado restrição indevida à competitividade e impedido a obtenção da proposta mais vantajosa para a Administração, em afronta ao art. 3º da Lei 8.666/1993; 
- emissão, sem a devida competência, de atestado de capacidade técnica sem competência para tanto, em desrespeito a normas de funcionamento do próprio STJ (o inc. V do item 17.4.46 do Manual de Organização da aludida) bem ainda não indicação dos percentuais nem discriminação exata dos itens executados até a data de emissão do atestado;

	João Francisco Mondadori de Oliveira (CPF XXX.784.751-XX) 
	- emissão do Despacho 0110648, referente ao aceite do Projeto Executivo apresentado pela empresa Rhox Comunicações e Dados Ltda., apesar da previsão de utilização de equipamentos diferentes daqueles relacionados na proposta e em desacordo com as especificações exigidas no instrumento convocatório do Pregão Eletrônico 81/2015 (itens 2.3, 2.6, 2.7, 2.8, 2.15, 2.16 e 2.19) , em afronta ao princípio da vinculação ao instrumento convocatório, previsto nos arts. 3º e 41 da Lei 8.666/1993; 
- manifestação da área técnica do STJ de que a manutenção dos equipamentos instalados na execução do Contrato STJ 50/2015 não traria prejuízos à solução (na reunião entre o órgão e a empresa Rhox Comunicação de Dados Ltda.) , para que apresentem as razões de justificativas para a exigência de requisitos possivelmente desnecessários, relacionados aos itens 2.3 (Sistema de Colaboração de Imagens) , 2.6 (Central de Automação e Controle) , 2.7 (Processador de Áudio Digital com AEC) , 2.8 (Amplificador de Áudio Multicanal) , 2.15 (Microfone de Lapela) ; 2.16 (Distribuidor de Áudio) , 2.19 (Interface de Áudio para Imprensa) , uma vez que não foram efetivamente exigidos na solução implementada, e que podem ter ocasionado restrição indevida à competitividade (§ 3º do art. 3º da Lei 8.666/1993) e impedido a obtenção da proposta mais vantajosa para a Administração, em afronta ao art. 3º da Lei 8.666/1993; 

	Guilherme Silva Figueiredo (CPF XXX.757.201-XX) 
	- emissão do Despacho 0110648, referente ao aceite do Projeto Executivo apresentado pela empresa Rhox Comunicações e Dados Ltda., apesar da previsão de utilização de equipamentos diferentes daqueles relacionados na proposta e em desacordo com as especificações exigidas no instrumento convocatório do Pregão Eletrônico 81/2015 (itens 2.3, 2.6, 2.7, 2.8, 2.15, 2.16 e 2.19) , em afronta ao princípio da vinculação ao instrumento convocatório, previsto nos arts. 3º e 41 da Lei 8.666/1993; 

	Sr. Sidnei Vicente (CPF XXX.715.759-XX) 
	- emissão do Despacho 0212698, por meio do qual se manifesta favoravelmente às alterações de equipamentos implementadas pela Rhox Comunicação de Dados Ltda., apesar da instalação de equipamentos diferentes daqueles relacionados em sua proposta e em desacordo com as especificações exigidas no instrumento convocatório do Pregão Eletrônico 81/2015 (itens 2.3, 2.6, 2.7, 2.8, 2.15, 2.16 e 2.19) , violando a isonomia que deve orientar as licitações públicas (art. 3º da Lei 8.666/1993) 

	Srs. Alberto Gonçalves dos Santos Junior (CPF XXX.294.181-XX) , Sidnei Vicente (CPF XXX.715.759-XX) e Adriana Araujo Martins Melo (CPF XXX.490.331-XX) 
	- emissão, sem a devida competência, de atestado de capacidade técnica sem competência para tanto, em desrespeito às normas de funcionamento do próprio STJ (o inc. V do item 17.4.46 do Manual de Organização da aludida) bem ainda de ateste ao fornecimento da solução de videoconferência e multimídia antes da conclusão do objeto, agravada pelo fato de que parte dos equipamentos instalados não atendiam às especificações do edital, em violação aos princípio da vinculação ao instrumento convocatório (art. 3º e 41 da Lei 8.666/993) .

d) autorizar, desde já, caso venha a ser solicitado, o parcelamento da dívida em até 36 parcelas mensais, nos termos do art. 217 do RI/TCU, com a incidência sobre cada parcela dos devidos encargos legais até o efetivo pagamento, esclarecendo que a falta de pagamento de qualquer parcela importará no vencimento antecipado do saldo devedor (§ 2º do art. 217 do RI/TCU) ; 
e) determinar ao Superior Tribunal de Justiça, nos termos do art. 28, inciso I, da Lei 8.443/1992, que, caso não atendida a notificação, efetue o desconto da multa imputada das remunerações dos responsáveis, em favor do Tesouro Nacional, na forma estabelecida pela legislação pertinente
f) autorizar, desde logo, com fundamento no art. 28, inciso II, da Lei 8.443/1992, caso não atendida a notificação e na impossibilidade de desconto em folha da multa aplicada, a cobrança judicial dos valores;
g) dar ciência desta deliberação, acompanhada do relatório e voto que a fundamentam, [ao STJ] (...) , aos responsáveis e à representante.
7.	O Diretor-Substituto da Secretaria de Controle Externo de Aquisições Logísticas manifestou-se de acordo com a proposta de mérito do auditor instrutor. Entretanto, sugeriu ajustes de redação no encaminhamento final, nos termos do despacho de peça 136:
"2.	A chamada em audiência dos responsáveis decorreu da constatação de indícios de irregularidades na prática dos seguintes atos administrativos: 
a) emissão do Despacho 0110648 com aceitação do Projeto Executivo apresentado pela contratada, apesar da previsão de utilização de equipamentos diferentes daqueles relacionados na proposta e em desacordo com as especificações exigidas no instrumento convocatório do Pregão Eletrônico 81/2015 (itens 2.3, 2.6, 2.7, 2.8, 2.15, 2.16 e 2.19) , em afronta ao princípio da vinculação ao instrumento convocatório, previsto nos arts. 3º e 41 da Lei 8.666/1993; 
b) emissão do Despacho 0212698, por meio do qual se houve manifestação favorável às alterações de equipamentos implementadas pela Rhox Comunicação de Dados Ltda., apesar da instalação de equipamentos diferentes daqueles relacionados em sua proposta e em desacordo com as especificações exigidas no instrumento convocatório do Pregão Eletrônico 81/2015 (itens 2.3, 2.6, 2.7, 2.8, 2.15, 2.16 e 2.19) ; 
c) manifestação que a manutenção dos equipamentos instalados na execução do Contrato STJ 50/2015 não traria prejuízos à solução (na reunião entre o órgão e a empresa Rhox Comunicação de Dados Ltda. e exigência de requisitos possivelmente desnecessários, relacionados aos itens 2.3 (Sistema de Colaboração de Imagens) , 2.6 (Central de Automação e Controle) , 2.7 (Processador de Áudio Digital com AEC) , 2.8 (Amplificador de Áudio Multicanal) , 2.15 (Microfone de Lapela) ; 2.16 (Distribuidor de Áudio) , 2.19 (Interface de Áudio para Imprensa) , uma vez que não foram efetivamente exigidos na solução implementada, e que podem ter ocasionado restrição indevida à competitividade e impedido a obtenção da proposta mais vantajosa para a Administração, em afronta ao art. 3º da Lei 8.666/1993; e
d) emissão, sem a devida competência, do atestado [de capacidade técnica], uma vez que, segundo o inc. IV do item 17.4.37 do Anexo do Manual de Organização do STJ, tal função caberia ao Coordenador de Compras e Contratos, bem como não indicação dos percentuais nem discriminação exata dos itens executados até a data de emissão do atestado.
3.	Em relação à emissão do Despacho 0110648 (peça 79, p. 166) , de 6/8/2015, com aceitação do Projeto Executivo apresentado pela contratada, após análise efetuada por esta Selog e pela Sefti (peças 95 e 103) , concluiu-se pela necessidade de apuração de responsabilidade dos membros da Comissão de Recebimento Provisório e Definitivo referente ao Contrato 50/2015 pela aceitação do Projeto Executivo que previa a utilização de equipamentos diferentes daqueles ofertados no certame e que não atenderiam às especificações exigidas no edital.
4. Assim, foram chamados a apresentar razões de justificativa os senhores Guilherme Mendonça Tufenkjian, João Francisco Mondadori de Oliveira e Guilherme Silva Figueiredo, membros da Comissão de Recebimento Provisório e Definitivo referente ao Contrato STJ 50/2015, havendo o Auditor concluído, na instrução precedente, pela rejeição das razões de justificativa apresentadas.
5. Com relação à emissão do Despacho 0212698 (peça 80, p. 42) , em 9/11/2015, trata-se de documento no qual o Chefe da Seção de Multimídia, senhor Sidnei Vicente manifesta-se favoravelmente às alterações de equipamentos que haviam sido efetuadas pela contratada durante a fase de instalação da solução de videoconferência.
6. Tal manifestação estaria fundamentada em "estudo feito para explicar e justificar alterações feitas com relação a alguns equipamentos entregues pela contratada" (peça 80, p. 42) , contudo, por se tratar de documento apócrifo, resta concluir que o "estudo" fora realizado pelo próprio responsável ou, ao menos, que este assumira para si as análises e conclusões dele extraídas. 
7. No ponto, portanto, houve a chamada em audiência apenas do senhor Sidnei Vicente, havendo o Auditor concluído, na instrução precedente, pela rejeição das razões de justificativa apresentadas.
8. Cabe assinalar que, em 16/12/2015, a decisão de aceitar as alterações nos equipamentos entregues foi tornada sem efeito pelo Secretário de Administração do STJ, em razão da presente representação e dos fatos apresentados pela empresa Seal Telecom, que, segundo entendimento expresso pelo gestor, exigiriam nova análise técnica por parte da comissão de recebimento do objeto, conforme Despacho 0251970 (peça 80, p. 201) . 
9. Em relação à questão descrita no precedente item "c", que diz respeito ao fato de os responsáveis haverem se manifestado no sentido de que a manutenção dos equipamentos instalados na execução do Contrato STJ 50/2015 não traria prejuízos à solução, do que se aventou a possibilidade de que teriam sido incluída no Edital exigência de requisitos possivelmente desnecessários, podendo caracterizar a posterior transfiguração do objeto licitado, com ofensa aos princípios da vinculação ao instrumento convocatório e da isonomia entre os licitantes, uma vez que a contratada passaria a estar dispensada de cumpri-los, foram chamados em audiência os senhores João Francisco Mondadori de Oliveira e Guilherme Mendonça Tufenkjian, integrantes técnicos da equipe de planejamento da contratação, havendo o Auditor concluído, na instrução precedente, pela rejeição das razões de justificativa apresentadas.
10.	 Por fim, a situação descrita no item "d" diz respeito à emissão de dois atestados de capacidade técnica, que viriam a ser posteriormente declarados como anulados. O primeiro deles, emitido em 31/8/2015, declarava que a contratada "forneceu uma solução de videoconferência e multimídia, integrada, programável e controlada por software..."  (peça 51, p. 6) , quando, no entanto, a solução de videoconferência ainda se encontrava em instalação e não fora recebida em definitivo. Os responsáveis pela emissão desse atestado, senhor Alberto Gonçalves dos Santos Junior, senhor Sidnei Vicente e a senhora Adriana Araújo Martins Melo foram chamados em audiência para apresentar suas razões de justificativa a respeito do ato praticado.
11.	 Cabe assinalar que, na mesma data, 31/8/2015, o senhor Guilherme Mendonça Tufenkjian, integrante técnico da equipe de planejamento da contratação e também membro da Comissão de Recebimento Provisório e Definitivo, havia emitido um outro "Atestado de Capacidade Técnica" em favor da contratada, no qual registrava que "os serviços estão em andamento..." (peça 47, p. 26-29) .
12.	 Em 26/11/2015, houve a emissão de um terceiro atestado de capacidade técnica pelo senhor Alberto Gonçalves dos Santos Junior, senhor Sidnei Vicente e a senhora Adriana Araújo Martins Melo, servidores do STJ que, à exceção do senhor Sidnei Vicente, gestor do contrato, não compunham a Comissão de Recebimento, conforme reconhecido em manifestação da Assessoria Jurídica do STJ (peça 47, p. 22 e p. 30-36) .
13.	 Cabe assinalar que, de acordo com normativo interno do STJ, os responsáveis não detinham competência para emissão desses atestados, o que resultaria na sua posterior anulação (peça 47, p. 5-6) , havendo o Auditor concluído, na instrução precedente, pela rejeição das razões de justificativa apresentadas.
14.	 Assim, reiterando que me manifesto de acordo com a proposta de encaminhamento que consta da instrução precedente, com os devidos ajustes de redação que considerei cabíveis, assinalo ser necessário, ainda, incorporar em parte as proposições desta Selog contidas nas peças 95 a 97, à exceção do item "d" e subitem "e.1", por entendê-los superados pelo contexto fático resultante do acordo celebrado pelo STJ com a contratada e pelo encaminhamento de mérito da persecução administrativa já efetuada neste processo.  
PROPOSTA DE ENCAMINHAMENTO
Ante o exposto, submetem-se os autos à consideração superior, propondo, com os devidos ajustes de redação, a seguinte proposta de encaminhamento:
a) conhecer da presente representação, satisfeitos os requisitos de admissibilidade previstos nos arts. 235 e 237, inciso III, do Regimento Interno deste Tribunal, para, no mérito, considerá-la procedente; 
b) rejeitar as razões de justificativa apresentadas pelos responsáveis abaixo elencados, aplicando-lhes a multa prevista no art. 58, II, da Lei Orgânica do TCU, fixando-lhes o prazo de quinze dias, a contar das notificações, para que comprovem, perante o Tribunal (art. 214, inciso III, alínea "a", do Regimento Interno/TCU) , o recolhimento das dívidas ao Tesouro Nacional, atualizadas monetariamente desde a data do Acórdão até a dos efetivos recolhimentos, se forem pagas após o vencimento, na forma da legislação em vigor;
	Responsável
	Conduta

	Sr. Guilherme Mendonça Tufenkjian (CPF XXX.185.481-XX) 
	- emissão do Despacho 0110648, referente ao aceite do Projeto Executivo apresentado pela empresa Rhox Comunicações e Dados Ltda., apesar da previsão de utilização de equipamentos diferentes daqueles relacionados na proposta e em desacordo com as especificações exigidas no instrumento convocatório do Pregão Eletrônico 81/2015 (itens 2.3, 2.6, 2.7, 2.8, 2.15, 2.16 e 2.19) , em afronta ao princípio da vinculação ao instrumento convocatório, previsto nos arts. 3º e 41 da Lei 8.666/1993; 
- manifestação da área técnica do STJ de que a manutenção dos equipamentos instalados na execução do Contrato STJ 50/2015 não traria prejuízos à solução (na reunião entre o órgão e a empresa Rhox Comunicação de Dados Ltda.) , para que apresentem as razões de justificativas para a exigência de requisitos possivelmente desnecessários, relacionados aos itens 2.3 (Sistema de Colaboração de Imagens) , 2.6 (Central de Automação e Controle) , 2.7 (Processador de Áudio Digital com AEC) , 2.8 (Amplificador de Áudio Multicanal) , 2.15 (Microfone de Lapela) ; 2.16 (Distribuidor de Áudio) , 2.19 (Interface de Áudio para Imprensa) , uma vez que não foram efetivamente exigidos na solução implementada, e que podem ter ocasionado restrição indevida à competitividade e impedido a obtenção da proposta mais vantajosa para a Administração, em afronta ao art. 3º da Lei 8.666/1993; 
- emissão, sem a devida competência, de atestado de capacidade técnica sem competência para tanto, bem ainda não indicação dos percentuais nem discriminação exata dos itens executados até a data de emissão do atestado;

	João Francisco Mondadori de Oliveira (CPF XXX.784.751-XX) 
	- emissão do Despacho 0110648, referente ao aceite do Projeto Executivo apresentado pela empresa Rhox Comunicações e Dados Ltda., apesar da previsão de utilização de equipamentos diferentes daqueles relacionados na proposta e em desacordo com as especificações exigidas no instrumento convocatório do Pregão Eletrônico 81/2015 (itens 2.3, 2.6, 2.7, 2.8, 2.15, 2.16 e 2.19) , em afronta ao princípio da vinculação ao instrumento convocatório, previsto nos arts. 3º e 41 da Lei 8.666/1993; 
- manifestação da área técnica do STJ de que a manutenção dos equipamentos instalados na execução do Contrato STJ 50/2015 não traria prejuízos à solução (na reunião entre o órgão e a empresa Rhox Comunicação de Dados Ltda.) , para que apresentem as razões de justificativas para a exigência de requisitos possivelmente desnecessários, relacionados aos itens 2.3 (Sistema de Colaboração de Imagens) , 2.6 (Central de Automação e Controle) , 2.7 (Processador de Áudio Digital com AEC) , 2.8 (Amplificador de Áudio Multicanal) , 2.15 (Microfone de Lapela) ; 2.16 (Distribuidor de Áudio) , 2.19 (Interface de Áudio para Imprensa) , uma vez que não foram efetivamente exigidos na solução implementada, e que podem ter ocasionado restrição indevida à competitividade e impedido a obtenção da proposta mais vantajosa para a Administração, em afronta ao art. 3º da Lei 8.666/1993; 

	Guilherme Silva Figueiredo (CPF XXX.757.201-XX) 
	- emissão do Despacho 0110648, referente ao aceite do Projeto Executivo apresentado pela empresa Rhox Comunicações e Dados Ltda., apesar da previsão de utilização de equipamentos diferentes daqueles relacionados na proposta e em desacordo com as especificações exigidas no instrumento convocatório do Pregão Eletrônico 81/2015 (itens 2.3, 2.6, 2.7, 2.8, 2.15, 2.16 e 2.19) , em afronta ao princípio da vinculação ao instrumento convocatório, previsto nos arts. 3º e 41 da Lei 8.666/1993; 

	Sr. Sidnei Vicente (CPF XXX.715.759-XX) 
	- emissão do Despacho 0212698, por meio do qual se manifesta favoravelmente às alterações de equipamentos implementadas pela Rhox Comunicação de Dados Ltda., apesar da instalação de equipamentos diferentes daqueles relacionados em sua proposta e em desacordo com as especificações exigidas no instrumento convocatório do Pregão Eletrônico 81/2015 (itens 2.3, 2.6, 2.7, 2.8, 2.15, 2.16 e 2.19;

	Srs. Alberto Gonçalves dos Santos Junior (CPF XXX.294.181-XX) , Sidnei Vicente (CPF XXX.715.759-XX) e Adriana Araújo Martins Melo (CPF XXX.490.331-XX) 
	- emissão, sem a devida competência, de atestado de capacidade técnica sem competência para tanto, bem ainda de ateste ao fornecimento da solução de videoconferência e multimídia antes da conclusão do objeto, agravada pelo fato de que parte dos equipamentos instalados não atendiam às especificações do edital.

c) autorizar, desde já, caso venha a ser solicitado, o parcelamento da dívida em até trinta e seis parcelas mensais, nos termos do art. 217 do RI/TCU, com a incidência sobre cada parcela dos devidos encargos legais até o efetivo pagamento, esclarecendo que a falta de pagamento de qualquer parcela importará no vencimento antecipado do saldo devedor (§ 2º do art. 217 do RI/TCU) ; 
d) autorizar, desde logo, nos termos do art. 28, inciso II, da Lei 8.443/1992, a cobrança judicial da dívida caso não atendida a notificação;
e) autorizar, desde já, caso venha a ser solicitado, o parcelamento da dívida em até 36 parcelas mensais, nos termos do art. 217 do RI/TCU, com a incidência sobre cada parcela dos devidos encargos legais até o efetivo pagamento, esclarecendo que a falta de pagamento de qualquer parcela importará no vencimento antecipado do saldo devedor (§ 2º do art. 217 do RI/TCU) ; 
f) determinar ao Superior Tribunal de Justiça, nos termos do art. 28, inciso I, da Lei 8.443/1992, que, caso não atendida a notificação, efetue o desconto da multa imputada das remunerações dos responsáveis, em favor do Tesouro Nacional, na forma estabelecida pela legislação pertinente; 
g) dar ciência ao STJ que ao teor do disposto nos arts. 23, § 1º, e 30, inciso II, da Lei 8.666/1993, a emissão de atestados de capacidade técnica, estando o contrato em andamento, requer a discriminação exata dos itens até então fornecidos, a prestação de serviços realizados e as fases das obras já concluídas, indicando claramente os percentuais executados em relação ao cronograma global do contrato até a data de emissão dos atestados, estando a formalização dos atestados condicionada à prévia emissão de "atesto" pelo fiscal do contrato e manifestação conclusiva da área técnica competente, assim configurando conclusa a fase de liquidação da despesa empenhada, conforme definida no art. 63 da Lei 4.320/1964;
h) considerar prejudicado o novo pedido de ingresso nos autos na condição de interessado, formulado pela representante, bem assim os demais pedidos formulados à peça 51, a título de encaminhamento de "fato novo" ao Tribunal, em razão de a requerente não haver sido admitida como parte interessada neste processo;
i) dar ciência do acórdão que vier a ser proferido, assim como do relatório e do voto que o fundamentarem, à representante e ao Superior Tribunal de Justiça.
	É o Relatório.

Juliano Ricardo de Vasconcellos Costa Couto (OAB/DF 13.802); Eder Machado Leite (OAB/DF 20.955); Ana Carolina Dias Malta (OAB/DF 42.875); Elias Sousa Maia Galvão Ribeiro (OAB/DF 34.047); Gabriela Branco da Silva (OAB/DF 44.330); Monique Rafaella Rocha Furtado (OAB/DF 34.131); Oscar Fugihara Karnal (OAB/DF 51.458); representando os gestores do STJ (peça 140); Jacques Maurício Ferreira Veloso de Melo (OAB/DF 13.558); Sueny Almeida de Medeiros (OAB/DF 20.226); Clarisse Dinelly Ferreira Feijão (OAB/DF 21.226); Gildásio Pedrosa de Lima (OAB/DF 24.948); Tathiana Emanuelle Barbosa Del Aguila Veloso de Melo (OAB/DF 31.367) e José Wellington Omena Ferreira (OAB/DF 28.613), representando a Rhox Comunicação de Dados Ltda. (peça 50); Gerardo da Silva Gomes (601.841.401-53) e José Luiz Lourenço da Silva (480.231.671-20), representando o Superior Tribunal de Justiça.

Não atuou.

Representação. POSSÍVEIS IRREGULARIDADES EM contratações. PEDIDO DE MEDIDA CAUTELAR. CONHECIMENTO. OITIVA PRÉVIA. NEGATIVA DE CONCESSÃO DA CAUTELAR. AUSÊNCIA DE REQUISITOS. emissão indevida de atestado de capacidade técnica. recebimento de objeto fora das especificaçÕes técnicas constantes do edital. violação ao princípio da vinculação ao instrumento convocatório. AUDIÊNCIAS. REJEIÇÃO DAS RAZÕES DE JUSTIFICATIVA. MULTA. Determinação. aRQUIVAMENTO.

REPRESENTAÇÃO (REPR)

Secretaria de Controle Externo de Aquisições Logísticas (Selog) e Secretaria de Controle Externo de Fiscalização de Tecnologia da Informação (Sefti).

De início, destaco que a Representação deve ser conhecida, eis que preenchidos os requisitos de admissibilidade constantes do art. 235 do Regimento Interno do TCU, pois se trata de matéria sob a competência do Tribunal, com identificação de responsáveis sujeitos à sua jurisdição, além de estar redigida em linguagem clara e objetiva e de apresentar indícios de irregularidades.
2.	A Representação foi encaminhada ao Tribunal com pedido de concessão de medida cautelar, formulada pela empresa Seal Telecom Comércio e Serviços de Telecomunicações Ltda., tendo em vista possíveis irregularidades no Contrato STJ 50/2015, celebrado entre o Superior Tribunal de Justiça e a empresa Rhox Comunicação de Dados Ltda., objetivando a implantação de solução de videoconferência e multimídia para sala de videoconferência e reunião, alcançando o montante original de R$ 1.487.655,19.
3.	Como visto no relatório precedente, foi constatada a entrega de equipamentos diferentes dos que constaram na proposta vencedora do processo licitatório e de qualidade inferior. 
4.	Em resumo, os equipamentos em substituição aos originalmente ofertados no certame apresentavam diferenças relativamente às especificações técnicas do edital e a própria Comissão de Recebimento do Contrato STJ 50/2015, após nova análise técnica (peça 94, p.182-203) , concluiu que sete itens da solução implementada possuíam características técnicas inferiores às especificações presentes no Termo de Referência do Pregão Eletrônico 81/2015, razão pela qual foi entabulada negociação posterior para "celebrar termo aditivo com aceitação dos equipamentos entregues, mediante a concessão de desconto pela empresa, no montante de R$ 122.157,06, pela compensação quanto aos equipamentos alterados, que não atendiam às especificações do edital (peça 86, p. 4-5) ".
5.	Assim, quando da execução do contrato, a solução que foi implementada não atendeu integralmente às condições estabelecidas no Pregão, como detidamente analisado pelas unidades técnicas especializadas do Tribunal (Selog e Sefti) , caracterizando clara afronta ao princípio da vinculação ao instrumento convocatório. 
6.	A Selog também anotou que a ocorrência representa violação à isonomia no certame, pois as diferenças técnicas entre o que foi exigido e o que foi efetivamente implementado poderiam, em tese, influenciar não só no valor das propostas, como também na intenção dos potenciais licitantes em acudir à contratação.
7.	Ademais, foi emitido, indevidamente, pelos gestores arrolados nos autos, atestado de capacidade técnica em favor da empresa Rhox Comunicação de Dados Ltda., com declaração de que a empresa estaria cumprindo com suas obrigações contratuais, anteriormente à própria entrega, em sua integralidade, da solução contratada e em funcionamento, documento do qual teria se valido a referida empresa para participação em outras licitações na Administração Pública.
8.	Referido ateste de fornecimento da solução de videoconferência e multimídia antes da conclusão do objeto, com parte dos equipamentos instalados que não atendiam às especificações do edital, foi posteriormente anulado pela própria Administração do STJ, já no processamento desta 
Representação, e comunicado à empresa, eis que verificada a sua invalidade e a ausência de competência por parte dos gestores, ato que está a merecer a devido sancionamento pelo Tribunal.
9.	Os pareceres finais de mérito, tanto da Selog quanto da Sefti, os quais trataram de examinar com profundidade as irregularidades noticiadas, foram unânimes em destacar a existência de afronta aos dispositivos que regem as contratações na Administração Pública.
10.	Entre os atos administrativos inquinados, a fundamentar a chamada em audiência dos responsáveis, cujas justificativas foram adequadamente rejeitadas pela unidade instrutiva, cabe destacar, como bem resumido na manifestação do Diretor-Substituto da Selog:
a) a emissão do Despacho 0110648, com aceitação do Projeto Executivo apresentado pela contratada, apesar da previsão de utilização de equipamentos diferentes daqueles relacionados na proposta e em desacordo com as especificações exigidas no edital do Pregão Eletrônico 81/2015 (itens 2.3, 2.6, 2.7, 2.8, 2.15, 2.16 e 2.19) , em afronta ao princípio da vinculação ao instrumento convocatório, previsto nos arts. 3º e 41 da Lei 8.666/1993; 
b) a emissão do Despacho 0212698, com manifestação favorável às alterações de equipamentos implementadas pela contratada, apesar da instalação de equipamentos diferentes dos relacionados em sua proposta e em desacordo com as especificações exigidas no edital (itens 2.3, 2.6, 2.7, 2.8, 2.15, 2.16 e 2.19) ; 
c) a manifestação de que a manutenção dos equipamentos instalados na execução do Contrato STJ 50/2015 não traria prejuízos à solução, com requisitos possivelmente desnecessários, relacionados aos itens 2.3 (Sistema de Colaboração de Imagens) , 2.6 (Central de Automação e Controle) , 2.7 (Processador de Áudio Digital com AEC) , 2.8 (Amplificador de Áudio Multicanal) , 2.15 (Microfone de Lapela) ; 2.16 (Distribuidor de Áudio) , 2.19 (Interface de Áudio para Imprensa) , uma vez que não foram efetivamente exigidos na solução contratada e implementada, e que podem ter ocasionado restrição indevida à competitividade e impedido a obtenção da proposta mais vantajosa para a Administração, em afronta ao art. 3º da Lei 8.666/1993; e
d) a emissão, sem a devida competência, do atestado de capacidade técnica à contratada, uma vez que, segundo o inc. IV do item 17.4.37 do Anexo do Manual de Organização do STJ, tal função caberia ao Coordenador de Compras e Contratos, bem como a não indicação dos percentuais nem discriminação exata dos itens executados até a data de emissão do atestado.
11.	Nesse contexto, verifico que as unidades técnicas especializadas, em conclusões uniformes, abordaram, com a necessária propriedade, o tema da contratação e as justificativas apresentadas pelos responsáveis, rejeitando-as e esgotando, no meu entender, todas questões inerentes ao deslinde do feito, com proposta final de multa aos gestores em face das condutas apuradas, tendo-se como atenuante, a ser considerado na fixação da multa, o fato de que não foram demonstrados prejuízos financeiros adicionais, dada a peculiaridade da contratação, a renegociação havida e a impossibilidade, no estágio atual, de refazimento do certame, para que, dadas as novas especificações que foram aceitas para o objeto, alheias às condições originais do edital, outros fornecedores pudessem acudir à contratação, com oferta de novos preços. 
12.	Restaram devidamente demonstrados nos autos a responsabilidade dos membros da Comissão de Recebimento Provisório e Definitivo referente ao Contrato STJ 50/2015 e que o aceite do projeto executivo apresentado pela empresa Rhox violou o princípio da vinculação ao instrumento convocatório.
13.	Sendo assim, acolho como razões de decidir os argumentos oferecidos nas instruções finais de mérito da Selog e da Sefti, transcritos no relatório precedente e, destarte, comprovadas as irregularidades no processamento da contratação e considerando insubsistentes as justificativas apresentadas, há que se concluir pela necessidade de sancionamento dos gestores.
14.	Nesse ponto, a esclarecer a proposta de apenação, pertinente reproduzir, sem síntese, cada uma das condutas irregulares objeto de audiência dos responsáveis, a saber: 
	Responsável
	Conduta

	Sr. Guilherme Mendonça Tufenkjian (CPF 504.185.481-53) 
	- emissão do Despacho 0110648, referente ao aceite do Projeto Executivo apresentado pela contratada, apesar da previsão de utilização de equipamentos diferentes daqueles relacionados na proposta e em desacordo com as especificações exigidas no Pregão Eletrônico 81/2015 (itens 2.3, 2.6, 2.7, 2.8, 2.15, 2.16 e 2.19) , em afronta ao princípio da vinculação ao instrumento convocatório, previsto nos arts. 3º e 41 da Lei 8.666/1993; 
- manifestação de que a manutenção dos equipamentos instalados na execução do Contrato STJ 50/2015 não traria prejuízos à solução e exigência de requisitos possivelmente desnecessários, relacionados aos itens 2.3 (Sistema de Colaboração de Imagens) , 2.6 (Central de Automação e Controle) , 2.7 (Processador de Áudio Digital com AEC) , 2.8 (Amplificador de Áudio Multicanal) , 2.15 (Microfone de Lapela) ; 2.16 (Distribuidor de Áudio) , 2.19 (Interface de Áudio para Imprensa) , uma vez que não foram efetivamente exigidos na solução implementada, e que podem ter ocasionado restrição indevida à competitividade e impedido a obtenção da proposta mais vantajosa para a Administração, em afronta ao art. 3º da Lei 8.666/1993; 
- emissão, sem a devida competência, de atestado de capacidade técnica sem competência para tanto, em desrespeito às normas do próprio STJ (inciso V do item 17.4.46 do Manual de Organização) , bem assim não indicação dos percentuais, nem discriminação exata dos itens executados até a data de emissão do atestado;

	João Francisco Mondadori de Oliveira (CPF 482.784.751-72) 
	- emissão do Despacho 0110648, referente ao aceite do Projeto Executivo apresentado pela contratada, apesar da previsão de utilização de equipamentos diferentes daqueles relacionados na proposta e em desacordo com as especificações exigidas no Pregão Eletrônico 81/2015 (itens 2.3, 2.6, 2.7, 2.8, 2.15, 2.16 e 2.19) , em afronta ao princípio da vinculação ao instrumento convocatório, previsto nos arts. 3º e 41 da Lei 8.666/1993; 
- manifestação de que a manutenção dos equipamentos instalados na execução do Contrato STJ 50/2015 não traria prejuízos à solução, e exigência de requisitos possivelmente desnecessários, relacionados aos itens 2.3 (Sistema de Colaboração de Imagens) , 2.6 (Central de Automação e Controle) , 2.7 (Processador de Áudio Digital com AEC) , 2.8 (Amplificador de Áudio Multicanal) , 2.15 (Microfone de Lapela) ; 2.16 (Distribuidor de Áudio) , 2.19 (Interface de Áudio para Imprensa) , uma vez que não foram efetivamente exigidos na solução implementada, e que podem ter ocasionado restrição indevida à competitividade (§ 3º do art. 3º da Lei 8.666/1993) e impedido a obtenção da proposta mais vantajosa para a Administração, em afronta ao art. 3º da Lei 8.666/1993; 

	Guilherme Silva Figueiredo (CPF 857.757.201-30) 
	- emissão do Despacho 0110648, referente ao aceite do Projeto Executivo apresentado pela contratada, apesar da previsão de utilização de equipamentos diferentes daqueles relacionados na proposta e em desacordo com as especificações exigidas no Pregão Eletrônico 81/2015 (itens 2.3, 2.6, 2.7, 2.8, 2.15, 2.16 e 2.19) , em afronta ao princípio da vinculação ao instrumento convocatório, previsto nos arts. 3º e 41 da Lei 8.666/1993; 

	Sr. Sidnei Vicente (CPF 791.715.759-87) 
	- emissão do Despacho 0212698, por meio do qual se manifesta favoravelmente às alterações de equipamentos implementadas pela contratada, apesar da instalação de equipamentos diferentes daqueles relacionados em sua proposta e em desacordo com as especificações exigidas no Pregão Eletrônico 81/2015 (itens 2.3, 2.6, 2.7, 2.8, 2.15, 2.16 e 2.19) , violando a isonomia que deve orientar as licitações públicas (art. 3º da Lei 8.666/1993) 

	Srs. Alberto Gonçalves dos Santos Junior (CPF 016.294.181-10) , Sidnei Vicente (CPF 791.715.759-87) e Adriana Araujo Martins Melo (CPF 563.490.331-91) 
	- emissão, sem a devida competência, de atestado de capacidade técnica sem competência para tanto, em desrespeito às normas de funcionamento do próprio STJ (inciso V do item 17.4.46 do Manual de Organização) bem ainda de ateste ao fornecimento da solução de videoconferência e multimídia antes da conclusão do objeto, agravada pelo fato de que parte dos equipamentos instalados não atendiam às especificações do edital, em violação aos princípio da vinculação ao instrumento convocatório (art. 3º e 41 da Lei 8.666/993) .

15.	Cabe, ainda, ao Tribunal se manifestar, nessa fase do processo, quanto ao pedido inicial de concessão de medida cautelar, já negado em proposta constante da instrução preliminar da Selog e que, dada a finalização do certame, da contratação e da implementação da solução de videoconferência e multimídia, perde o objeto.
16.	Conquanto vislumbre presente o requisito do fumus boni iuris, eis que nítida a ocorrência de violação ao instrumento convocatório, desatendendo portanto, dispositivo da Lei n. 8.666/93 (Art. 41. A Administração não pode descumprir as normas e condições do edital, ao qual se acha estritamente vinculada.) , há que se considerar, dado o avançado da contratação, com a entrega do objeto pela empresa, e tendo presente as vicissitudes por que passou o processo de apuração do ocorrido e de individualização de responsabilidades, que resta ausente o requisito do periculum in mora, razão pela qual deve ser indeferido o pedido para a concessão da medida acautelatória.
17.	Nessa seara, deixa-se de propor, também, qualquer medida tendente a anular a contratação, dados os custos envolvidos no seu refazimento e eventuais prejuízos ao funcionamento do órgão, bem assim a situação fática de utilização dos equipamentos e da solução entregue, ainda que diferentes da especificação originária.
18.	Quanto ao pedido de ingresso nos autos da representante, Seal Telecom Comércio e Serviços de Telecomunicações Ltda., deve ser negado, ante a pacífica jurisprudência desta Casa (Acórdãos 1.251/2017 e 1.881/2014 e 1.251/2017, ambos do Plenário) .
	Ante o exposto, acolhendo as propostas convergentes das unidades técnicas especializadas, VOTO por que seja adotada a deliberação que ora submeto a este Colegiado.
TCU, Sala das Sessões Ministro Luciano Brandão Alves de Souza, em 8 de maio de 2019.
AROLDO CEDRAZ 
Relator